ACORDAO-COMPLETO-2536332

ACÓRDÃO 254/2023 ATA 06/2023 - PLENÁRIO

VISTOS, relatados e discutidos estes autos de representação, examinam-se pedidos de reexame interpostos pela Engevix Engenharia e Projetos S.A. e pelo Ministério Público junto ao TCU contra o Acórdão 2135/2018-TCU-Plenário, relator Ministro Benjamin Zymler, por meio do qual este Tribunal declarou a inidoneidade da ora recorrente para participar de licitações na Administração Pública Federal pelo período de três anos, 
ACORDAM os Ministros do Tribunal de Contas da União, reunidos em Sessão do Plenário, diante das razões expostas pelo Relator, com fundamento nos arts. 32, parágrafo único, 33 e 48 da Lei 8.443/1992 e nos arts. 157, 285 e 286 do Regimento Interno do TCU, em:
9.1. conhecer do pedido de reexame interposto pelo Ministério Público junto ao TCU para, no mérito, negar-lhe provimento;
9.2. conhecer do pedido de reexame interposto pela Engevix Engenharia e Projetos S.A. para, no mérito, dar-lhe provimento parcial;
9.3. suspender a eficácia da sanção de inidoneidade aplicada por meio do item 9.2 do Acórdão 2135/2018-TCU-Plenário, mantendo essa medida enquanto a Engevix Engenharia e Projetos S.A. estiver cumprindo todas as obrigações assumidas mediante o Acordo de Leniência firmado com a Controladoria-Geral da União (CGU) e a Advocacia-Geral da União (AGU) em 12/11/2019;
9.4. suspender a prescrição da pretensão punitiva desta Corte de Contas, com relação aos fatos ilícitos em análise neste processo, até que haja manifestação dos órgãos signatários do acordo de leniência mencionado no item 9.3 quanto ao cumprimento ou descumprimento das obrigações pactuadas pela Engevix Engenharia e Projetos S.A.;
9.5. informar à Segecex da necessidade de acompanhar o andamento do acordo de leniência referido no item 9.3: 
9.5.1 realizando imediatamente diligências à CGU para verificar o cumprimento das obrigações pela Engevix (atual Nova Participações) , sobretudo quanto ao cronograma de pagamentos e a adoção de medidas pela CGU quanto ao possível inadimplemento; 
9.5.2 elaborando nova instrução, caso verifique o descumprimento de qualquer item do ajuste ou quando todos os compromissos nele estabelecidos tenham sido executados;
9.6. notificar os recorrentes a respeito deste acórdão.

Pedidos de reexame contra acórdão que declarou a inidoneidade de empresa, pelo período de três anos, para participar de licitações na Administração Pública Federal, em razão de fraude em licitações relativas às obras de implantação da Refinaria Abreu e Lima, em Ipojuca/PE.

Petróleo Brasileiro S.A. (Petrobras)

3. Recorrentes: Engevix Engenharia e Projetos S.A. (CNPJ 00.103.582/0001-31) e Ministério Público junto ao TCU

13.1. Ministros presentes: Bruno Dantas (Presidente), Walton Alencar Rodrigues, Benjamin Zymler, Augusto Nardes, Aroldo Cedraz e Antonio Anastasia (Relator).
13.2. Ministro-Substituto convocado: Augusto Sherman Cavalcanti.
13.3. Ministros-Substitutos presentes: Marcos Bemquerer Costa e Weder de Oliveira.

ANTONIO ANASTASIA

Ministro Benjamin Zymler

Examinam-se, neste processo de representação, pedidos de reexame interpostos pela Engevix Engenharia e Projetos S.A. e pelo Ministério Público junto ao TCU contra o Acórdão 2135/2018-TCU-Plenário, relator Ministro Benjamin Zymler, por meio do qual este Tribunal declarou a inidoneidade da ora recorrente para participar de licitações na Administração Pública Federal pelo período de três anos.
2. Após despacho (peça 92) do então relator na atual fase do processo, Ministro José Múcio Monteiro, no sentido de conhecer do pedido de reexame, a Serur manifestou-se (peças 111-113) , inicialmente, por negar provimento ao recurso da Engevix e dar parcial provimento ao recurso do Ministério Público para aumentar para cinco anos o período da sanção de declaração de inidoneidade aplicada à empresa, conforme a instrução transcrita a seguir (peça 111) :
"INTRODUÇÃO
1.	Trata-se de pedidos de reexame interpostos por Engevix Engenharia e Projetos S.A. (peça 85) e pelo Ministério Público junto ao TCU, na pessoa do Subprocurador Geral Paulo Bugarin (peça 86) , contra o Acórdão 2135/2018-TCU-Plenário (peça 79) . A deliberação recorrida apresenta o seguinte teor:
ACORDAM os Ministros do Tribunal de Contas da União, reunidos em sessão Plenária, ante as razões expostas pelo Relator, em:
9.1. rejeitar as razões de justificativa apresentadas pela Engevix Engenharia e Projetos S.A.;
9.2. com fundamento no art. 46 da Lei 8.443/1992, declarar a inidoneidade da empresa Engevix Engenharia e Projetos S.A. (00.103.582/0001-31) , pelo prazo de 3 (três) anos, para participar de licitações na administração pública federal, bem como em certames promovidos na esfera estadual e municipal cujos objetos sejam custeados com recursos federais repassados por força de convênios ou instrumentos congêneres;
9.3. dar ciência deste acórdão:
9.3.1. ao Ministério da Transparência e Controladoria-Geral da União para a inscrição da empresa indicada no item 9.1 deste acórdão no Cadastro Nacional de Empresas Inidôneas e Suspensas (CEIS) ;
9.3.2. à empresa responsável, à Força-Tarefa do Ministério Público Federal no Paraná e à Força-Tarefa da Advocacia-Geral da União no Paraná.
HISTÓRICO
2.	O processo sob exame se origina de representação concernente a fraudes apuradas pela Operação Lava Jato nas licitações conduzidas pela Petrobras relativas às obras de implantação da Refinaria Abreu e Lima, em Ipojuca/PE, também denominada Refinaria do Nordeste - Rnest (TC Processo 016.119/2016-9) .
3.	O objeto do TC Processo 016.119/2016-9 consiste na apuração das consequências administrativas advindas de fraudes praticadas nas licitações das obras da Rnest, em especial, no exame da conduta dos licitantes e dos dirigentes da estatal, para a aplicação de penalidades restritivas de direitos (inidoneidade de empresas e inabilitação dos dirigentes para o exercício de cargo em comissão ou função de confiança, cf. arts. 46 e 60 da Lei 8.443/1992) e de sanções pecuniárias (art. 58, inc. II, da Lei 8.443/1992) .
4.	Tendo em vista os diversos agentes envolvidos (Construções e Comércio Camargo Corrêa S.A., Construtora Norberto Odebrecht S.A./Odebrecht Plantas Industriais e Participações S.A., Construtora Andrade Gutierrez S.A., Skanska Brasil Ltda., Mendes Júnior Trading e Engenharia S.A., Engevix Engenharia e Projetos S.A., Construtora Queiroz Galvão S.A., Construtora OAS S.A., Iesa Óleo & Gás S.A., Galvão Engenharia S.A., Techint Engenharia e Construção S.A., UTC Engenharia S.A., GDK S.A., Promon Engenharia Ltda., CM Construções e Serviços, Construbase Engenharia Ltda., CR Almeida S.A. Engenharia de Obras, Estagon Engenharia S.A., CNEC Engenharia S.A, SOG Sistemas em Óleo e Gás S.A e outros) , este Tribunal, por meio do Acórdão 1583/2016-TCU-Plenário, conheceu da representação e determinou a oitiva das empresas envolvidas em processos apartados, para a apuração individual das responsabilidades, alertando-as sobre a possibilidade de serem declaradas inidôneas para participar, por até cinco anos, de licitações na Administração Pública Federal.
5.	Assim, o processo que ora se examina cuida de apartado constituído a partir do TC Processo 016.119/2016-9 para o exame dos atos praticados pela Engevix Engenharia e Projetos S.A. em cinco contratos referentes à Rnest com indicativos de fraude à licitação, os quais representam 54,60% das avenças firmadas para implantação da Rnest, que, por sua vez, totalizavam R$ 24,7 bilhões (data-base: julho/2014) .
6.	O quadro a seguir discrimina os contratos e os respectivos valores (peça 81, p. 60) :
	Contratos
	Valores Iniciais*
	Valores Finais*

	Unidade de Coqueamento Retardado (UCR) 
	3,41
	3,88 

	Unidades de Hidrotratamento de Diesel e de Nafta (UHDT) e Unidade de Geração de Hidrogênio (UGH) 
	3,19
	3,73 

	Tubovias de Interligações
	2,69
	3,56 

	Unidade de Destilação Atmosférica (UDA) 
	1,48
	1,77 

	Terraplenagem
	0,42
	0,53

	TOTAIS
	11,21
	13,48

* Em R$ bilhões.
7.	Até o término da fase de instrução originária, levantaram-se indícios de superfaturamento nos contratos acima da ordem de R$ 2,85 bilhões, ainda sujeitos ao crivo do contraditório (peça 81, p. 61) .
8.	Verificaram-se indicativos de fraude em: uma licitação das obras de terraplenagem; duas licitações das obras da UCR, duas da UDA e duas da UHDT-UGH; e três licitações das obras das Tubovias de Interligações. Ou seja, o contexto em que deve ser analisada a aplicação da penalidade de inidoneidade se refere a 10 licitações com indícios de fraude praticada pelas empresas participantes.
9.	Como se pode verificar na tabela a seguir, a Engevix foi convidada para todas as licitações de todas as obras, exceto a de Terraplenagem. Apresentou proposta nas licitações relativas à implantação da UDA e da UCR e se absteve de fazê-lo nas licitações relativas à implantação da UHDT-UGH e das Tubovias (peça 80, p. 1) .
		Terraplenagem
	UHDT-UGH
	UDA
	UCR
	Tubovias

	Vencedoras
	Odebrecht
Camargo Corrêa
Queiroz Galvão
Galvão Engenharia
	Odebrecht
OAS
	Odebrecht
OAS
	Camargo Corrêa
CNEC
	Queiroz Galvão
Iesa

	Demais Proponentes
	CR Almeida
Estacon
Andrade Gutierrez
Construbase
	Mendes Júnior
Camargo Corrêa
Andrade Gutierrez
Techint
	Iesa
Queiroz Galvão
Engevix
UTC
	UTC
Engevix
Odebrecht
OAS
MPE
	Odebrecht
OAS
GDK
SOG

	Empresas Convidadas que não Apresentaram Proposta
	OAS
CM Construções
	Queiroz Galvão
UTC
Engevix
GDK
Iesa
MPE
Promon
Skanska
SOG
	Camargo Corrêa
Andrade Gutierrez
Mendes Júnior
Techint
GDK
MPE
Promon
Skanska
SOG
	Andrade Gutierrez
Queiroz Galvão
Mendes Júnior
Techint
GDK
Iesa
Promon
Skanska
SOG
	Camargo Corrêa
Andrade Gutierrez
UTC
Mendes Júnior
Techint
Engevix
Promon
Skanska

10.	A individualização da participação da Engevix em esquema voltado a fraudar licitações conduzidas pela Petrobras fundamentou-se em: depoimentos que constituíram elementos de prova em ação penal (peça 14) ; planilhas apreendidas pela Polícia Federal na sede da empresa Engevix (peça 28, p. 1-4) ; histórico de conduta elaborado pelo Cade, em acordo de leniência assinado pelas empresas Setal e SOG (peça 31) ; depoimento do ex-vice-presidente da empresa, Gerson Almada (peça 14, p. 53-56) ; e modelo estatístico elaborado pelo TCU (Acórdão 3089/2015-TCU-Plenário, Rel. Min. Benjamin Zymler) .
11.	Após o exame do conjunto probatório dos autos e o trâmite regular do processo, a SeinfraOperações manifestou-se pela declaração de inidoneidade da empresa pelo período de cinco anos (peças 65-67) . O Ministério Público junto ao TCU aquiesceu à proposta de aplicação da sanção no patamar máximo, mas ressaltou a necessidade de individualização das condutas praticadas pela empresa (peça 75) .
12.	O Relator a quo (peça 80) , por concordar com os fundamentos do Acórdão 348/2016-TCU-Plenário, reputou que a pena máxima aplicável aos casos de inidoneidade limita-se temporalmente a cinco anos. Tal como nos Acórdão 300/2018-TCU-Plenário e 414/2018-Plenário, ambos de sua relatoria, que trataram de situações bastante similares, acolheu a argumentação do Ministério Público junto ao TCU no sentido de que a pena máxima deve ser reservada àqueles que praticaram conduta de maior gravidade em cada fraude perpetrada contra a Rnest. Nesse sentido, realçou que o cartel era dominado pelas empresas Odebrecht, Camargo Corrêa, Andrade Gutierrez e Queiroz Galvão e que à Engevix coube um papel secundário que, em princípio, não lhe propiciou qualquer benefício direto decorrente das contratações (peça 80, p. 8-9) .
13.	Com base nessas considerações, sopesando a menor gravidade da conduta imputada à Engevix e os comportamentos referentes aos processos licitatórios fraudados que resultaram em contratações, concluiu pela aplicação da sanção no período de três anos, o que resultou no acórdão nos termos reproduzidos acima (peça 80, p. 8-9) .
14.	Inconformados, a Engevix e o Ministério Público junto ao TCU, na pessoa do Subprocurador Geral Paulo Bugarin, interpuseram pedidos de reexame. Adicionalmente, concedeu-se à empresa o direito de contraditar as razões recursais do Parquet, elementos de defesa que também constituem objeto da presente análise.
EXAME DE ADMISSIBILIDADE
15.	Reitera-se o exame preliminar de admissibilidade (peças 88 a 90) , acolhido por despacho do Exmo. Relator, Ministro José Múcio Monteiro, que conheceu dos recursos, suspendendo os efeitos dos itens 9.2 e 9.3.1 do acórdão recorrido (peça 92) .
EXAME TÉCNICO DO RECURSO DA ENGEVIX ENGENHARIA E PROJETOS S.A.
16.	Delimitação
17.	O presente recurso tem por objeto examinar, em preliminar, a nulidade do acórdão recorrido e/ou do processo tendo em vista:
a)	a sobreposição de procedimentos administrativos com o mesmo objeto.
b)	o descumprimento do procedimento administrativo;
c)	a utilização indevida de prova emprestada;
d)	a falta de competência do TCU para apurar a formação de cartel.
18.	O presente recurso tem por objeto examinar, no mérito:
a)	a validade da prova indiciária para a declaração de inidoneidade para participar de licitação na Administração Pública Federal;
b)	as contradições nos elementos probatórios dos autos: o depoimento de Gerson Almada; o acordo de leniência Cade/Setal; o inquérito administrativo no Cade; as conclusões de sentença em ação penal; a caracterização de proposta de cobertura; a insubsistência da declaração de inidoneidade para licitar ou contratar com a Administração Pública; as implicações da assinatura de acordo de leniência pela recorrente.
19.	PRELIMINARES
20.	Nulidade do acórdão recorrido por sobreposição de procedimentos administrativos com o mesmo objeto.
21.	Alegações da Engevix Engenharia e Projetos S.A. (peça 85) :
22.	A atuação do TCU deve ocorrer no âmbito do Processo Administrativo de Responsabilização junto ao Ministério da Transparência, Fiscalização e Controladoria-Geral da União (PAR 00190.025829/2014-39) (p. 5) .
23.	Uma vez iniciado o PAR pela CGU (com base na Lei 8.666/1993, art. 88, II) , a instauração de qualquer procedimento pelo TCU (com base na Lei 8.443/1992, art. 46) deve observar o alcance do PAR, porque a conduta apurada é a mesma, ou seja, a suposta ocorrência de fraude à licitação (p. 7-8) .
24.	A CGU, ao instaurar o PAR, considerou os mesmos fatos de que a representação se valeu para construir suas conclusões. Por isso, deve haver uniformidade de procedimentos entre os órgãos fiscalizadores, sob pena de ensejar decisões contraditórias e insegurança jurídica (p. 9) .
25.	O item 2.4 de memorando de entendimento - MOU firmado pela recorrente, em 2015, com a Controladoria Geral da União - CGU e a Advocacia Geral da União - AGU, consignou o compromisso expresso dos signatários de adotar todas as medidas e esforços para obter a participação e análise do TCU sobre a proposta de acordo de leniência (p. 6) .
26.	Embora independente, o exercício do controle externo antes do pronunciamento da CGU acabaria por suprimir o exercício da competência do órgão de controle interno, que lhe é conferida tanto pela lei que o criou quanto pela própria Lei 12.846/2013. O TCU não pode se adiantar à CGU, resolvendo o mérito de questão ainda em análise pelo órgão de controle interno (p. 6) .
27.	A Lei Federal 13.341/2016 determina que (p. 7-8) :
[Art. 27. (...) 
§ 14. Ao Ministério da Transparência, Fiscalização e Controle, no exercício de suas competências, cabe dar o devido andamento às representações ou denúncias fundamentadas que receber, relativas a lesão ou ameaça de lesão ao patrimônio público, velando por seu integral deslinde.
 (...) ]
§ 17. O Ministério da Transparência, Fiscalização e Controladoria-Geral da União - CGU encaminhará à Advocacia-Geral da União os casos que configurarem improbidade administrativa e aqueles que recomendarem a indisponibilidade de bens, o ressarcimento ao erário e outras providências a cargo da Advocacia-Geral da União e provocará, sempre que necessária, a atuação do Tribunal de Contas da União, da Secretaria da Receita Federal do Brasil, dos órgãos do sistema de controle interno do Poder Executivo federal e, quando houver indícios de responsabilidade penal, do Departamento de Polícia Federal e do Ministério Público, inclusive quanto a representações ou denúncias que se afigurarem manifestamente caluniosas. (Grifou-se) . [Lei 10.683/2003 (revogada pela Lei 13.502/2017) , §§ 14-17, incluídos pela Lei 13.341/2016].
28.	Não cabe alegar que eventual demora para a conclusão do PAR acabe por frustrar a pretensão punitiva estatal. Isto porque a Lei Anticorrupção prevê que (p. 9) :
Art. 25. Prescrevem em 5 (cinco) anos as infrações previstas nesta Lei, contados da data da ciência da infração ou, no caso de infração permanente ou continuada, do dia em que tiver cessado.
Parágrafo único. Na esfera administrativa ou judicial, a prescrição será interrompida com a instauração de processo que tenha por objeto a apuração da infração. (Grifou-se) .
29.	Análise:
30.	Conforme os arts. 70 e 71, II e VIII, da Constituição Federal é competência privativa e inderrogável do TCU aplicar a sanção do art. 46 da Lei 8.443/1992 a ente da Administração Indireta que pratique fraude à licitação, de forma independente e sem prejuízo da competência da CGU para aplicar, no âmbito de processos administrativos de responsabilização, as sanções das Leis 8.666/1993 e 12.846/2013.
31.	Eventuais sanções aplicadas no âmbito da Administração não condicionam ou vinculam a atuação do TCU no bojo de suas atribuições constitucionais, inclusive aquelas de cunho sancionatório, em razão do princípio da independência das instâncias.
32.	Em julgamento de suposto conflito de atribuição entre o Ministro do Estado dos Transportes e o TCU na aplicação da sanção de inidoneidade para licitar, o Supremo Tribunal Federal afastou a tese do conflito de competências, e, portanto, de bis in idem. Conforme o entendimento expresso pela Magna Corte, a competência conferida ao TCU emana da previsão constitucional de sua atuação como órgão auxiliar do Congresso Nacional no desempenho de atividades de controle externo, enquanto a sanção aplicada pela Administração, com fundamento na Lei 8.666/1993, resulta da atividade fiscalizatória decorrente do exercício do controle interno ínsito a cada poder (Pet 3606 AgR/DF, Rel. Min. Sepúlveda Pertence, Tribunal Pleno, DJ 27/10/2006) .
33.	Além disso, a sanção de inidoneidade prevista nos arts. 88, II, c/c 87, IV, da Lei 8.666/1993 visa impedir que o particular participe de licitação ou que firme contrato com a Administração Pública, ante a inexecução parcial ou total do contrato. Já a declaração de inidoneidade de competência do TCU, inserta no art. 46 da Lei 8.443/1992, visa penalizar o particular que, comprovadamente, tenha fraudado a licitação, situação que se amolda ao caso vertente.
34.	Portanto, também por se tratar de sanções administrativas com fundamentos e competências distintos, não configura violação ao princípio do ne bis in idem o TCU declarar a inidoneidade para licitar com a Administração Pública Federal de empresa sujeita a processo administrativo de responsabilização perante a CGU.
35.	O disposto no art. 27, § 17, da Lei 10.683/2003 (incluído pela Lei 13.341/2016) , mencionado pela recorrente, em nada altera as considerações acima. Foi substituído, aliás, pelo seguinte dispositivo da Lei 13.502/2017, que revogou, na íntegra, a lei pregressa:
Art. 66. (...) 
§ 1º Ao Ministério da Transparência e Controladoria-Geral da União, no exercício de suas competências, compete dar andamento às representações ou às denúncias fundamentadas que receber, relativas a lesão ou ameaça de lesão ao patrimônio público, velando por seu integral deslinde.
 (...) 
§ 4º O Ministério da Transparência e Controladoria-Geral da União encaminhará à Advocacia-Geral da União os casos que configurarem improbidade administrativa e aqueles que recomendarem a indisponibilidade de bens, o ressarcimento ao erário e outras providências a cargo da Advocacia-Geral da União e provocará, sempre que necessário, a atuação do Tribunal de Contas da União, da Secretaria da Receita Federal do Brasil do Ministério da Fazenda, dos órgãos do sistema de controle interno do Poder Executivo federal e, quando houver indícios de responsabilidade penal, do Departamento de Polícia Federal do Ministério da Justiça e Segurança Pública e do Ministério Público, inclusive quanto a representações ou denúncias que se afigurarem manifestamente caluniosas.
36.	Mas, como se vê, manteve-se a essência do comando do diploma legal anterior. E esta não consiste em uma reserva de jurisdição para a CGU sobre as representações e denúncias que receber, alijando o TCU a papel meramente auxiliar, como parece pretender o recorrente, mas, pelo contrário, significa que o órgão de controle interno deve provocar a atuação da Corte de Contas 'sempre que necessário', o que se deve entender como sempre que se tratar de providências de competência privativa do controle externo. Tudo conforme a competência constitucional da CGU de 'apoiar o controle externo no exercício de sua missão institucional' (art. 74, IV) .
37.	A Lei 10.683/2003 e a Lei 13.502/2017, que a sucedeu, não só não reservam à CGU a competência exclusiva para apuração de infrações por meio de processos administrativos de responsabilização, como expressamente ressalvam a prerrogativa do TCU de intervir nessa apuração, no âmbito de sua competência constitucional, garantindo exatamente o oposto do que pretende a recorrente.
38.	Nulidade do processo por descumprimento do procedimento administrativo.
39.	Alegações da Engevix Engenharia e Projetos S.A. (peça 85) :
40.	O desenvolvimento da investigação em processo de representação traz nulidade ao processo, vez que suprime as garantias de ampla defesa conferidas à responsável no procedimento de TCE. Só no âmbito de TCE é possível ao TCU apurar eventuais causas de dano ao Erário (RI/TCU, arts. 238-243, 249, I, e 250; Lei 8.443/1992, arts. 8º, 41 e 47) (p. 10-12) .
41.	O TCU adota em seus processos a busca pela verdade real, que, diferentemente do processo judicial, não se limita às provas presentes nos autos, mas exige ampla investigação como forma de fundamentar as decisões (Acórdão 3251/2012-TCU-Plenário, Rel. Min. Walton Alencar Rodrigues) (p. 13) .
42.	A proximidade dos regimes aplicáveis às penalidades em âmbito penal e administrativo é reconhecida na doutrina. Tanto que o Superior Tribunal de Justiça já entendeu que a instrução do processo administrativo sancionatório deve conter as provas colhidas e não meramente a indicação de elementos informativos (MS 16567/DF) (p. 14-15) .
43.	Análise:
44.	Com efeito, nos termos dos arts. 8º e 47 da Lei 8.443/1992, verificada qualquer ocorrência de que resulte dano ao Erário, a autoridade competente ou o TCU promoverão a instauração de TCE, para apuração dos fatos, identificação dos responsáveis e quantificação do dano.
45.	Ocorre que o presente processo, como visto, é um apartado da representação de que trata o TC Processo 016.119/2016-9, destinado à apuração das irregularidades atribuídas à recorrente naqueles autos, pelas quais foi ouvida pelo Tribunal, por meio do Ofício 0123/2016-TCU/SeinfraOperações, de 5/7/2016, nos seguintes termos (TC Processo 016.119/2016-9, peça 65, com destaques no original) :
1. Conforme o Acórdão 1583/2016-TCU-Plenário, Sessão de 22/6/2016, proferido no âmbito do processo TC Processo 016.119/2016-9, que trata de representação acerca de fraudes nas licitações conduzidas pela Petróleo Brasileiro S.A. - Petrobras, relacionadas a certames para obras de implantação da Refinaria Abreu e Lima (Rnest) , em Ipojuca/PE, foi determinada a oitiva da Engevix Engenharia S/A, na pessoa de seu representante legal, para que, no prazo de até quinze dias, a contar do recebimento da presente comunicação, com fundamento no art. 250, inc. V, do Regimento Interno do TCU, se pronuncie quanto às ocorrências descritas a seguir:
1.1. irregularidade: Conluio entre as empresas e fraude às licitações mediante as seguintes condutas:
1.1.1. combinação de preços;
1.1.2. quebra de sigilo das propostas;
1.1.3. divisão de mercado;
1.1.4. oferta de propostas de cobertura para justificar o menor preço ofertado;
1.1.5. combinação prévia de resultados e consequente direcionamento das licitações; e
1.1.6. ausência de formulação de proposta para beneficiar a empresa escolhida pelo cartel.
2. Ressalto que, caso confirmada a ocorrência de fraude à licitação, poderá ser declarada inidoneidade da empresa para participar, por até cinco anos, de licitação na Administração Pública Federal, nos termos do art. 46 da Lei 8.443/1992.
46.	É mais que evidente, portanto, que a empresa está sendo julgada, neste processo, exclusivamente pelas fraudes às licitações da Rnest, e não por eventuais danos ao Erário delas decorrentes. Aliás, não há, até o momento, registro de instauração de TCE nesta Corte com o propósito de responsabilizar a Engevix por tais danos. Portanto, a recorrente pede que seja apurado débito que sequer lhe foi imputado pelo Tribunal até o presente momento.
47.	A recorrente prossegue, fazendo considerações sobre a aplicação do princípio da verdade material no TCU e a forma de coleta de provas no processo administrativo sancionatório, como se só fossem possíveis em TCE, o que, em absoluto, não é verdade, pois não apresentam qualquer incompatibilidade com o processo de representação.
48.	É clara, pois, a improcedência da alegada nulidade procedimental, eis que o processo de representação atende perfeitamente às finalidades do presente processo, sendo que os protestos da recorrente decorrem unicamente de sua incorreta compreensão dessas finalidades.
49.	Nulidade do acórdão recorrido por utilização indevida de prova emprestada.
50.	Alegações da Engevix Engenharia e Projetos S.A. (peça 85) :
51.	A representação se vale de elementos de caráter informativo externos ao TCU, não dotados de caráter probatório: i) conteúdo de depoimentos colhidos em acordos de colaboração premiada e de leniência que ensejaram a prolação de sentença sujeita ao crivo do tribunal e (ii) colheita de dados pelo Cade que resultou na instauração de processo administrativo a fim de apurar se houve cartel (p. 15) .
52.	Os elementos trazidos pela representação ainda dependem do crivo do Poder Judiciário e da conclusão do procedimento do Cade. Pronunciamento judicial que entenda pela não ocorrência de conduta fraudulenta no âmbito da Rnest gera efeitos na esfera administrativa, pois, conforme entendimento sedimentado pelo STJ, 'a sentença criminal (...) afastará a punição administrativa se reconhecer a não-ocorrência do fato ou a negativa de autoria' (RMS 12.558/PE) (p. 16-17) .
53.	Portanto, não há como alegar a configuração de ilícito administrativo no âmbito da representação, a permitir a punição pretendida (p. 17) .
54.	Para a análise do caso, foram utilizadas apenas provas emprestadas, que foram produzidas em outros processos, nos quais não houve contraditório ou ampla defesa por parte da acusada. Ou se trata de investigações criminais ou de informações unilaterais prestadas por delatores, seja em ações penais de que não foi parte ou em processo no Cade em que a validade das provas não foi analisada (p. 17-18) .
55.	Conforme o magistério de Ada Pellegrini Grinover (p. 18) :
Em hipótese alguma poderá a prova emprestada gerar efeitos contra quem não tenha participado da prova no processo originário (...) Além disso, outro requisito, deixado em geral no segundo plano, há de ser considerado. O princípio do juiz natural, enquanto juiz constitucionalmente competente para processar e julgar, exige que o contraditório seja exercido perante este.
56.	E, ainda, segundo o seguinte precedente do STF (Inquérito 2.424) (p. 19) :
Dados obtidos em interceptação de comunicações telefônicas e em escutas ambientais, judicialmente autorizadas para produção de prova em investigação criminal ou em instrução processual penal, podem ser usados em procedimento administrativo disciplinar, contra a mesma ou as mesmas pessoas em relação às quais foram colhidos. (Grifou-se) .
57.	Portanto, requer-se a anulação do acórdão, seja para reabertura da instrução a fim de reproduzir os depoimentos colhidos sem a participação da recorrente, seja para o pronto arquivamento do processo pela ausência de provas válidas (p. 19) .
58.	Análise:
59.	No que concerne à questão das provas utilizadas no processo, aplicam-se subsidiariamente aos processos de controle externo as normas do Código de Processo Civil (art. 298 do Regimento Interno do TCU) . Em termos gerais, o art. 369 do CPC dispõe que as partes têm o direito de empregar todos os meios legais e moralmente legítimos para provar a verdade dos fatos e influir eficazmente na convicção do julgador.
60.	Quanto à prova emprestada no campo civil, a utilização de provas produzidas por outras instâncias ampara-se no art. 372 do CPC, que dispõe que são admissíveis provas coligidas em outros processos, desde que observados o contraditório e ampla defesa. Ainda, a jurisprudência do STF e do STJ é pacífica no sentido da possibilidade de uso da prova emprestada, desde que observados esses mesmos requisitos.
61.	No âmbito penal, o art. 155 do Código de Processo Penal preconiza que o julgador formará sua convicção pela livre apreciação da prova produzida em contraditório judicial. A construção jurisprudencial sinaliza no sentido de que não há impedimento para a utilização da prova emprestada de feito criminal em processos administrativos, desde que regularmente autorizada pelo juízo competente (Súmula 591 do STJ, DJe 18/9/2017) .
62.	Nesse sentido, diversos precedentes do STF preconizam a utilização em processo administrativo de provas emprestadas de processo penal, quando haja conexão entre os feitos (e.g., RE 934233 AgR/RS, Rel. Min. Edson Fachin, Primeira Turma, DJe 3/11/2016) ; e a inexistência de nulidade na utilização de prova emprestada em processo criminal, notadamente quando fundamentada em decisão judicial deferindo o seu compartilhamento (e.g., Inq 4023/AP, Rel. Min. Carmen Lúcia, Segunda Turma, DJe 31/8/2016) .
63.	Para o STJ, caso as provas tenham sido trasladadas com a devida autorização do juízo criminal e submetidas ao contraditório, é admissível o seu empréstimo (RMS 33.628/PE, Rel. Min. Humberto Martins, Segunda Turma, DJe 12/4/2013) .
64.	Nessa mesma linha, no âmbito do TCU, a jurisprudência tem-se posicionado no sentido da licitude da utilização de prova emprestada de processo judicial, desde que a obtenção da prova e o seu compartilhamento tenham sido autorizados pelo juiz ou que tenha sido concedida publicidade aos documentos, e que sejam observados, no processo de controle externo, o contraditório e a ampla defesa, corolários da garantia fundamental do devido processo legal (Acórdãos 1457/2018, Rel. Min. Benjamin Zymler; 1043/2018, Rel. Min. José Múcio Monteiro; 1896/2017, Rel. Min. Bruno Dantas; e 1718/2014, Rel. Min. Walton Alencar Rodrigues, todos do Plenário) .
65.	Logo, a partir da construção jurisprudencial, são dois os critérios a serem observados para a legítima utilização de provas emprestadas do processo penal em processo administrativo, ainda que a sentença condenatória não tenha transitado em julgado: observância do devido processo legal e autorização da utilização dos documentos pelo juízo competente.
66.	No que se refere ao devido processo legal, 'a processualística do TCU é baseada, em essência, em provas documentais' e 'o exercício do direito de defesa acontece (...) dando-se à parte a possibilidade de questionar os documentos acostados nos autos' (voto condutor do Acórdão 414/2018-TCU-Plenário, Rel. Min. Benjamin Zymler) . No caso vertente, concedeu-se à Engevix a oportunidade de se manifestar sobre todos os fatos tratados ao longo das instruções procedidas nos autos. Logo, não se ventila qualquer nulidade ou ofensa processual.
67.	Por conseguinte, relativamente ao critério de observância ao devido processo legal, no âmbito do presente processo, todos os elementos constantes dos autos sujeitaram-se ao crivo do contraditório e da ampla defesa, por meio do chamamento da Engevix para a produção de defesa.
68.	Quanto à autorização judicial para a utilização das provas extraídas da Operação Lava Jato, o Ministério Público Federal, por meio do Ofício 5140/2018 (peça 110) , comunicou a esta Corte decisão da 13ª Vara Federal de Curitiba, de 2/4/2018, que vedou a utilização de elementos informativos e provas obtidos no âmbito da Operação Lava Jato contra empresas que celebraram acordo de leniência, ressalvada autorização específica daquele Juízo.
69.	Ora, uma vez que não há notícia alguma de que a Engevix, até o presente momento, tenha firmado acordo de leniência, fica autorizada a utilização das referidas provas, sem a necessidade de requerimento específico ao Juízo competente.
70.	Portanto, conclui-se não haver óbices de ordem jurídica, legal ou jurisprudencial para a utilização das provas que integram o presente processo.
71.	Nulidade do acórdão recorrido e do processo de representação por falta de competência do TCU para apurar a formação de cartel.
72.	Alegações da Engevix Engenharia e Projetos S.A. (peça 85) :
73.	O TCU não tem competência para analisar condutas que supostamente iriam de encontro às regras de proteção da concorrência, como a ocorrência de cartel. Tal competência, na verdade, é atribuída ao Cade (Constituição Federal, art. 173, § 4º, e Lei 12.529/2011) (p. 20) .
74.	Não há falar que o objeto do processo seja a apuração de fraude à licitação, que poderia ou não se dar juntamente com a formação de cartel. Isso porque toda a argumentação desenvolvida pelo Tribunal versa sobre a articulação de um suposto cartel para fraudar licitações da Petrobras. O ilícito alegadamente praticado seria apenas o de ajuste entre as empresas, sendo a fraude à licitação seu mero exaurimento (p. 20) .
75.	Desse modo, requer-se a nulidade não apenas do acórdão recorrido, mas também da própria representação, devendo ser determinado o seu arquivamento (p. 21) .
76.	Análise:
77.	Conforme referido pela SeinfraOperações, o Conselho Administrativo de Defesa Econômica - Cade define o termo cartel no Anexo I da Resolução 20/1999, da seguinte forma (peça 42, p. 5) :
Cartéis - acordos explícitos ou tácitos entre concorrentes do mesmo mercado, envolvendo parte substancial do mercado relevante, em torno de itens como preços, quotas de produção e distribuição e divisão territorial, na tentativa de aumentar preços e lucros conjuntamente para níveis mais próximos dos de monopólio.
78.	A Constituição Federal determina que a lei deve reprimir 'o abuso do poder econômico que vise à dominação dos mercados, à eliminação da concorrência e ao aumento arbitrário dos lucros' (art. 173, § 4º) .
79.	Com esse intuito, foi editada a Lei 12.529/2011, que estrutura o Sistema Brasileiro de Defesa da Concorrência - SBDC, composto pelo Cade e pela Secretaria de Acompanhamento Econômico do Ministério da Fazenda. O SBDC tem por objetivo prevenir e reprimir as infrações contra a ordem econômica, isto é, a prática de atos de abuso de poder econômico, definidos como aqueles que atentam contra os princípios fundamentais da ordem econômica, quais sejam: a liberdade de iniciativa, a livre concorrência, a função social da propriedade e os direitos dos consumidores (arts. 1º e 3º) .
80.	A competência do Cade, portanto, não é, a rigor, prevenir e reprimir a ocorrência de cartéis, como pretende a recorrente, mas o abuso do poder econômico que pode advir de suas práticas monopolistas. Há uma distinção conceitual, ainda que sutil, entre tais práticas e a infração que se pretende coibir.
81.	Isso é ainda mais evidente na atuação do TCU no caso em exame. O objetivo do Tribunal não foi o de coibir ou reprimir a formação de cartel em si, tampouco o abuso do poder econômico dela advindo, em razão, por exemplo, da restrição à livre concorrência mencionada pela recorrente. Se assim fosse, estaria, de fato, invadindo a competência do Cade, prevista na Lei 12.529/2011.
82.	No caso, por uma série de expedientes, as empresas se reuniram em cartel para obter para si, mediante conluio, aumento de preços e lucros no âmbito de várias licitações públicas da Petrobras. Ao fazê-lo, incidiram na prática de 'atos ilícitos visando a frustrar os objetivos da licitação', conforme expresso no art. 88, II, da Lei de Licitações, o que caracteriza 'fraude comprovada à licitação' e acarretou às referidas empresas, inclusive a recorrente, a declaração de inidoneidade para participar de licitação na Administração Pública Federal, tal como prescreve o art. 46 da Lei Orgânica do TCU.
83.	Então, a punição aplicada pelo TCU não se deu em razão da formação de cartel, em si, tampouco de abuso do poder econômico dela decorrente, mas, especificamente, da frustração dos objetivos da licitação, a saber, 'a observância do princípio constitucional da isonomia, a seleção da proposta mais vantajosa para a administração e a promoção do desenvolvimento nacional sustentável', 'em estrita conformidade com os princípios básicos da legalidade, da impessoalidade, da moralidade, da igualdade, da publicidade, da probidade administrativa, da vinculação ao instrumento convocatório, do julgamento objetivo e dos que lhes são correlatos', conforme definido no art. 3º da Lei de Licitações.
84.	Portanto, assim como o Cade não pune a formação de cartel, em si, mas seus efeitos deletérios sobre a ordem econômica, o TCU tem em vista tão somente seus efeitos sobre as licitações, que resultam em contratações danosas para o interesse público. Assim sendo, é absolutamente descabida a pretensão de anular o presente processo sob o argumento de que o TCU estaria a invadir a competência do Cade, por pretender reprimir a formação de cartel e a violação à livre concorrência, pois, obviamente, como se acaba de demonstrar, o Tribunal não tem em vista - nem poderia ter - nenhum desses objetivos, mas tão somente a garantia dos princípios e objetivos da licitação pública, dos quais é um dos principais guardiões.
85.	MÉRITO
86.	A validade da prova indiciária para a declaração de inidoneidade para participar de licitação na Administração Pública Federal.
87.	Alegações da Engevix Engenharia e Projetos S.A. (peça 85) :
88.	A declaração de inidoneidade é a mais severa das penalidades aplicáveis em âmbito administrativo, uma vez que o apenado perde o direito de participar de contratações públicas. Assim, os pressupostos para sua imposição devem ser conhecidos e comprovados, conforme a lição de Marçal Justen Filho (p. 23) .
89.	O TCU entende que indícios coincidentes teriam força de prova (cf. STF, RE 68.006/MG) , mas que deve ser avaliada, no caso concreto, a suficiência de tais indícios (Acórdão 397/2011-TCU-Plenário, Rel. Min. Augusto Sherman) . Assim, a ausência de certeza afasta a possibilidade de se declarar a inidoneidade do licitante (Acórdão 147/2005-TCU-Plenário, Rel. Min. Marcos Vinicios Vilaça) (p. 24-25) .
90.	Além disso, em julgados mais recentes, o STF entendeu que a prova indiciária tem validade, apenas, quando for forte, segura, indutiva e não for refutada por contraindícios (AP 481/PA) e que a ausência de prova que demonstre que o acusado cometeu o crime que lhe é imputado afasta a certeza de sua condenação (AP 481/PA) (p. 27) .
91.	O próprio TCU reconheceu que 'na Corte ainda não há regulamentação mais detalhada ou específica para a imposição da sanção de inabilitação por inidoneidade para licitar e contratar' (Acórdão 3386/2010-TCU-Plenário, Rel. Min. Augusto Nardes) (p. 28) .
92.	Análise:
93.	A recorrente dá a entender que os pressupostos da aplicação a si da declaração de inidoneidade não são conhecidos e comprovados e que a prova constante do presente processo seria meramente indiciária.
94.	Isso está muito distante da verdade. Como resumido no voto condutor do acórdão recorrido, os indícios de fraude nas licitações da Rnest estão fundamentados em sólidas evidências, que assim especifica, em síntese (peça 80, p. 3) :
- Provas indiretas: convites restritos às empresas integrantes do cartel, falta de inclusão de novas empresas na renovação da licitação, propostas vencedoras próximas ao limite máximo admitido, estudo econométrico indicando os reflexos da atuação do cartel;
- Provas diretas: documentos apreendidos, termos de colaboração e declarações de executivos de empreiteiras, de operador financeiro e de dirigentes da Petrobras; e
- Provas documentais: elementos indicativos dos resultados das licitações e da participação de cada empresa nos certames, os quais coincidem com o efetivamente ocorrido.
95.	O relator a quo observa ainda, que 'a participação da Engevix nesse esquema fraudulento também foi evidenciada por diversos elementos probatórios' (peça 80, p. 3) :
 (...) incluindo sentenças judiciais na esfera penal, delações premiadas, acordos de leniência firmados no âmbito do Cade, acordos de cooperação firmados com empresas no âmbito judicial e documentação apreendida pela Polícia Federal, incluindo planilha apreendida (...) na sede da empresa Engevix, contendo uma divisão de obras da Petrobras (peça 28, p. 1-4) .
96.	Portanto, não procedem as alegações de que as provas que conduziram à condenação da recorrente seriam desconhecidas e meramente indiciárias. As principais são examinadas em maior detalhe em tópico posterior desta instrução.
97.	É verdade que ainda não há, nesta Corte, regulamentação sobre a imposição da sanção de inidoneidade para licitar e contratar. Tanto que, no recente Acórdão 2702/2018, proferido, em sessão de 21/22/2018, no âmbito de processo administrativo destinado a verificar, entre outros pontos, a sistemática de cumprimento da declaração de inidoneidade efetuada pelo TCU, com base no art. 46 da Lei 8.443/1992, o Plenário deste Tribunal deliberou:
9.2. recomendar à Segecex que avalie a conveniência e a oportunidade de constituir grupo de trabalho para a realização de estudo com vistas a apresentar proposta de regulamentação de critérios e parâmetros para definir o grau de responsabilidade e gravidade em casos de fraudes a licitações públicas, bem como para balizar a dosimetria na aplicação da penalidade prevista no art. 46 da Lei 8.443/1992.
98.	Nesse mesmo acórdão, o TCU também deliberou dar nova redação ao Acórdão 348/2016-TCU-Plenário, que passou então a consignar que:
9.2.4. a cumulação de mais de uma sanção de declaração de inidoneidade, cominada à mesma licitante, com fundamento no artigo 46 da Lei 8.443/1992, está temporalmente limitada, em seu conjunto, ao total de cinco anos, tendo por base a aplicação analógica da regra estampada nos §§ 1º e 2º do art. 75 do Código Penal Brasileiro, de sorte que sobrevindo nova condenação:
9.2.4.1 as sanções são executadas sucessivamente, na ordem dos respectivos trânsitos em julgado, observando-se o limite temporal de cinco anos contados, como regra, do início do cumprimento da primeira sanção da série; (Redação dada pelo Acórdão 2702/2018-TCU-Plenário) .
9.2.4.2. caso o agente cometa novo ilícito no curso da execução das sanções, a contagem do prazo de cinco anos é reiniciada a partir da data do fato superveniente, desprezando-se o período de punição já cumprido e fazendo-se nova unificação, contada daquele fato. (Redação dada pelo Acórdão 2702/2018-TCU-Plenário) .
99.	Portanto, a respeito de uma infração cujo tipo não dá margem a maiores dúvidas, tanto que o Tribunal não entendeu necessária nenhuma providência quanto à sua definição, já foram definidos o limite e a forma de contagem do tempo das sanções aplicáveis nos casos de cumulação. Resta apenas verificar a possibilidade e conveniência de estabelecer parâmetros para a definição da gravidade das infrações individuais e da dosimetria das penas a elas imputáveis.
100.	Isso não significa, porém, que o Tribunal tenha de aguardar essa definição, já que pode determinar as sanções cabíveis, em cada caso, por decisões fundamentadas em critérios razoáveis. É claro que não se concebe que empresas inidôneas continuem a participar de licitações com a Administração Federal, em desacordo com expresso mandamento legal, devido à espera pela definição de melhores critérios de punição, sendo perfeitamente possível aplicar critérios satisfatórios, hauridos da experiência judicante desta Corte. Não atende ao interesse público permitir que tais empresas prossigam com suas atividades sem sofrer qualquer restrição em seu relacionamento com o Poder Público, ou que sobrevenha a impossibilidade de impor-lhes sanção, devido à incidência de prescrição intercorrente.
101.	Em suma, a ausência de regulamentação detalhada e específica no TCU sobre a imposição da sanção de inidoneidade para licitar e contratar não é motivo para deixar de aplicá-la à recorrente, no processo ora examinado.
102.	Evidências da participação da recorrente em fraudes praticadas nas licitações das obras da Rnest
103.	Tendo em vista o teor dos questionamentos levantados pela recorrente nos itens seguintes, convém fazer um interregno para apresentar as provas constantes dos autos da sua participação em cartel constituído por várias empresas para fraudar as licitações das obras de implantação da Rnest, em Ipojuca/PE.
104.	Convém lembrar, inicialmente, que o 'cartel atuante no mercado de obras da Petrobras teve composição variável ao longo do tempo. Numa primeira fase, (...) que perdurou até meados da década de 2000, o 'Clube' era formado por 9 (nove) empresas: Odebrecht, UTC, Camargo Correa, Techint, Andrade Gutierrez, Mendes Júnior, Promon, MPE e Setal-SOG. Entretanto, (...) a partir do ano de 2006, admitiu-se o ingresso de outras 7 (sete) companhias: OAS, Skanska, Queiroz Galvão, Iesa, Engevix, GDK, Galvão Engenharia. Deste modo, o 'Clube' passou a ser composto por 16 (dezesseis) empresas' (peça 42, p. 7, com grifo acrescido) .
105.	'Por volta de 2008/2009, (...) formou-se com maior nitidez um 'Clube VIP', que apesar de continuar a participar e a atuar ativamente nas reuniões do 'Clube das 16', exigia primazia, considerando o grande porte das empresas, para as grandes obras realizadas pela Petrobras (em especial para os grandes pacotes de obras do Rnest (...) ) . (...) tais empresas seriam Camargo Corrêa S/A, Construtora Andrade Gutierrez S/A, Construtora Norberto Odebrecht S/A, Queiroz Galvão Óleo e Gás e UTC Engenharia S/A.' (peça 42, p. 8-9) .
106.	As evidências reproduzidas a seguir, obtidas da instrução da SeinfraOperações (peça 42) , referem-se especificamente à participação da Engevix nas fraudes à licitação na Rnest, que é o objeto deste processo, ignorando-se provas relativas apenas à atuação do 'Clube das 16' em geral.
107.	Na transcrição a seguir, proveniente da versão pública do acordo de leniência firmado pelo Cade com as empresas Setal Engenharia e Construções (depois Setec Tecnologia S.A.) e SOG Óleo e Gás (antes Setal Óleo e Gás S.A. - Sistemas em Óleo e Gás S.A.) , em 19/3/2015, os respectivos signatários atestam o conluio para repartir as obras das UHDTs, UCR, UDA e tubovias de interligações da Rnest entre as empresas do 'Clube VIP', com o apoio das demais integrantes do 'Clube das 16' (entre as quais a Engevix) , mediante a apresentação de propostas de cobertura (peça 31, p. 59-60, com grifos acrescidos) :
161. Previamente à realização da licitação da R-NEST, houve diversas reuniões do 'Clube das 16' para decidir como dividir entre as empresas algumas das oportunidades de obras existentes em 2009, dentre elas vários os HDTs [Unidades de Hidrotratamento de Diesel e de Nafta - UHDT] das refinarias RPBC [Refinaria Presidente Bernardes Cubatão], REFAP [Refinaria Alberto Pasqualini], REPLAN [Refinaria Paulínia], etc., alguns terminais e também a RNEST.
162. Diante da existência de muitas empresas no 'Clube das 16' e das dificuldades de se chegar a um acordo para todas as licitações, os Signatários informam que Odebrecht, Camargo Corrêa, Andrade Gutierrez e Queiroz Galvão (pertencentes ao 'Clube VIP', sem a UTC nessa situação em específico) informaram que não aceitariam a divisão de algumas obras dessa licitação, pois R-NEST seria a prioridade delas. (...) 
163. Diante disso, impuseram que as obras de maior valor, quais sejam, HDT (R$ 3.500.000) , OFF SITE (sinônimo de 'interligações' e de 'tubovias') (R$ 2.400.000) , UCR (sinônimo de 'COQUE')  [Unidade de Coqueamento Retardado - UCR]  (R$ 3.500.000) e UDAV (sinônimo de 'destilação')  [Unidade de Destilação Atmosférica - UDA]  (R$ 1.400.000) , seriam apenas dessas quatro empresas97. Ao final, os Signatários informam que se decidiu pela seguinte divisão das obras de maior valor:
a. HDT seria da Odebrecht (que posteriormente convidou a OAS para participar do consórcio) ;
b. UDA seria da Odebrecht (que posteriormente convidou a OAS para participar do consórcio) ;
c. OFF SITE seria da Queiroz Galvão (que posteriormente convidou a Tesa para participar do consórcio) ; e
d. UCR seria da Camargo Corra (que posteriormente convidou a CNEC para participar do consórcio) .
164. Nestas licitações, as demais empresas do 'Clube das 16' formariam consórcios para oferecer propostas de cobertura, a fim de que as empresas acima indicadas vencessem os maiores pacotes de obras da R-NEST. A Signatária, por exemplo, se comprometeu a oferecer proposta de cobertura para as licitações em pelo menos dois pacotes de obras.
97 [Nota de rodapé] Os Signatários não souberam esclarecer as razões pelas quais a Andrade Gutierrez não foi vencedora de um pacote de grande monta na RNEST, mas acreditam que pode ser por algum acordo para ser a vencedora em licitação de grande valor posteriormente (possivelmente o pacote COQUE do COMPERJ, em que a Andrade Gutierrez venceu juntamente com a Techint) .
108.	O Laudo da Polícia Federal 2400/2015-Setec/SR/DPF/PR, presente no processo 5044849-81.2014.4.04.7000/JF/PR, apresenta a planilha a seguir (peça 28, p. 2) :

109.	Trata-se de planilha apreendida na sede da empresa Engevix, no decorrer da Operação Lava Jato, que indica quais seriam as empresas/consórcios vencedores das licitações de diversas obras da Rnest. As obras são relacionadas à esquerda, na coluna 'Discriminação'; no centro, constam as siglas de 15 empresas, tais como CN (Construtora Norberto Odebrecht) e CC (Camargo Correa) ; à direita, são descritas informações sobre os convites.
110.	Destacadas em amarelo, estão as obras que interessam ao presente processo, quais sejam, as da UCR e OFFSITE (tubovias de interligações) , reservadas para as empresas Camargo Corrêa e Queiroz Galvão, e as da UDA e UHDT, reservadas para as empresas Odebrecht e OAS.
111.	A planilha é datada de 11/6/2008. A Polícia Federal frisou que a lista dos procedimentos licitatórios da Rnest foi encaminhada à Diretoria de Abastecimento e à Diretoria de Serviços, para aprovação, em 9/7/2008, por meio de documento interno da estatal, em caráter confidencial. Apesar disso, todos os 12 convites em que as obras foram segmentadas correspondem a obras que constam da planilha apreendida (que contém mais duas: Unidades de Recuperação de Enxofre - URE e Torres de Resfriamento e Esferas, únicas não contempladas nos convites) .
112.	Além disso, a lista de empresas convidadas para essas licitações coincidiu com a lista de empresas constantes da tabela, com a inclusão das empresas Promon e GDK, apesar de não atenderem aos critérios de seleção da Petrobras.
113.	Finalmente, verifica-se que a repartição das obras exposta na planilha apreendida foi confirmada nas contratações (peças 26-29 e 35) . Os contratos das obras foram adjudicados da seguinte maneira: UCR, à Camargo Corrêa; OFFSITE, ao consórcio Queiroz Galvão e Iesa; UDA e UHDT-UGH, ao consórcio Odebrecht e OAS.
114.	É, sem dúvida, prova material contundente da existência do cartel e das fraudes praticadas por seus membros, inclusive a Engevix, notadamente nas obras da Rnest.
115.	Ainda no Laudo da Polícia Federal 2400/2015, foi destacado que: 'revela-se ocorrência de prévio ajuste entre os licitantes, inclusive, com definição antecipada do Consórcio vencedor dos dois certames analisados que conseguem impor a sua condição de preço à Petrobras nos procedimentos licitatórios para execução das obras de construção da UDA e da Unidade HDT' (peça 28, p. 7, e peça 42, p. 21) .
116.	A PF informa ainda que, para esses dois certames, foram convidadas as mesmas quinze empresas que para as licitações da UCR e das tubovias da Rnest, ocorridas na mesma época. Também destacou, com base em estudo estatístico realizado por peritos, que, em ambos, 'nas primeiras licitações (BIDs) , todas as propostas apresentadas situavam-se mais que 60% acima do valor de referência' e foram desclassificadas, o que corresponde a uma probabilidade próxima a zero. 'Já nas segundas licitações (REBIDs) , apesar dos pequenos acréscimos nos preços de referência, houve um ajuste alinhado das propostas desclassificadas, com redução desproporcional que variou de 18,30% a 22,15% na licitação da UDA e 15,06% a 24,05% na Unidade HDT', o que também corresponde a uma probabilidade próxima a zero (peça 28, p. 8, e peça 42, p. 21) .
117.	Então, 'o Consórcio das construtoras Norberto Odebrecht e OAS apresentou a única proposta classificada, com preços muito próximos aos valores limites estabelecidos pela Petrobras, 16,39% para a UDA e 18,06% para a HDT' (peça 28, p. 9, e peça 42, p. 21) . Relata a PF que peritos identificaram, mediante estudo estatístico, que apenas as condições muito específicas dos certames considerados, em que todas as empresas concorrentes faziam parte do grupo indicado como 'Clube dos 15', tornaram possível tal resultado.
118.	Por fim, o laudo conclui que 'os exames periciais constataram que as empresas Construtora Norberto Odebrecht e Construtora OAS fizeram parte de um grupo de empreiteiras cartelizadas que atuaram nas licitações para construção da Refinaria Abreu e Lima' (peça 29, p. 19, e peça 42, p. 21-22) .
119.	Na sentença proferida na Ação Penal 508335189.2014.4.04.7000/JF/PR, de 14/12/2015, que condenou pessoas relacionadas à empresa Engevix, conforme relata a SeinfraOperações (peça 42, p. 15, com destaques no original e acrescidos) :
73.	 (...) o delator [Augusto Mendonça, executivo da empresa Setal] esclareceu que, nos ajustes entre as empreiteiras e após a definição das preferências, as empresas preteridas concordavam em apoiar o acerto, comprometendo-se a não apresentar proposta ou a apresentar proposta com preço superior à da empresa escolhida para aquele contrato. Também revelou os contratos que a sua empresa, SOG/SETAL, não teria sido escolhida para as obras da Rnest, pois estas teriam sido reservadas às principais empresas do clube (grifos acrescidos) .
Juiz Federal: A SETAL não participou das obras da RNEST?
Augusto: Não participamos. Não participamos.
Juiz Federal: Por qual motivo?
Augusto: A RNEST ficou reservada às principais empresas que faziam parte do clube. De modo que as licitações da RNEST foram disputadas somente, disputadas e contratadas somente por essas companhias.
76.	 A sentença judicial destacou que (...) Gerson de Mello Almada, Vice-Presidente da Engevix, confessou a existência do cartel e dos ajustes fraudulentos das licitações entre as empreiteiras (evento 473) . Embora tenha ele tentado minimizar a definição das preferências, alegando que o preço era definido pela Petrobrás e que os ajustes não tinham funcionamento perfeito, pois nem sempre havia acordo ou que outras empresas de fora do grupo podiam atrapalhar, o relato confirma os pontos essenciais, que as grandes empreiteiras, entre elas a Engevix, ajustavam suas preferências nas grandes licitações para que uma não atrapalhasse a outra, dividindo na prática as obras da Petrobras. O estratagema fraudulento permitia que a empresa para a qual a preferência foi definida apresentasse sua proposta sem concorrência real com as demais empreiteiras participantes do cartel.
77.	 De acordo com as provas recolhidas, (...) Gerson de Mello Almada, quando confrontado com os documentos apreendidos na Engevix, também confirmou a sua autenticidade e admitiu que a Engevix ganhou licitações da Petrobras por meio de prévios ajustes de preferências realizados entre as empreiteiras. (...) 
Juiz Federal: (...) Senhor Gerson, essas reuniões com essas empresas que o senhor mencionou que era para facilitar o direcionamento dos interesses, é isso?
Gerson: Para facilitar aonde cada empresa tinha maior interesse em participar.
 (...) 
Juiz Federal: Quais empresas participavam fora a Engevix? Não precisa ser exaustivo.
Gerson: Camargo Correa, UTC, ODEBRECHT, Queiroz Galvão, Andrade Gutierrez, Promon e várias outras.
120.	Na sentença proferida na Ação Penal 503652823.2015.4.04.7000/JF/PR, de 8/3/2016, que condenou pessoas relacionadas à empresa Odebrecht (peça 9) , conforme relata a SeinfraOperações (peça 42, p. 15-17, com destaques no original e acrescidos) :
79.	 Nos documentos colacionados (...) , consta que (...) Dalton dos Santos Avancini, Diretor da Área de Óleo e Gás e depois Presidente da Camargo Correa, confirmou a existência do cartel e do ajuste fraudulento de licitações de várias obras da Petrobras, inclusive nas obras da Rnest, conforme transcrito no seguinte trecho (p. 104-105 da peça 9, grifos acrescidos) :
Ministério Público Federal: O senhor tem conhecimento, o senhor se recorda da existência de reuniões também com outras empreiteiras pra decidir, discutir a participação nessas licitações?
Dalton: Sim.
Ministério Público Federal: O senhor se recorda se nessas reuniões era feita a divisão entre uma espécie de loteamento entre as licitações da Petrobrás?
Dalton: Sim, era feito.
Ministério Público Federal: O senhor pode me contar como acontecia, o que o senhor presenciou?
Dalton: Bom, como eu falei, a partir de 2009, eu passei a participar da área de óleo e gás, nesse instante a Camargo já tinha alguns projetos em andamento, quer dizer, então, ela já tinha, o projeto da Rnest ela já tinha conquistado, o projeto da Repar, já tinha conquistado, da Revap, de algumas outras obras, nesse instante, eu recebo essa diretoria de um outro diretor, que eu sucedi um diretor dessa área e ele informa que existia o acordo nas obras que haviam sido ganhas até aquele momento.
Ministério Público Federal: E ele falou exatamente o que, que acordo que (...) ?
Dalton: Uma divisão de mercado entre as empresas, quer dizer, um grupo de empresas, e que essas empresas faziam uma divisão.
 (...) 
Ministério Público Federal: E como foram realizadas essas reuniões, como elas foram convocadas, quem participava, como é que foi?
Dalton: Bom, as reuniões eram de um grupo de empresas pré-definido, elas ocorriam normalmente nas sedes dessas empresas (...) 
 (...) 
Ministério Público Federal: E nessas reuniões (...) 
Dalton: Nessas reuniões a discussão era exatamente sobre esses ajustes, quer dizer, era uma divisão de mercado entre essas empresas com relação a essas obras. Até o fato, porque eu comentei que teria acontecido antes de eu assumir esta área, (...) porque a Camargo, já era dito pelo mercado, me foi passado por esse diretor anterior que ela já tinha sido atendida nas obras da Rnest, em que ela já tinha conquistado alguns contratos.
Ministério Público Federal: Então na Rnest já tinha acontecido, já tinha sido loteado, dividido, quem teria o que?
Dalton: Posso afirmar que sim. E, a partir daí, então, como já havia tido já um volume de contrato na Rnest, ela teria um volume menor no Comperj e ela não era prioritária pra ter contratos no Comperj, então o que a Camargo teria com contrato seria mais à frente, não nas primeiras licitações.
 (...) 
Ministério Público Federal: Tá certo, e o acerto das propostas, como que vocês faziam?
Dalton: De fato, o que se discutia era quem deveria ser o responsável por um determinado pacote, que a gente chamava, então, quem venceria uma determinada licitação.
Ministério Público Federal: E as outras?
Dalton: As outras, aí depois havia uma forma, uma discussão, às vezes se dava nesse grupo, às vezes se dava até fora, mas o que se faria de cobertura, em geral esse grupo definia quem seria as empresas de cobertura.
Ministério Público Federal: Eles acertavam como seriam as propostas de cobertura, é isso?
Dalton: Sim, e depois se definia como seria. (...) 
121.	Em ação de improbidade contra o Grupo Odebrecht (peça 3) , registrou-se que, em 3/5/2007, 'foi iniciado procedimento licitatório perante a Gerência de Engenharia, vinculada à Diretoria de Serviços da Petrobras, (...) visando a realização dos serviços de elaboração do projeto e execução da terraplenagem e de serviços complementares de drenagens, arruamento e pavimentação para a construção da Rnest, obra vinculada à diretoria de abastecimento da Petrobras' (peça 42, p. 25) .
122.	Observou-se também que 'segundo extrato probatório, (...) a licitação foi nitidamente direcionada às empresas componentes do cartel. Das dez empreiteiras convidadas no procedimento licitatório, sete faziam parte do grupo de empreiteiras cartelizadas. O ajuste previamente feito no âmbito do 'cartel', que contou com o apoio dos referidos empregados da Petrobras foi importante para a adjudicação do contrato ao Consórcio Refinaria Abreu e Lima' (ibidem) . Segue quadro resumo da licitação (peça 42, p. 25-26, cf. peça 3, p. 55) :

123.	Em apoio a essa conclusão, o MPF cita o seguinte trecho de depoimento do Gerente de Engenharia da Petrobras à época, Pedro Barusco, quando questionado sobre as obras de terraplenagem referentes à Rnest (peça 3, p. 58, e peça 42, p. 27, com destaques acrescidos) :
 (...) afirma que houve um fato específico, em maio ou abril de 2008, antes de se iniciar processos licitatórios para obras na RNEST, em que o declarante foi procurado por Rogério Araújo, diretor da Odebrecht, o qual apresentou uma lista manuscrita à caneta ou impressa contendo relação de empresas que deveriam ser as convidadas para as licitações dos grandes pacotes de obras da Rnest; que Rogerio disse na ocasião que já havia acertado, definido com Paulo Roberto Costa, à época Diretor de Abastecimento, a lista de empresas que iriam participar.
124.	O MPF apontou ainda a ocorrência de provável sobrepreço da ordem de R$ 95.660.738,07 no contrato (peça 42, p. 27-28, cf. peça 3, p. 60-61) .
125.	Finalmente, embora não seja prova especificamente relacionada às obras da Rnest, convém citar, por sua força probatória, o estudo econométrico realizado pela SeinfraPetróleo, que serviu de base para o Acórdão 3089/2015-TCU-Plenário (referido à peça 42, p. 11) .
126.	'Para empreender tal avaliação, a unidade técnica elaborou apurado modelo estatístico com a utilização de técnicas econométricas consagradas a partir de dados das contratações da Petrobras e de informações dos processos judiciais em curso. Ao total, utilizaram-se informações de 136 contratos da área de refino, na Diretoria de Abastecimento, firmados entre 2002 e 2015 e superiores a R$ 100 milhões cada'. Entre esses contratos, foram analisados os das obras da UCR, da UDA e da UHDT-UGH da Rnest (cf. p. 34 do relatório do acórdão referido) .
127.	'A atuação dos arranjos de preço reduziu em aproximadamente 17% o valor do desconto que seria ofertado no caso de um cenário competitivo.'
128.	'Analisados apenas o conjunto de contratos com indícios e provas de condutas irregulares na Diretoria de Abastecimento, no período entre 2002 e 2015, o valor do dano encontrado foi da ordem de R$ 5,7 bilhões a valores históricos e de R$ 8,9 bilhões ao se aplicar um reajuste inflacionário pelo IPCA (item 9.1.4 do Acórdão 3089/2015-TCU-Plenário) .'
129.	Demonstrou-se matematicamente, portanto, o aumento de preços nas contratações, quando presentes as empresas do 'clube', o que é fundado indício de sua existência e atuação.
130.	No tópico a seguir, dá-se seguimento à análise das alegações da Engevix.
131.	Contradições nos elementos probatórios dos autos: depoimento de Gerson Almada.
132.	Alegações da Engevix Engenharia e Projetos S.A. (peça 85) :
133.	Nos presentes autos, a conduta que poderia ser imputada à recorrente seria a de participação nos procedimentos licitatórios prévios à celebração dos contratos referentes à UDA e UCR, uma vez que, em relação à UHDT-UGH e Tubovias, sequer apresentou proposta, enquanto que, para a Terraplenagem, sequer foi convidada. Assim, não há elementos suficientes para sancioná-la em relação aos certames de que participou ou àqueles em que nem mesmo chegou a apresentar proposta (p. 30) .
134.	Como fundamento para a alegação de participação da Engevix na prática de fraude em procedimentos licitatórios no âmbito da Rnest, a representação transcreveu trechos do depoimento prestado pelo então sócio da empresa, Gerson de Mello Almada (p. 30) .
135.	No entanto, é possível inferir do depoimento que o pagamento ao lobista Milton Pascowitch não visava à obtenção de contratos perante a Petrobras nem de qualquer outra vantagem, mas sim à contratação de assessoria posterior à celebração dos contratos (p. 34) .
136.	Além disso, não houve a confissão da existência de cartel (o chamado 'Clube das 16') . Conforme se verifica na íntegra do referido depoimento, o chamado ajuste de preferência não caracterizava prática de fraude pela Engevix, por meio de oferecimento de proposta meramente formal, sem concorrência real (p. 36) .
137.	Análise:
138.	Compulsando-se as evidências relatadas acima, verifica-se que a participação da Engevix em cartel de empresas ('Clube das 16') , com a finalidade de fraudar as licitações das obras da Rnest, por meio da pré-seleção dos respectivos vencedores e da divisão entre eles dos contratos resultantes está bem estabelecida.
139.	A existência do chamado 'Clube das 16', o fato de ter como um de seus membros a Engevix e sua atuação na manipulação dos resultados das licitações da UCR, UDA, UHDT-UGH, tubovias de interligações e terraplenagem são especificamente comprovados pelas declarações dos signatários do acordo de leniência Cade/Setal/SOG, de 19/3/2015, pelas conclusões do Laudo da Polícia Federal 2400/2015, que contém planilha apreendida na sede da Engevix e exame pericial, pelo depoimento de executivo da empresa Setal relatado na sentença proferida na Ação Penal 508335189.2014.4.04.7000/JF/PR, pelo depoimento do Diretor da Área de Óleo e Gás e depois Presidente da Camargo Corrêa na Ação Penal 503652823.2015.4.04.7000/JF/PR, pelas informações constantes de ação de improbidade contra o Grupo Odebrecht, inclusive o depoimento do então Gerente de Engenharia da Petrobras, e por estudo econométrico elaborado pelo TCU.
140.	É fato que a Engevix não apresentou proposta nas licitações da UHDT-UGH e tubovias e que não foi convidada para a licitação da terraplenagem da Rnest. Todavia, não há dúvidas sobre sua condição de integrante do cartel. E, como bem observa a SeinfraOperações (peça 42, p. 5) :
29. Em licitações públicas, o cartel pode ser operacionalizado de diversas formas, a depender das características do mercado em questão e de outras condições fáticas. De acordo com a Secretaria de Direito Econômico - SDE/MJ (2008, p. 9-10) , a experiência internacional demonstra que as empresas participantes de cartéis em licitações públicas utilizam-se das seguintes estratégias: propostas fictícias ou de cobertura ('cover bidding') ; supressão de propostas ('bid suppression') ; propostas rotativas ou rodízio ('bid rotation') ; divisão do mercado ('market allocation' ou 'market division') ; e subcontratação.
141.	Isto é, uma das formas de direcionamento de licitações públicas por cartéis é justamente deixar de apresentar propostas ('bid supression') , o que se pode fazer no âmbito dos certames ou deixando de participar deles. Assim, a ausência de propostas ou de participação da Engevix em algumas das licitações consideradas nestes autos não significa que não tenha participado das fraudes nelas praticadas, como comprovada integrante do 'Clube das 16'.
142.	Sobre o depoimento do sócio da recorrente, Gerson Almada, já consta do relatório do acórdão recorrido que (peça 81, p. 10) :
Embora tenha ele tentado minorizar a definição das preferências, alegando que o preço era definido pela Petrobrás e que os ajustes não tinham funcionamento perfeito, pois nem sempre havia acordo ou que outras empresas de fora do grupo podiam atrapalhar (...) .
143.	É claro que, como um dos principais acusados, o dirigente tinha todo o interesse em minimizar os resultados da atuação do cartel e minorar sua própria culpa. Mas, no próprio relatório referido já se ressalta que (ibidem) :
 (...) o relato [de Gerson Almada] confirma os pontos essenciais, que as grandes empreiteiras, entre elas a Engevix, ajustavam suas preferências nas grandes licitações para que uma não atrapalhasse a outra, dividindo na prática as obras da Petrobrás. Embora a Petrobrás ainda fizesse uma estimativa de preço, o estratagema fraudulento permitia que a empresa para a qual a preferência foi definida apresentasse sua proposta sem concorrência real com as demais empreiteiras participantes do cartel.
144.	Além disso, esses 'pontos essenciais' da atuação do cartel são confirmados por diversas outras provas, já mencionadas acima.
145.	As escusas bem pouco convincentes e fidedignas de seu próprio dirigente, portanto, não são suficientes para eximir a recorrente das irregularidades praticadas.
146.	Contradições nos elementos probatórios dos autos: acordo de leniência Cade/Setal.
147.	Alegações da Engevix Engenharia e Projetos S.A. (peça 85) :
148.	Quanto à versão pública do acordo de leniência firmado pelo Cade com a Setal, verifica-se que as informações sobre a Rnest são imprecisas e inconsistentes. Segundo consta do documento, os contratos deveriam ser divididos entre os integrantes do chamado 'Clube VIP' das empreiteiras do 'Clube das 16' (CNO, Andrade Gutierrez e Queiroz Galvão) . Contudo, a Andrade Gutierrez não celebrou nenhum dos contratos em questão (p. 38) .
149.	Análise:
150.	Como mencionado acima, informa-se, em nota de rodapé à referida versão pública, que (peça 42, p. 12) :
Os Signatários não souberam esclarecer as razões pelas quais a Andrade Gutierrez não foi vencedora de um pacote de grande monta na RNEST, mas acreditam que pode ser por algum acordo para ser a vencedora em licitação de grande valor posteriormente (possivelmente o pacote COQUE do COMPERJ, em que a Andrade Gutierrez venceu juntamente com a Techint) .
151.	Portanto, existe explicação plausível nos autos para a aparente inconsistência. Além disso, repita-se, a existência e atuação do cartel representado pelo 'Clube das 16' e pelo 'Clube VIP' são atestados por vários outros documentos, inclusive planilha apreendida na sede da própria Engevix, elaborada muito antes da abertura das licitações da Rnest, que indica, corretamente, que seriam vencidas pelas empresas Camargo Corrêa, Queiroz Galvão, Odebrecht e OAS (peça 28, p. 2, e peças 26-29 e 35) .
152.	Contradições nos elementos probatórios dos autos: inquérito administrativo no Cade.
153.	Alegações da Engevix Engenharia e Projetos S.A. (peça 85) :
154.	Quanto ao inquérito que resultou na abertura de processo administrativo no Cade, suas conclusões apresentam manifestas contradições, de modo que não provam o alegado (p. 39-42) .
155.	Análise:
156.	A recorrente se refere às 'evidências utilizadas pelo órgão de defesa da concorrência no âmbito do inquérito administrativo n° 08700.009125/2014-23, instruído com a nota técnica nº 38/2015/ASSTEC-SG/SGA2/SG/CADE', sobre as quais tece uma série de considerações.
157.	Ocorre que esse procedimento é referido apenas de passagem no relatório do acórdão recorrido (peça 81, p. 2-3) , que traz reprodução do seguinte trecho da instrução da SeinfraOperações que apreciou a defesa apresentada pela Engevix em resposta a sua oitiva (peça 65, p. 2-3) :
9.	Recentemente, o CADE celebrou TCCs (Termos de Compromisso de Cessação de Prática) com as empresas UTC e Andrade Gutierrez, além de funcionários e ex-funcionários dessas empresas. Ambas as construtoras firmaram acordos no processo que investiga cartel em licitações da Petrobrás no mercado de serviços de engenharia, construção e montagem industrial 'onshore' (Processo Administrativo 08700.002086/2015-14) , de acordo com notícia publicada em 18/1/2017 no site do CADE (http://www.cade.gov.br/noticias/cade-celebra-acordos-com-andrade-gutierrez-e-utc-nas-investigacoes-de-cartel-em-licitacoes-da-petrobras-e-da-eletronuclear) .
10.	 Abaixo reproduz-se trecho da notícia:
Investigação em licitações da Petrobras
O processo administrativo por meio do qual é investigada a ocorrência desse cartel pelo Cade, no âmbito da 'Operação Lava Jato', foi instaurado em 22 de dezembro de 2015, a partir da celebração do Acordo de Leniência 01/2015, em março de 2015, entre a Superintendência-Geral e a Setal Engenharia e Construções, a SOG Óleo e Gás e pessoas físicas funcionários do grupo Setal/SOG. O acordo foi assinado em conjunto com o Ministério Público Federal do Paraná - MPF/PR ('Força-Tarefa da Operação Lava Jato') . As contribuições trazidas pela leniência apontaram indícios de cartel em licitações da Petrobras envolvendo diversas construtoras, entre elas a Setal/SOG e a Camargo Correa.
No TCC homologado hoje, os compromissários da UTC colaboraram com o processo por meio da apresentação de informações e documentos que ampliaram o escopo das investigações, consolidados em um Histórico da Conduta [versão pública disponível aqui]. Aproximadamente trinta novos documentos que evidenciam a conduta anticompetitiva foram apresentados e dez novas licitações identificadas como afetadas pelo cartel. A contribuição pecuniária total da UTC (incluindo empresa, funcionários e ex-funcionários) é de R$ 129.232.142,71 - a maior contribuição individual já negociada com uma empresa pelo Cade.
No TCC assinado com a Andrade Gutierrez, por sua vez, os compromissários também colaboraram com a apresentação de informações e documentos que ampliaram o escopo das investigações, consolidados em um Histórico da Conduta. Aproximadamente vinte novos documentos que evidenciam a conduta anticompetitiva foram apresentados e seis novas licitações identificadas como afetadas pelo cartel. A contribuição pecuniária total da Andrade Gutierrez (incluindo empresa, funcionários e ex-funcionários) é de R$ 49.854.412,72.
Próximos passos
As informações e documentos trazidos pelos TCCs homologados pelo Cade serão somados àqueles decorrentes dos acordos de leniência celebrados e às demais evidências que estão sendo colhidas e analisadas pela Superintendência-Geral. Após a análise de todos esses elementos, ao final da instrução, a Superintendência emitirá parecer opinativo pela condenação ou pelo arquivamento do caso em relação a cada acusado. As conclusões serão encaminhadas ao Tribunal do Cade, responsável pela decisão final.
158.	A notícia do Cade se encerra aqui. No entanto, por equívoco, lhe foi anexado o parágrafo seguinte, que deve fazer parte da instrução da unidade técnica e contém ressalva da maior importância (peça 65, p. 3, com destaques acrescidos) :
Cumpre observar que estes dois TCCs, da Andrade Gutierrez e da UTC, não foram objeto de análise da presente instrução, já que não trazem novos elementos que possam alterar a análise da unidade técnica, apenas corroborando as informações já existentes, que comprovam a atuação de um cartel na Petrobrás, dentro daquilo que é escopo do TCU e conforme apresentadas originalmente pela Setal Engenharia e Construções, a SOG Óleo e Gás e pessoas físicas funcionários do grupo Setal/SOG no acordo de leniência 01/2005-CADE (peça 31) e pela CCCC em sua manifestação (peça 246 do TCProcesso 016.119/2016-9) .
159.	Com efeito, as informações do TCCs celebrados pela Cade com as empresas UTC e Andrade Gutierrez, ao contrário do que afirma a recorrente, não foram analisadas nem utilizadas como evidência na referida instrução, tampouco, por conseguinte, no acórdão recorrido, tanto que, no respectivo relatório, são listados apenas os elementos probatórios contrários à Engevix contidos (peça 81, p. 23) :
 (i) no Acórdão 1583/2016-TCU-Plenário (Min. Relator Benjamin Zymler) ;
 (ii) no Histórico de Conduta do Cade [referente ao acordo de leniência celebrado com as empresas Setal e SOG] (peça 31) ;
 (iii) nos Laudos de Perícia Criminal da Polícia Federal 2400/2015-SETEC/SR/DPF/PR (peças 26 a 29) e 0777/2015-SETEC/SR/DPF/PR (peça 47) ;
 (iv) no Relatório de apuração da Petrobras sobre licitações na Rnest (peça 16 e 17) ;
 (v) nos depoimentos e termos de colaboração (peças 18 a 20, 23 a 25, 30 a 34, e 48) ;
 (vi) nas Denúncias oferecidas pelo MPF-PR (peças 15, 21 e 22, e 36 a 41) ;
 (vii) e no Auto de Apreensão 1117/2014 da Polícia Federal (peça 35) , contendo planilhas e regramentos apreendidos na sede da empresa Engevix referentes à organização do esquema criminoso.
160.	Portanto, considerando que, ao contrário do que afirma a recorrente, o inquérito administrativo 08700.009125/2014-23 do Cade não foi, em momento algum, utilizado como evidência no presente processo, tanto que nem sequer encontra-se reproduzido nele, mostra-se desnecessário fazer quaisquer considerações sobre as alegações acerca da suposta presença de 'manifestas contradições' e 'lacunas' em suas conclusões. Tais alegações, aliás, já haviam sido apresentadas pela empresa na resposta à sua oitiva (peça 56, p. 39-42) e não foram levadas em consideração pela unidade técnica.
161.	Contradições nos elementos probatórios dos autos: sentença em ação penal.
162.	Alegações da Engevix Engenharia e Projetos S.A. (peça 85) :
163.	Ao contrário do acórdão recorrido, sentença proferida em ação penal concluiu que não se pode afirmar que todos os contratos celebrados entre a Engevix e a Petrobras foram obtidos por meio do cartel denunciado (p. 42-43) .
164.	Análise:
165.	A recorrente se refere a trecho da sentença proferida na ação penal 5083351-89.2014.404.7000/JF/PR, segundo o qual (peça 14, p. 60, com destaques acrescidos pela recorrente) :
[359.] Assim, apesar do reconhecimento da existência do cartel e dos ajustes fraudulentos de licitação, forçoso concluir que não se pode afirmar que todos os contratos celebrados entre a Engevix Engenharia e a Petrobrás especificados na denúncia foram obtidos por meio do esquema criminoso.
166.	Porém, como já exaustivamente discutido nesta instrução, o presente processo não trata de contratos celebrados pela Engevix com a Petrobras, mas sim de cinco outros, todos relativos a unidades da Rnest, celebrados com outras empresas ou consórcios, cuja vitória nas licitações foi decidida por ajuste definido entre os membros do cartel denominado 'Clube das 16', contando com a participação da Engevix, por meio da apresentação de propostas de cobertura ou da ausência de apresentação de propostas.
167.	Convém rememorar que se trata de sentença judicial referida acima, que reproduz depoimentos do executivo da Setal, Augusto Mendonça, que confirma que a 'RNEST ficou reservada às principais empresas que faziam parte do clube', e do próprio sócio da Engevix, Gerson Almada, que confirma, por sua vez, que 'as grandes empreiteiras, entre elas a Engevix, ajustavam suas preferências nas grandes licitações para que uma não atrapalhasse a outra', garantindo que 'a empresa para a qual a preferência foi definida apresentasse sua proposta sem concorrência real com as demais empreiteiras participantes do cartel'.
168.	Portanto, o argumento apresentado pela recorrente não tem pertinência com a matéria tratada nestes autos.
169.	Além disso, a sentença em questão, no trecho citado pela recorrente, prossegue, para afirmar e concluir que (peça 14, p. 60 e 62, com destaques acrescidos) :
361. Relativamente às obras na Refinaria Abreu e Lima ­ RNEST, na cidade de Ipojuca, Pernambuco, a denúncia reporta­se à contratação da Engevix Engenharia, em conjunto com a EIT ­ Empresa Industrial Técnica S/A, no Consórcio RNEST O.C. Edificações, pela Petrobrás para serviços e fornecimentos necessários à construção das edificações e urbanizações da área administrativa da RNEST.
 (...) 
378. Muito embora esteja abaixo da estimativa inicial realizada pela Petrobras, o que sugeriria que não teria sido objeto de ajuste fraudulento prévio no cartel das empreiteiras, o próprio Gerson de Almada declarou, em seu interrogatório, que a preferência da Engevix para este contrato foi definido no cartel das empreiteiras, o que levou pelo menos à eliminação da concorrência pelas demais empresas componentes do grupo (item 319) . A proposta competitiva apresentada pela Engevix pode ser explicada pelo fato de terem também participado do certame outras empresas que não faziam parte do ajustes das preferências. Assim, pelo menos em parte, o contrato foi obtido mediante o cartel e ajuste fraudulento das licitações, uma vez que afastadas do certame, por combinação ilícita, pelo menos as demais empresas componentes do cartel.
170.	Assim, a licitação dessa obra também foi alvo da ação do cartel. Porém, a conduta da recorrente nesse caso não foi apreciada no presente processo por não ter sido incluída na deliberação que tratou da representação que definiu seu objeto (peça 81, p. 16, § 42, e peça 80, p. 2-3, § 10, e p. 8, § 39) . Ou seja, não por não constituir irregularidade, mas apenas por questão formal.
171.	Por conseguinte, mesmo a limitada escusa garimpada pela recorrente corresponde a uma afirmativa retirada de contexto, no qual se acaba por reafirmar a existência e atuação do cartel que direcionou as licitações da Rnest, bem como a participação ativa da recorrente como um de seus membros. De qualquer forma, essa matéria não é objeto do presente processo.
172.	Contradições nos elementos probatórios dos autos: caracterização de proposta de cobertura.
173.	Alegações da Engevix Engenharia e Projetos S.A. (peça 85) :
174.	O TCU entende que só se caracteriza proposta de cobertura quando há inequívoca harmonia entre as propostas dos licitantes (Acórdão 397/2011-TCU-Plenário, Rel. Min. Augusto Sherman, e 1340/2011-Plenário, Rel. Min. Raimundo Carreiro) . Mas, no caso, não se verifica qualquer identidade entre as propostas da Engevix relativas aos Contratos da UDA e UCR (p. 43-44) .
175.	A apresentação de propostas tidas como elevadas deve-se à deficiência das informações fornecidas aos licitantes. Como consigna o próprio acórdão que conheceu da representação, contratos com elevado grau de imprecisão e risco exigem maior esforço de precificação dos proponentes. O fato é que a apresentação de proposta elevada prejudica o licitante, que será alijado do certame (p. 44-45) .
176.	Conforme a lição de Marçal Justen Filho: 'a mera formulação de oferta de valor excessivo é insuficiente para autorizar a imposição das sanções sob exame [do art. 87, III e IV, da Lei 8.666/1993]. É indispensável que o sujeito atue de modo ardiloso, com a intenção de impedir a operação dos mecanismos de competição e de tutela à vantajosidade.' (Grifou-se) (p. 45) .
177.	Análise:
178.	A recorrente cita dois exemplos da jurisprudência do Tribunal em que a fraude à licitação foi evidenciada pela coincidência ou semelhança entre elementos - preços unitários, composições de preços unitários, nomenclaturas, erros de grafia - das propostas de licitantes diferentes, indicando o conluio entre eles.
179.	Isso não significa, no entanto, que só seja possível reconhecer o conluio entre licitantes e muito menos a apresentação de propostas de cobertura (a que sequer se faz referência nos referidos julgados) nesses casos. É falsa a assertiva da recorrente que atribui esse entendimento ao Tribunal.
180.	Portanto, a ausência de identidade entre as propostas da Engevix nas licitações da UDA e UCR da Rnest em nada desabona a conclusão de que se tratou de propostas de cobertura. A recorrente, inclusive, parece ter compreendido equivocadamente os precedentes jurisprudenciais citados, que tratam de propostas de licitantes diferentes e não de propostas diferentes do mesmo licitante.
181.	Ademais, a oferta de propostas de cobertura pela recorrente nas licitações da UDA e UCR é corroborada por robustas provas, já apresentadas acima, como as declarações dos signatários do Acordo de Leniência Cade/Setal e a planilha apreendida na sede da própria Engevix, entre outras.
182.	Quanto ao valor elevado das propostas, como visto acima, de acordo com estudo que embasou o Laudo 2400/2015 da Polícia Federal, todas as propostas apresentadas na primeira rodada das licitações da UDA e da UHDT-UGH estavam 60% acima do valor de referência, o que seria praticamente impossível do ponto de vista estatístico em condições normais, em que não tivesse havido intervenção do cartel. Na segunda rodada, houve novamente a desclassificação maciça de propostas, excetuada a do consórcio vencedor, situada em valores muito próximos aos dos limites estabelecidos pela Petrobras, o que também seria praticamente impossível em condições normais.
183.	Também o estudo econométrico empreendido pelo TCU demonstrou que a atuação do cartel implicou em elevação do valor dos contratos firmados pela Diretoria de Abastecimento da Petrobras no período de 2002 a 2015, o que é debitado ao oferecimento de propostas elevadas artificialmente pela atuação do cartel. Entre os contratos analisados, recorde-se, estavam os da UCR, UDA e UHDT-UGH da Rnest.
184.	Portanto, a atribuição pela recorrente do elevado valor das propostas apresentadas pelas empresas em conluio à deficiência de informações fornecidas pela Petrobras não condiz com a realidade.
185.	Contradições nos elementos probatórios dos autos: insubsistência da declaração de inidoneidade para licitar ou contratar com a Administração Pública.
186.	Alegações da Engevix Engenharia e Projetos S.A. (peça 85) :
187.	O art. 87, IV, da Lei 8.666/1993 prevê que a declaração de inidoneidade deve perdurar enquanto a conduta que lhe deu causa subsista ou até que o apenado promova a reabilitação perante a autoridade prejudicada, por meio do ressarcimento dos prejuízos (p. 46-47) .
188.	No caso vertente, cumpre ressaltar a cessação de qualquer conduta que possa ser caracterizada como determinante para a declaração de inidoneidade. Além disso, Gerson Almada retirou-se da administração da Engevix. E, em seu depoimento, consignou que os demais integrantes da Engevix não tinham conhecimento das condições dos pagamentos feitos a Milton Pascowitch e Alberto Youssef (p. 47-49) .
189.	Também por esses motivos, não cabe sancionar a Engevix com declaração de idoneidade. Conforme a jurisprudência do STJ: 'Ato ilícito doloso de empregado, praticado sem conivência ou co-autoria da empregadora, não justifica por si a declaração de inidoneidade desta, pela administração.' (MS 7.311/DF) (p. 49) .
190.	Análise:
191.	Dispõe a Lei de Licitações que:
Art. 87. Pela inexecução total ou parcial do contrato a Administração poderá, garantida a prévia defesa, aplicar ao contratado as seguintes sanções:
 (...) 
III - suspensão temporária de participação em licitação e impedimento de contratar com a Administração, por prazo não superior a 2 (dois) anos;
IV - declaração de inidoneidade para licitar ou contratar com a Administração Pública enquanto perdurarem os motivos determinantes da punição ou até que seja promovida a reabilitação perante a própria autoridade que aplicou a penalidade, que será concedida sempre que o contratado ressarcir a Administração pelos prejuízos resultantes e após decorrido o prazo da sanção aplicada com base no inciso anterior.
 (...) 
§ 3º A sanção estabelecida no inciso IV deste artigo é de competência exclusiva do Ministro de Estado, do Secretário Estadual ou Municipal, conforme o caso, facultada a defesa do interessado no respectivo processo, no prazo de 10 (dez) dias da abertura de vista, podendo a reabilitação ser requerida após 2 (dois) anos de sua aplicação.
192.	A redação do inc. IV é imprecisa e tem de ser interpretada em conjunto com o caput, o inc. III e o § 3º do artigo em questão. Assim fazendo, conclui-se que, em suma, a Administração Pública, por iniciativa de suas autoridades superiores, poderá declarar o contratado inidôneo para licitar ou contratar, em razão da inexecução total ou parcial do contrato, por, no mínimo, dois anos. Passado esse período, caso tenham cessado os motivos determinantes da punição e o contratado proceda ao ressarcimento dos prejuízos sofridos pela Administração, a autoridade competente poderá reabilitá-lo. Mas o requisito do ressarcimento dos prejuízos não pode ser utilizado como pretexto para perpetuar a pena.
193.	Nesse sentido, a lição de Marçal Justen Filho:[footnoteRef:2] [2:  Justen Filho, Marçal. Comentários à lei de licitações e contratos administrativos. 14. ed. São Paulo: Dialética, 2010. Págs. 895-896.] 
A extinção dos efeitos da sanção de declaração de inidoneidade não se produz de modo automático, pelo simples decurso do tempo. Segundo a Lei, faz-se necessário um ato administrativo formal, de cunho constitutivo negativo, denominado de 'reabilitação'. Essa disposição deve ser interpretada em termos consentâneos com o disposto no inc. XLVII do art. 5º da CF/88, que determina que 'não haverá penas: (...) b) de caráter perpétuo'.
Determina-se que 'reabilitação' do sujeito declarado inidôneo poderá ser concedida apenas após decorrido prazo de dois anos da aplicação da sanção e mediante ressarcimento pelo interessado dos prejuízos derivados de sua conduta. A ausência de ressarcimento de eventuais prejuízos, no entanto, não pode ser obstáculo ao deferimento da reabilitação, sob pena de configurar-se uma sanção com cunho de perpetuidade. (...) 
194.	Portanto, a sanção de inidoneidade prevista no art. 87, IV, da Lei 8.666/1993 visa impedir que o particular participe de licitação ou firme contrato com a Administração Pública, ante a inexecução parcial ou total do contrato.
195.	Já a declaração de inidoneidade de competência do TCU, inserta no art. 46 da Lei 8.443/1992, visa penalizar o particular que, comprovadamente, tenha fraudado a licitação, como se verifica no caso ora analisado.
196.	Nos termos da jurisprudência desta Corte:
Verificada fraude à licitação, é competente o TCU para aplicar a sanção de que trata o art. 46 da Lei 8.443/1992, entretanto, no caso de inexecução total ou parcial de contrato, cabe ao Ministro de Estado declarar a inidoneidade, com base no art. 87 da Lei 8.666/1993.
Acórdão 2421/2009-TCU-Plenário, Rel. Min. Walton Alencar Rodrigues.
197.	Assim, em julgamento de suposto conflito de atribuição entre o Ministro do Estado dos Transportes e o TCU na aplicação da sanção de inidoneidade para licitar, o Supremo Tribunal Federal afastou a tese do conflito de competências, e, portanto, de bis in idem, por entender que a competência conferida ao TCU emana de seu status constitucional de órgão auxiliar do Congresso Nacional no desempenho de atividades de controle externo, enquanto a sanção aplicada pela Administração, com fundamento na Lei 8.666/1993, resulta da atividade fiscalizatória decorrente do exercício do controle interno ínsito a cada Poder (Pet 3606 AgR/DF, Rel. Min. Sepúlveda Pertence, Tribunal Pleno, DJ 27/10/2006) .
198.	Ante o exposto, conclui-se que: i) os fundamentos das sanções previstas no art. 87 da Lei 8.666/1993 (inexecução total ou parcial do contrato) e no art. 46 da Lei 8.443/1992 (fraude comprovada à licitação) são diferentes; ii) como se verá mais adiante, de acordo com a jurisprudência do STJ,[footnoteRef:3] a fraude à licitação é infração instantânea, que se consuma 'mediante o mero ajuste, combinação ou adoção de qualquer outro expediente com o fim de fraudar ou frustrar o caráter competitivo da licitação', de modo que não há falar em 'cessação' de seus 'motivos determinantes', ainda que se considere, eventualmente, que se trate de infração instantânea de efeitos permanentes; iii) mesmo no regime da Lei de Licitações, a extinção da pena de declaração de inidoneidade não é possível apenas pela cessação de seus motivos determinantes, mas demanda ato formal de reabilitação pela autoridade superior; iv) mesmo que se supusesse possível aplicar a reabilitação prevista na Lei de Licitações ao caso vertente, isso só seria cabível mediante o ressarcimento dos prejuízos sofridos pela Administração e após dois anos da aplicação da pena. [3:  REsp 1623985/SP, Rel. Min. Nefi Cordeiro, Sexta Turma, DJe 6/6/2018.] 
199.	No caso, o que a recorrente entende como a cessação de conduta determinante da declaração de inidoneidade é, na verdade, a sua consumação. Isto é, evidentemente, não estão mais em curso atos da recorrente conducentes a fraudar as licitações de que se trata nos presentes autos, simplesmente porque as fraudes já se consumaram. Por esse motivo, pouco importa que o principal dirigente envolvido, Gerson Almada, se tenha afastado da administração da Engevix. Isso em nada remedeia os atos ilícitos já praticados por ele, como representante da empresa.
200.	O desconhecimento por parte dos demais sócios da Engevix dos pagamentos efetuados a lobistas e doleiros, segundo alega Gerson Almada, ainda que se supusesse verdadeiro, em nada minoraria a culpa da empresa, pois continua sobejamente evidenciada nos autos sua participação em práticas de supressão de competitividade e conluio em licitações, com o objetivo de beneficiar um grupo de empresas cartelizadas, por meio da divisão de mercado e do aumento de preços e lucros.
201.	Finalmente, é totalmente inverossímil que a empresa não tivesse conhecimento dessas práticas, implementadas por meio de reuniões, comunicações entre os participantes, elaboração de documentos e outros instrumentos, que tiveram efeitos ostensivos e inequívocos nos resultados de licitações das quais participou, resultando, inclusive, em sua vitória, em pelo menos um certame mencionado nos autos (referente às edificações e urbanizações da área administrativa da Rnest) . Tampouco é crível que essas irregularidades tivessem sido praticadas isoladamente por um de seus empregados, no caso, Gerson Almada, sem a 'conivência ou coautoria da empregadora', o que torna inaplicável a citada jurisprudência do STJ.
202.	Por esses motivos, não merece prosperar a pretensão da recorrente de exonerar-se de culpa por alegado desconhecimento da prática das irregularidades que lhe são imputadas nos presentes autos.
203.	Contradições nos elementos probatórios dos autos: implicações da assinatura de acordo de leniência pela recorrente.
204.	Alegações da Engevix Engenharia e Projetos S.A. (peça 85) :
205.	A auditoria da SeinfraOperações registrou que 'há incoerência de a Engevix Engenharia alegar que está assinando acordo de leniência, no qual busca, por meio da confissão das irregularidades, diminuição das sanções da Lei 12.846/2013; que cessou as referidas condutas e negar, no âmbito do TCU a sua participação no cartel (...) ' (peça 65) (p. 49-50) .
206.	Ora, tal atitude é decorrência lógica do direito ao contraditório e à ampla defesa. A tentativa de colaboração com a Administração não pode, de forma alguma, ser usada contra a própria empresa, como presunção de veracidade dos ilícitos imputados (Lei 12.846/2013, art. 16, § 7º) . Ademais, foram suspensas as negociações para o acordo de leniência entre a Engevix e a CGU (p. 50-51) .
207.	Análise:
208.	A recorrente tenta tergiversar, atribuindo importância exagerada a um argumento acessório empregado pela unidade técnica. Está mais do que demonstrado, acima, que não se empregou 'presunção' alguma de veracidade dos ilícitos imputados contra a recorrente em decorrência de suas tratativas em torno da celebração de acordo de leniência, mas sim robustas provas.
209.	Tampouco existiu qualquer injunção no sentido de usar a tentativa de colaboração contra a recorrente. Pelo contrário, caso concretizasse o acordo, se abriria para ela a possibilidade (ainda que não a certeza) de também obter benefícios no presente processo, como ressaltado no voto condutor do acórdão recorrido (peça 80, p. 8, com destaques acrescidos) :
36.	 Com fulcro na ideia de coerência e unidade do Estado e em razão da utilidade e da eficácia das informações e provas trazidas por empresa colaboradora à jurisdição de contas, o TCU pode levar em conta a contribuição e a boa-fé processual do responsável, a exemplo de como foi procedido no âmbito do Acórdão 1214/2018-TCU-Plenário, no qual esta Corte de Contas deixou de aplicar à SOG - Óleo e Gás S.A. a sanção especificada no art. 46 da Lei 8.443/1992. Naquele caso, este Tribunal levou em conta os acordos de leniência e de colaboração premiada firmados com o Ministério Público Federal e com o Cade.
210.	Em suma, não se levantou nenhuma presunção contra a recorrente em razão da sua tentativa de celebração de acordo de leniência, tal fato não figurou, nem de longe, entre os fundamentos decisivos para a sua condenação e poderia, inclusive, ter vindo a beneficiá-la, caso o acordo tivesse sido concretizado.
EXAME técnico do recurso do ministério público JUNTO AO TCU (PEÇA 86) 
211.	Delimitação
212.	O presente recurso tem por objeto examinar a metodologia para a definição da dosimetria da sanção de declaração de inidoneidade para empresas fraudadoras de licitações e sua aplicação ao caso em exame.
213.	Recurso
214.	Cumulatividade das sanções de declaração de inidoneidade
215.	O fundamento utilizado pelo relator a quo para a aplicação da sanção - gravidade dos atos praticados pela Engevix - é insuficiente para garantir a aplicação dos princípios constitucionais da isonomia, proporcionalidade e individualização da pena (p. 3) .
216.	O processo trata de fraudes em uma dezena de procedimentos licitatórios. Sob os prismas quantitativo, da isonomia e da proporcionalidade, as circunstâncias do caso concreto demandam sanção mais severa a agentes que cometem múltiplos delitos, em lugar de quem age ilicitamente uma única vez. Caso contrário, estar-se-ia beneficiando o delinquente contumaz (p. 3) .
217.	O MP/TCU interpôs pedido de reexame nos autos do TC Processo 027.014/2012-6, processo administrativo que cuida do alcance e do limite temporal da cumulação de sanções de inidoneidade. O manejo recursal resultou na suspensão dos efeitos do Acórdão 348/2016-TCU-Plenário, em que fora firmado o entendimento de que a cumulação de mais de uma sanção desse tipo, aplicada a um mesmo licitante, estaria limitada a cinco anos (p. 4) .
218.	Naquele pedido de reexame, o MP/TCU propugna pela exclusão da limitação temporal de cumulação de sanções e, alternativamente, por ampliar esse marco para 30 anos, tendo em vista que a declaração de inidoneidade é pena importante, não só reprimir e sancionar condutas reprováveis, como também para dissuadir a prática de novas condutas ilícitas pelos agentes econômicos (p. 4) .
219.	Limitar a cumulação de sanções de inidoneidade ao prazo exíguo de cinco anos reduziria a eficácia dessa pena, tanto em seu aspecto retributivo, quanto no preventivo geral e no específico, pois bastaria a apenação do licitante fraudador por um ilícito grave para que o limite global fosse atingido, tomando novas punições sem efetividade prática (p. 4) .
220.	Continuidade delitiva
221.	No conjunto de ilícitos praticados, é possível observar aspectos de continuidade delitiva. Trata-se de ficção jurídica, materializada no art. 71 do Código Penal, que visa evitar que reiterados crimes de mesma espécie, cometidos nas mesmas circunstâncias, sofram apenação desproporcional à sua gravidade, em virtude do acúmulo material das penas de cada um. Neste caso, adota-se o sistema da exasperação, em que, em vez de somar as penas de cada delito, aplica-se a pena mais grave dentre elas, mas majorando-a (p. 5) .
222.	Para o emprego desse instituto, os crimes devem ser de mesma espécie e ter ocorrido em condições semelhantes de tempo, lugar e maneira de execução (p. 5) .
223.	No caso concreto, é possível divisar tais critérios entre as fraudes perpetradas nas licitações da Rnest, em que se trata do mesmo ilícito administrativo e se verificam a unidade de desígnios do grupo fraudador e a similaridade das circunstâncias de lugar, de modus operandi e de tempo. Essa similaridade se observa nas licitações da UHDT-UGH, UDA, UCR e Tubovias. Mas não quando se compara a licitação da terraplenagem com as demais (p. 5-6) .
224.	Por conseguinte, para a aplicação da pena, deve-se adotar o sistema da exasperação para os delitos continuados relativos às unidades de instalações da Rnest (nove licitações) e o do cúmulo material entre estes e a fraude do convite dos serviços de terraplenagem (p. 6) .
225.	Com base no art. 71 do Código Penal e na jurisprudência do STJ (HC 232.709/SP, Rel. Min. Ribeiro Dantas, DJe 9/11/2016) , propõe-se a exasperação da maior pena, proporcionalmente ao número de infrações cometidas, por fração de 1/6 (por duas infrações) , 1/5 (por três infrações) e assim sucessivamente, até 2/3 (por sete ou mais infrações) (p. 6) .
226.	A analogia com o direito penal beneficia o apenado, pois substitui o sistema de cúmulo material, em que as penas dos diversos delitos são somadas, pelo de exasperação, em que se aplica somente a pena de uma das infrações, majorada (p. 6) .
227.	Concurso de Agentes
228.	As fraudes às licitações foram cometidas em concurso de agentes, por meio de três condutas praticadas pelas empresas: a) deixar de apresentar proposta, omitindo-se dolosamente do certame; b) apresentar proposta de cobertura, simulando competição; c) apresentar proposta de preço próxima do valor máximo admissível pela Petrobras (p. 7) .
229.	Dada a elevada gravidade dos ilícitos perpetrados, propõem-se os critérios a seguir para sopesar o grau de culpabilidade em função das condutas empregadas (p. 7) .
230.	Às vencedoras dos certames, seriam aplicados cinco anos como prazo de inidoneidade para licitar perante a Administração Pública Federal. Às licitantes que apresentaram proposta de cobertura, seria imputado prazo de três anos de inidoneidade. Às empresas que adotaram conduta omissiva dolosa, seria imputado prazo de um ano de inidoneidade.
231.	Proposta de Metodologia para a Dosimetria
232.	Em suma, a metodologia para a dosimetria da sanção de declaração de inidoneidade para as empresas fraudadoras das licitações da Rnest seria constituída dos seguintes critérios (p. 7-8) :
233.	a)	não limitar a cumulação de sanções a cinco anos;
234.	b)	aplicar, em regra, o concurso material para os ilícitos cometidos, porém conceder o benefício da continuidade delitiva quando observados os requisitos específicos (unidade de desígnios, semelhança entre condições de tempo, lugar, modo de execução, etc.) ;
235.	c)	aplicar a pena de acordo com o concurso de delitos: cúmulo material, para o concurso material, e exasperação, quando reconhecida a continuidade delitiva; e
236.	d)	determinar o quantum da pena por infração autônoma em função da participação da empresa fraudadora no concurso de agentes.
237.	Para a aplicação desses critérios, propõem-se os seguintes parâmetros (p. 8) :
238.	a)	trata-se de 10 licitações fraudadas: uma licitação para a terraplenagem; duas licitações para a UHDT-UGH; duas licitações para a UDA; duas licitações para a UCR e três para as tubovias de interligação;
239.	b)	as mesmas empresas concorreram para a fraude em todos os procedimentos licitatórios relativos à mesma contratação;
240.	c)	para cada licitação fraudada, aplicam-se cinco anos de inidoneidade para as vencedoras do certame, três anos para as que apresentaram proposta de cobertura e um ano para as que se abstiveram de apresentar proposta;
241.	d)	observa-se continuidade delitiva no que se refere às licitações para implantação das instalações (UHDT-UGH, UDA, UCR e tubovias) ;
242.	e)	nesse caso, para a exasperação da pena, aplicam-se as frações de aumento em função da quantidade de infrações, segundo a jurisprudência do STJ; e
243.	f)	considera-se havido concurso material entre as infrações verificadas na terraplenagem e no conjunto das licitações das instalações.
244.	Aplicação da Metodologia ao Caso Concreto
245.	Aplicando-se a metodologia proposta ao caso concreto, verifica-se que a Engevix Engenharia S.A. participou da fraude em nove procedimentos licitatórios referentes à Rnest, sendo quatro na condição de proponente (dois na UDA e dois na UCR) e cinco como convidada que se absteve de ofertar proposta (dois na UHDT-UGH e três nas tubovias) (p. 9) .
246.	Assumindo a continuidade delitiva entre as fraudes praticadas nesses nove certames, deve-se majorar em 2/3 a maior pena dentre as aplicáveis (p. 9) .
247.	A maior pena se verifica nos certames em que ela apresentou proposta de cobertura. De acordo com a metodologia proposta, caberia sanção de três anos por esse delito. Fazendo-se incidir a fração de majoração, chega-se à pena base de cinco anos de inidoneidade para licitar perante a Administração Pública Federal (p. 9) .
248.	O Relator, no voto condutor do Acórdão 1221/2018-TCU-Plenário, observa que o Supremo Tribunal Federal firmou o entendimento de que, excedido o intervalo de 30 dias entre os crimes, não seria possível ter-se o segundo delito como continuidade do primeiro (v.g., HC 107.636/RS, Rel. Min. Luiz Fux, DJ 6/3/2012; HC 73.219/SP, Rel. Min. Maurício Corrêa, DJ 26/4/1996; e HC 69.896, Rel. Min. Marco Aurélio, DJ 2/4/1993) . Ressalta que tal prazo extrapola em muito os intervalos observados entre os certames revogados da Petrobras para a contratação das obras da UCR, da Tubovias, da UHDT e da UDA e as novas licitações lançadas posteriormente (p. 11) .
249.	Nada obstante, esse lapso temporal é indicativo, não estabelecido na lei e tem sido admitida sua extrapolação quando presentes os demais requisitos da continuidade delitiva, mormente nos casos de crimes de corrupção e financeiros (STJ: REsp 1.627.732/ES, Rel. Min. Sebastião Reis Júnior, DJe 1/6/2018; AgRg no REsp 1.345.274/SC, Rel. Min. Nefi Cordeiro, DJe 12/4/2018; AgRg no AREsp 531.930/SC, Rel. Min. Sebastião Reis Júnior, DJe 13/02/2015; HC 323.303/RJ, Rel. Min. Antônio Saldanha Palheiro, DJe 23/6/2017) (p. 11) .
250.	No caso concreto, observa-se que as licitações ocorreram entre 2008 e 2009. Embora tal intervalo possa indicar a descaracterização da continuidade delitiva, deve-se ter em mente que nestes autos são avaliadas condutas infracionais múltiplas, praticadas pela empresa fraudadora ao longo de todo esse período (p. 11) .
251.	Nos certames relativos a UHDT-UGH, UDA, UCR e tubovias, sempre havia pelo menos dois procedimentos licitatórios, sendo que o primeiro era cancelado por desclassificação de todas as propostas em razão de preços excessivos e o subsequente resultava na contratação da empresa vencedora por valor global próximo do máximo admitido pela Petrobras (p. 11-12) .
252.	Além disso, verifica-se que as empresas convidadas eram sempre integrantes do clube, que as repetições de certames de cada unidade de instalações eram realizadas com as mesmas convidadas do primeiro procedimento licitatório, que as mesmas empreiteiras ou consórcios apresentavam propostas a cada rodada, e que a ordem de classificação das propostas se mantinha praticamente inalterada entre as diversas tentativas, ainda que outros preços tenham sido ofertados (p. 12) .
253.	Essa similaridade não se observa, todavia, quando se compara a licitação da terraplenagem com as demais (p. 12) .
254.	Também é possível reconhecer unidade de desígnios dentre as infrações cometidas em relação às contratações das instalações da Rnest, pois todas as condutas visaram a obter, mediante fraudes, contratos que beneficiassem o grupo de empreiteiras cartelizadas (p. 12) .
255.	Assim, é possível observar a continuidade delitiva entre as licitações relativas às unidades de instalações da Rnest (nove licitações) , mas não entre estas e o certame da terraplenagem (p. 12) .
256.	Inobservância do art. 46 da Lei 8.443/1992 e do Acórdão 348/2016-TCU-Plenário pelo Acórdão Recorrido
257.	O subitem 9.2.4 do Acórdão 348/2016-TCU-Plenário, suspenso por conta de recurso impetrado, mas invocado como fundamento pelo Relator a quo, dispõe que a cumulação de mais de uma sanção de declaração de inidoneidade, cominada à mesma licitante, com fundamento no art. 46 da Lei 8.443/1992, está temporalmente limitada, em seu conjunto, ao total de cinco anos (p. 13) .
258.	No caso em análise, a consequência prática desse entendimento é que embora a empresa tenha fraudado oito licitações, a cumulação das sanções está limitada em seu total a cinco anos (p. 13) .
259.	Mesmo na aplicação desse entendimento, deve o Tribunal fixar separadamente a pena de cada um dos delitos e depois somá-las, obedecendo ao limite de cinco anos. A aplicação conjunta viola o princípio da individualização da pena (p. 13) .
260.	O Relator a quo, em seu voto, reconhece o envolvimento da Engevix nos nove procedimentos fraudados, no entanto, propõe a aplicação da pena de forma conjunta, resultando em declaração de inidoneidade pelo prazo de três anos (p. 13) .
261.	Conclui-se que foram aplicados três anos de inidoneidade para um conjunto de nove licitações fraudadas ou o que equivaleria a uma pena de quatro meses por licitação fraudada. Tal pena não seria razoável nem proporcional, tendo em vista a elevada gravidade das infrações praticadas, a prática delituosa reiterada, a materialidade e a culpabilidade da responsável (p. 14) .
262.	Apenas como parâmetro de reflexão, o Tribunal aplica sistematicamente penas de declaração de inidoneidade que variam de seis a vinte e quatro meses a licitantes que emitem declaração falsa de enquadramento na condição de empresa de pequeno porte. Não é razoável aplicar penas de poucos meses de inidoneidade a empresas que reiteradamente participaram de fraudes em licitações de bilhões de reais (p. 14-15) .
263.	Pedido
264.	Ante o exposto, requer-se que o Tribunal declare a inidoneidade da empresa Engevix Engenharia S.A. para participar de licitação que utilize recursos públicos federais, por um período de cinco anos, seja nos termos da metodologia de dosimetria da pena proposta pelo MP/TCU, seja em estrito cumprimento ao disposto no art. 46 da Lei 8.443/1992 e no Acórdão 348/2016-TCU-Plenário (p. 15) .
265.	Contrarrazões da Engevix Engenharia e Projetos S/A (peça 109) 
266.	Limitação da Cumulação de Sanções a Cinco Anos
267.	O Acórdão 348/2016-TCU-Plenário, Rel. Min. Walton Alencar Rodrigues, proferido no TC Processo 027.014/2012-6, firmou o entendimento no sentido de que a cumulação de mais de uma sanção de inidoneidade aplicada pelo TCU a um mesmo licitante estaria limitada, em seu conjunto, a cinco anos, visto que a cumulação ilimitada de sanções pretendida pelo MP/TCU vai de encontro aos princípios da razoabilidade e da proporcionalidade (p. 7) .
268.	Deliberou também utilizar o procedimento de unificação de penas previsto no art. 75, § 2°, do Código Penal, segundo o qual, sobrevindo nova condenação, despreza-se o tempo já cumprido e soma-se o tempo a cumprir (p. 7) .
269.	A utilização do procedimento de unificação de penas dá-se por analogia de procedimento, não quanto ao direito material e às garantias do jurisdicionado. Trata-se de utilização de norma de Direito Penal para balizar a aplicação da norma administrativa, e não a sua importação para gerar situação pior ao jurisdicionado, o que caracteriza ilegalidade (p. 8) .
270.	Ainda segundo o referido acórdão, a cumulação indefinida ou extremamente longa acabaria por minar as funções retributiva e preventiva da sanção, pois o impedimento de contratar com o setor público por tempo excessivo conduziria ao encerramento da sociedade (p. 8) .
271.	Esse entendimento foi sedimentado por recente decisão tomada no citado processo, por meio do Acórdão 2702/2018-TCU-Plenário, Rel. Min. Bruno Dantas, nos seguintes termos (p. 10) :
9.1. com fundamento no art. 48 da Lei 8.443/1992, conhecer e dar provimento parcial ao presente pedido de reexame, para conferir a seguinte redação aos itens 9.2.4.1 e 9.2.4.2 do Acórdão 348/2016-TCU-Plenário:
'9.2.4.1 as sanções são executadas sucessivamente, na ordem dos respectivos trânsitos em julgado, observando-se o limite temporal de cinco anos contados, como regra, do início do cumprimento da primeira sanção da série;
9.2.4.2. caso o agente cometa novo ilícito no curso da execução das sanções, a contagem do prazo de cinco anos é reiniciada a partir da data do fato superveniente, desprezando-se o período de punição já cumprido e fazendo-se nova unificação, contada daquele fato.' (Grifou-se) .
272.	Utilização Equivocada do Concurso Material ou da Continuidade Delitiva no Caso Concreto
273.	Segundo o recurso ora interposto pelo MP/TCU, a conduta imputada à Engevix se traduziria em conjunto de ilícitos praticados em continuidade delitiva. É incongruente pretender a utilização de um instituto moldado para evitar uma apenação desproporcionalmente elevada justamente para buscar o aumento no tempo da sanção de inidoneidade aplicada (p. 11-12) .
274.	Trata-se de argumentação que já fora afastada pelo relator a quo, o qual apontou, no julgamento do Acórdão 1221/2008-TCU-Plenário, que a situação tratada seria mais assemelhada à habitualidade ou reiteração criminosa do que à continuidade delitiva (p. 12) .
275.	Porém, sendo a conduta analisada um ilícito administrativo semelhante ao crime de cartel, não se configuraria continuidade delitiva ou habitualidade criminosa, mas sim irregularidade permanente. O ilícito de cartel constitui conduta única, que se prolonga no tempo. Nesse sentido, o entendimento do MPF e do Cade (p. 13-14 e 16-17) .
276.	Ora, partindo do argumento levantado pelo MP/TCU, poder-se-ia apontar que cada ato de cada certame individual que teria sido influenciado pelo alegado cartel seria uma fraude individual à licitação, de modo que todas as condenações por fraude à licitação atingiriam o máximo legal (p. 17) .
277.	Além disso, a atuação do mesmo alegado cartel está sendo investigada em diversas outras obras. Supondo-se a condenação em todas as investigações, o limite máximo de cinco anos já se concretizaria, não sendo necessário haver pulverização de sanções neste caso concreto (p. 17) .
278.	Impossibilidade de Aplicação de Regra de Dosimetria de Direito Penal a Sanção Administrativa
279.	Não se deveria sequer cogitar da utilização de regras de dosimetria da pena de Direito Penal, que são de direito material, e não procedimental, para a aplicação de sanção administrativa de inidoneidade para contratar com a Administração Pública, pois, ao contrário das normas de Direito Processual Civil não há qualquer regra para sua utilização subsidiária pelo TCU (p. 14-15) .
280.	'O Direito Penal possui escopo mais grave que o Direito Administrativo. (...) Por conseguinte, via de regra, as disposições desse ramo jurídico não devem ser estendidas para além das hipóteses para as quais foram instituídas.' (Acórdão 2702/2018-TCU-Plenário, Rel. Min. Walton Alencar Rodrigues) (p. 15) .
281.	Análise
282.	Antes de adentrar o cerne da questão proposta pelo recurso do MP/TCU, é preciso examinar algumas alegações acessórias formuladas pela Engevix em suas contrarrazões.
283.	A Engevix menciona, primeiramente, que a configuração da continuidade delitiva pretendida pelo MP/TCU seria afastada, no caso, pela aplicação do seguinte entendimento manifestado no voto condutor do Acórdão 1221/2018-TCU-Plenário pelo Min. Benjamin Zymler, no âmbito do TC Processo 013.383/2017-5, que tratou de representação referente à participação da Construtora Queiroz Galvão S.A. no mesmo cartel que atuou nas fraudes às licitações da Rnest de que tratam os presentes autos (com destaques acrescidos) :
96.	 Creio que a analogia mais pertinente com o CPB da cartelização das obras da Petrobras descortinada pela Operação Lava-Jato demonstra mais uma habitualidade ou uma reiteração criminosa, a qual distingue-se da continuidade delitiva, mecanismo jurídico criado para beneficiar o criminoso eventual, de sorte que, não obstante a pluralidade de crimes, considera-se a existência de um só, conforme o preenchimento dos requisitos objetivos (delitos da mesma espécie, condições de tempo, lugar e modo de execução semelhantes) e subjetivo (unidade de desígnios) . O benefício do crime continuado não alcança quem faz do crime a sua profissão.
284.	Porém, a aplicar-se esse entendimento, como propugnado pela recorrente, sua situação pioraria, tanto em relação ao pleito do MP/TCU, em prol da aplicação da continuidade delitiva, quanto ao entendimento que veio a prevalecer no Tribunal, a ser exposto logo adiante, pois, em vez da aplicação da pena mais grave - com majoração, no caso da continuidade -, haveria a soma das penas de cada infração.
285.	Essa interpretação da recorrente, portanto, tem efeito oposto ao que parece imaginar.
286.	A Engevix defende, a seguir, tese alternativa, no sentido de que a conduta analisada nos autos seria assemelhada ao crime de cartel, de modo que não seria infração continuada ou habitual, mas sim permanente. Nesse sentido, reproduz o entendimento consolidado na Orientação 8 da 2ª Câmara de Coordenação e Revisão do Ministério Público Federal, segundo a qual (destaques nas contrarrazões, peça 109, p. 13-14) :
CONSIDERANDO que o crime de formação de cartel é permanente e que sua execução se prolonga no tempo;
CONSIDERANDO que, no caso do crime de formação de cartel no âmbito de licitações públicas, seu efeito permanente se protrai por toda a sua extensão, inclusive, anteriormente e após a assinatura do contrato e adjudicação do objeto da licitação, sem solução de continuidade, e enquanto a Administração Pública estiver sendo mantida em erro, efetuando os correspondentes pagamentos ao vencedor integrante do cartel;
 (...) 
A 2ª Câmara de Coordenação e Revisão do Ministério Público Federal, no exercício das atribuições que lhe são conferidas no artigo 62, inciso I, da Lei Complementar n° 75, de 20 de maio de 1993, resolve expedir ORIENTAÇÃO no sentido de que considera que o crime de formação de cartel é de natureza permanente.
287.	Com base nesse entendimento, defende a Engevix, em suma, que teria praticado uma única conduta ao participar do cartel, que perpassaria, inclusive, todos os eventuais processos em que seja apurada essa infração. Consequentemente, estaria sujeita a uma única sanção.
288.	Ocorre que a conduta que está sendo apurada neste autos, como já discutido acima, não é a de formação de cartel, que atrairia a competência do Cade, mas sim a de fraude à licitação. E, quanto a esse ilícito, a jurisprudência do STJ pontifica que:
RECURSO ESPECIAL. FRAUDE EM LICITAÇÃO. DIVERGÊNCIA JURISPRUDENCIAL. PARADIGMA PROFERIDO EM HABEAS CORPUS. IMPOSSIBILIDADE. VIOLAÇÃO INFRACONSTITUCIONAL. OCORRÊNCIA. CRIME FORMAL. CONSUMAÇÃO. QUEBRA DO CARÁTER COMPETITIVO DA LICITAÇÃO. PREJUÍZO ECONÔMICO AO ERÁRIO. DESNECESSIDADE.
 (...) 
2. O objeto jurídico que se objetiva tutelar com o art. 90 da Lei n. 8.666/1993 [fraude à licitação] é a lisura das licitações e dos contratos com a Administração, notadamente a conduta ética e o respeito que devem pautar o administrador em relação às pessoas que pretendem contratar com a Administração, participando de procedimento licitatório livre de vícios que prejudiquem a igualdade, aqui entendida sob o viés da moralidade e da isonomia administrativas.
3. Diversamente do que ocorre com o delito previsto no art. 89 da Lei n. 8.666/1993 [dispensa ou inexigibilidade de licitação ilegal], trata-se de crime em que o resultado exigido pelo tipo penal não demanda a ocorrência de prejuízo econômico para o poder público, haja vista que a prática delitiva se aperfeiçoa com a simples quebra do caráter competitivo entre os licitantes interessados em contratar, ocasionada com a frustração ou com a fraude no procedimento licitatório.
4. Constitui o elemento subjetivo especial do tipo o intuito de obter, pelo agente, vantagem decorrente da adjudicação do objeto da licitação cuja competitividade foi fraudada ou frustrada. Não se pode confundir, portanto, o elemento subjetivo ínsito ao tipo - e que diz respeito à vantagem obtida pelo agente que contratou por meio de procedimento licitatório cuja competitividade foi maculada - com eventual prejuízo que esse contrato venha a causar ao poder público, que, aliás, poderá ou não ocorrer.
5. Recurso conhecido em parte e, nessa extensão, provido.
 (REsp 1498982/SC, Rel. Min. Rogerio Schietti Cruz, Sexta Turma, DJe 18/4/2016) .
 (No mesmo sentido: AgRg no REsp 1679993/RN, Rel. p/ Acórdão Min. Sebastião Reis Júnior, Sexta Turma, DJe 16/4/2018; HC 352984/SP, Rel. p/ Acórdão Min. Rogerio Schietti Cruz, Sexta Turma, DJe 8/9/2016; RHC 52731/GO, Rel. Min. Ribeiro Dantas, Quinta Turma, DJe 9/11/2015) .
289.	O precedente a seguir é ainda mais específico, ao deixar bem clara a distinção existente entre os dois delitos:
PENAL E PROCESSUAL PENAL. RECURSOS ESPECIAIS. FORMAÇÃO DE CARTEL E FRAUDE À LICITAÇÃO. CONFLITO APARENTE DE NORMAS. ART. 4º, II, DA LEI 8.137/93. AUSÊNCIA DE DESCRIÇÃO DA CONCENTRAÇÃO DO PODER ECONÔMICO. AJUSTES PRÉVIOS COM O FIM DE FRAUDAR PROCEDIMENTO LICITATÓRIO. FORMAÇÃO DE CARTEL AFASTADA. CRIME DO ART. 90 DA LEI 8.666/93. PRESCRIÇÃO DA PRETENSÃO PUNITIVA. RECURSOS ESPECIAIS PROVIDOS.
1. Recorrentes denunciados como incursos nos arts. 4º, II, a, b e c, da Lei 8.137/90 (formação de cartel) e 90, caput, da Lei 8.666/93 (fraude à licitação) , em concurso formal.
2. De acordo com a jurisprudência desta Corte, ocorre o conflito aparente de normas quando há a incidência de mais de uma norma repressiva numa única conduta delituosa, sendo que tais normas possuem entre si relação de hierarquia ou dependência, de forma que somente uma é aplicável (REsp 1376670/SC, Rel. Ministro ROGERIO SCHIETTI CRUZ, Rel. p/ Acórdão Ministro NEFI CORDEIRO, SEXTA TURMA, julgado em 16/02/2017, DJe 11/05/2017) .
3. O delito do art. 4º, II, da Lei 8.137/90 [cartel] exige a demonstração que os acordos, ajustes ou alianças entre os ofertantes tinham por objetivo domínio de mercado.
4. Não havendo descrição fática suficiente da concentração do poder econômico, ou de que os acordos teriam sido efetivamente implementados com domínio de mercado, não há falar em formação de cartel, porquanto não demonstrada ofensa à livre concorrência. Demonstrado apenas que os ajustes se deram com o fim de fraudar o processo licitatório, subsiste apenas o crime do art. 90 da Lei de Licitações.
5. O delito do art. 90 da Lei 8.666/93 [fraude à licitação] tem natureza formal, ocorrendo sua consumação mediante o mero ajuste, combinação ou adoção de qualquer outro expediente com o fim de fraudar ou frustrar o caráter competitivo da licitação, independentemente da obtenção da vantagem (adjudicação do objeto licitado para futura e eventual contratação) . Precedentes do STF e do STJ.
 (...) 
7. Recursos especiais providos.
 (REsp 1623985/SP, Rel. Min. Nefi Cordeiro, Sexta Turma, DJe 6/6/2018) .
290.	Portanto, à luz da jurisprudência da Corte Superior, aplicável analogicamente ao caso vertente, a fraude à licitação é infração instantânea, que se consuma 'mediante o mero ajuste, combinação ou adoção de qualquer outro expediente com o fim de fraudar ou frustrar o caráter competitivo da licitação'. Portanto, pode-se discutir se sua prática é habitual ou continuada, mas, por certo, não se enquadra como permanente, de modo que não procede a alegação nesse sentido apresentada pela Engevix.
291.	A questão da metodologia aplicável à dosimetria da sanção de declaração de inidoneidade imputável às empresas que pratiquem fraude a licitações, nos termos do art. 46 da Lei 8.443/1992, que constitui o objeto do recurso do MP/TCU e das principais alegações apresentadas nas contrarrazões da Engevix, foi dirimida pelo Plenário do TCU, de modo percuciente e conclusivo, por meio do Acórdão 2702/2018, Rel. Min. Walton Alencar Rodrigues, proferido no TC Processo 027.014/2012-6 (administrativo) , na sessão de 21/11/2008, que deu parcial provimento a pedido de reexame interposto pelo MP/TCU. Trata-se justamente do pedido de reexame a que se refere o MP/TCU em seu recurso.
292.	Assim, transcrevem-se, a seguir, os pontos mais pertinentes do respectivo voto condutor:
23.Importa (...) estabilizar as expectativas em relação ao limite temporal para a exequibilidade de sucessivas sanções de declaração de inidoneidade, a partir da uniformização do tratamento a ser conferido por esta Corte à matéria. (...) 
 (...) 
25.Embora reconhecida a lacuna da Lei 8.443/1992, não se deve considerar que a declaração de inidoneidade possa ser aplicada de forma sucessiva e ilimitada, conforme preconiza o pedido principal dos recorrentes [MP/TCU], em comparação indevida com a penalidade de multa. Como bem asseverou a Serur, o art. 72 do Código Penal prevê expressamente a não limitação para sucessivas aplicações da sanção de multa, que devem ser realizadas 'distinta e integralmente', contudo, em relação às demais sanções a análise deve ser diferente:
'6.10. É totalmente diverso, contudo, o tratamento legal conferido às penas de privação da liberdade e de restrição de direitos - ou qualquer outra cuja execução se rege pelo critério temporal. Nesta hipótese, é a própria Constituição quem confere o tratamento distinto, vedando expressamente o caráter perpétuo das penalidades (CF, art. 5º. XLVII, 'b') . (...) 
6.11. Atento ao comando constitucional, o Código Penal limita diretamente a duração da pena privativa de liberdade (art. 75) e, indiretamente, a duração das penas restritivas de direito que não tenham caráter pecuniário (art. 55) , como exposto no item I.3 da instrução de peça 12.
6.12. Como visto naquela oportunidade, até mesmo a medida de segurança, para a qual o Código Penal previa o cumprimento por tempo indeterminado (enquanto perdurasse a periculosidade do agente inimputável, nos termos do art. 97, § 1º, do CP) , o STF veio a declarar a inconstitucionalidade da falta de limitação temporal (HC 84.219, originalmente) .
6.13. Donde se concluir, como máxima extraível do sistema punitivo brasileiro, que não pode haver sanções sujeitas a tempo de execução (o que não é o caso da multa) que possam se estender para além de um termo que a lei considera razoável, como ficou assente no acórdão recorrido.
 (...) '
26.	Inequívoca, pois, a necessidade de limitação temporal da declaração de inidoneidade. (...) 
 (...) 
28.	A aplicação analógica do direito penal ao direito administrativo deve ser feita de forma cautelosa, haja vista a ausência de semelhança de escopo e finalidade dos referidos ramos do direito. Nesse sentido, rememoro trecho do voto condutor do Acórdão 348/2016-TCU-Plenário, relatado pelo Exmo. Ministro Walton Alencar (...) :
'O Direito Penal possui escopo mais grave que o Direito Administrativo. Tutela os bens mais importantes e essenciais à sobrevivência da sociedade. Por isso mesmo, possui princípios, critérios, fundamentos e sanções próprios. Não é por menos que é o único ramo do direito que prevê pena privativa de liberdade, a mais rígida sanção de nosso sistema jurídico. Por conseguinte, via de regra, as disposições desse ramo jurídico não devem ser estendidas para além das hipóteses para as quais foram instituídas. (...) '
29.	A despeito da necessária cautela no uso desse critério interpretativo, esclareço que não se trata de analogia in malam partem como faz crer o parquet. Nesse ponto, acompanho o relator a quo, por considerar que o uso da analogia tenderia a proteger os responsáveis de serem apenados indefinidamente, dado que a Lei 8.443/1992 foi omissa quanto à limitação temporal em caso de sucessivas condenações. Não seria esse, portanto, o argumento capaz de afastar as analogias.
30.	Todavia, compartilho o entendimento de que o uso do caput do art. 75 do Código Penal,[footnoteRef:4] conforme sugerido pelos recorrentes [MP/TCU], estaria dificultado por afrontar diretamente aos fundamentos do Estado Democrático de Direito, na medida em que, na prática, tende a comprometer a própria existência da empresa penalizada, perpetuando os efeitos da sanção. [4:  Art. 75 - O tempo de cumprimento das penas privativas de liberdade não pode ser superior a 30 (trinta) anos. (Redação dada pela Lei 7.209, de 11.7.1984) .] 
31.	Adicionalmente, resta configurada a impropriedade dessa analogia, aqui concordando com a manifestação ministerial, tendo em conta que o dispositivo do Código Penal se refere a penas privativas de liberdade de pessoas naturais, enquanto a sanção prevista na Lei 8.443/1992 tem natureza de pena restritiva de direito às pessoas jurídicas.
 (...) 
36.	 (...) tratando-se de declaração de inidoneidade, não será a extensão do limite do prazo que definirá o caráter retributivo e preventivo da sanção. Uma vez declarada inidônea para licitar com a administração pública federal, a empresa que se vale prioritariamente de contratações públicas para a realização de obras vultosas e aferição de maiores lucros sente de imediato as consequências da penalidade.
37.	Assim, pouca relevância terá o prazo máximo da punição, se cinco, dez ou trinta anos. Para empresas que estavam habitualmente contratando com o poder público, a declaração de inidoneidade, por si só, já afeta significativamente a continuidade de sua atividade econômica e a manutenção de sua taxa produtiva. (...) 
 (...) 
40. (...) não entendo que o prazo estabelecido no Acórdão 348/2016-TCU-Plenário[footnoteRef:5] acarretaria restrição indevida à atuação do TCU, muito menos descrença na instituição, haja vista que não é essa a única sanção aplicada pelo Tribunal, considerando o conjunto de fraudes perpetradas pelas empresas em cartel. [5:  9.2.4. a cumulação de mais de uma sanção de declaração de inidoneidade, cominada à mesma licitante, com fundamento no artigo 46 da Lei 8.443/1992, está temporalmente limitada, em seu conjunto, ao total de cinco anos, tendo por base a aplicação analógica da regra estampada nos §§ 1º e 2º do art. 75 do Código Penal Brasileiro (...) .] 
 (...) 	
42.	Limitar em cinco anos o prazo para exequibilidade do conjunto de sanções de inidoneidade não significa deixar impunes empresas habitualmente fraudulentas, ou tratar de modo desigual aqueles que cometeram mais ou menos infrações.
43.	A preterição à licitação pressupõe o intuito de se beneficiar da contratação com o poder público, geralmente por preços superfaturados e por fraude na execução. É certo que as pessoas jurídicas e pessoas físicas que se favoreceram do contrato receberão, após individualização de suas condutas, uma diversidade de sanções que, em conjunto, exercerão a dupla função da pena: retribuição e prevenção.
44.	Ademais, não podem ser desconsideradas na análise do efeito dissuasório da sanção as repercussões das decisões do TCU em outras esferas (administrativa e criminal) , bem como os impactos negativos na imagem das empresas.
 (...) 
46.	 (...) a punição dos infratores não deve ser um fim em si mesmo, deve ser medida eficaz que desencoraje a prática de novos delitos e compense os danos ocasionados. Para isso, compete ao TCU o papel relevante de promover o ressarcimento dos danos provocados ao erário e aplicar aos responsáveis as sanções estabelecidas em lei, nos termos do art. 71 da Constituição Federal.
47.	Assim, configurada a ocorrência de desfalque, desvio de bens ou outra irregularidade de que resulte dano ao erário, cabe ao tribunal imputar débito e multa aos responsáveis, podendo também, diante da necessidade de proteção efetiva ao patrimônio público, determinar a indisponibilidade de seus bens.
48.	Em termos econômicos, impedir que as empresas contratem com a administração pública federal por tempo superior a cinco anos pode comprometer suas atividades produtivas a ponto de, consequentemente, dificultar o ressarcimento do débito. Tendo o TCU outras medidas constitucionais e legais aptas a atingir a finalidade dissuasória da pena, o manejo adequado de todas elas certamente nos proporcionará o alcance do desejado interesse público.
49.	Reforço, por pertinente, a análise do relator a quo no concernente à efetividade das penalidades administrativas, ao citar os ensinamentos de Beccaria, no sentido de que o freio inibitório da criminalidade não é a severidade da pena, mas a certeza de sua aplicação. (...) 
 (...) 
56.	Enfim, ainda que fosse desejável o Tribunal deter a possibilidade de sanção com limite temporal mais dilatado, de modo a ter mais instrumentos de dissuasão da prática de corrupção, não vislumbro, realmente, autorização do ordenamento jurídico nesse sentido. Além disso, a extensão dos efeitos da declaração de inidoneidade acarretaria dificuldades econômicas e financeiras às empresas a ponto de comprometer o eventual ressarcimento do dano ao erário, em afronta ao princípio do interesse público.
57.	Feitas essas considerações e sopesadas as particularidades da sanção sob exame, sou pela manutenção da limitação temporal de cinco anos das sucessivas declarações de inidoneidade impostas à mesma licitante com fundamento no art. 46 da Lei 8.443/1992.
 (...) 
61.	Último tópico a ser tratado neste voto, concerne à sistemática de execução das sanções. (...) 
 (...) 
67.	 (...) em relação à regra específica do art. 75, § 2º, do CP,[footnoteRef:6] que prevê o deslocamento do termo inicial do limite temporal das sanções, a Serur pugna pela modificação do acórdão de modo a fixar a ocorrência do fato como data-base para o novo cálculo de unificação da pena, e não a data do trânsito em julgado da decisão. [6:  Art. 75 - O tempo de cumprimento das penas privativas de liberdade não pode ser superior a 30 (trinta) anos. (Redação dada pela Lei nº 7.209, de 11.7.1984) .§ 1º - Quando o agente for condenado a penas privativas de liberdade cuja soma seja superior a 30 (trinta) anos, devem elas ser unificadas para atender ao limite máximo deste artigo. (Redação dada pela Lei nº 7.209, de 11.7.1984) .§ 2º - Sobrevindo condenação por fato posterior ao início do cumprimento da pena, far-se-á nova unificação, desprezando-se, para esse fim, o período de pena já cumprido. (Redação dada pela Lei nº 7.209, de 11.7.1984) .] 
68.	Isso significa que, caso o infrator - que já teve sua pena unificada para adequar-se ao limite temporal de cinco anos - venha a praticar nova infração durante a execução da pena, deverá ser novamente sancionado. O mencionado § 2º estabelece que o período de pena já cumprido será desprezado e, na sequência, deverá ser realizada nova unificação.
69.	O mecanismo acima descrito permite que o tempo de duração da sanção extrapole o limite temporal aqui estabelecido. Com isso, o ordenamento jurídico evita que o condenado à pena máxima ganhe impunidade para infrações cometidas durante a execução da pena.
 (...) 
73.	Feitas essas considerações, entendo que o presente recurso deve ser conhecido e parcialmente provido, de modo a conferir nova redação aos itens 9.2.4.1 e 9.2.4.2, conforme sugestão da Serur e do MPTCU (...) .
293.	Dessa forma, adotou-se a seguinte redação para o item 9.2 do Acórdão 348/2016-TCU-Plenário, no que interessa aos presentes recursos:
9.2. firmar entendimento, com fundamento no art. 46 da Lei 8.443/1992, de que:
 (...) 
9.2.2. a contagem do prazo de cumprimento das sanções de declaração de inidoneidade impostas pelo TCU inicia-se com o trânsito em julgado da condenação;
9.2.3. as sanções de declaração de inidoneidade impostas pelo TCU devem ser cumpridas, sucessivamente, em caso de mais de uma condenação para a mesma licitante;
9.2.4. a cumulação de mais de uma sanção de declaração de inidoneidade, cominada à mesma licitante, com fundamento no artigo 46 da Lei 8.443/1992, está temporalmente limitada, em seu conjunto, ao total de cinco anos, tendo por base a aplicação analógica da regra estampada nos §§ 1º e 2º do art. 75 do Código Penal Brasileiro, de sorte que sobrevindo nova condenação:
9.2.4.1 as sanções são executadas sucessivamente, na ordem dos respectivos trânsitos em julgado, observando-se o limite temporal de cinco anos contados, como regra, do início do cumprimento da primeira sanção da série; (Redação dada pelo Acórdão 2702/2018-TCU-Plenário) 
9.2.4.2. caso o agente cometa novo ilícito no curso da execução das sanções, a contagem do prazo de cinco anos é reiniciada a partir da data do fato superveniente, desprezando-se o período de punição já cumprido e fazendo-se nova unificação, contada daquele fato. (Redação dada pelo Acórdão 2702/2018-TCU-Plenário) 
9.2.5. sobrevindo condenação, após o encerramento da execução das punições anteriormente aplicadas à mesma licitante, a nova sanção de declaração de inidoneidade deve ser cumprida como punição originária, ainda que decorrente de fatos anteriores ou contemporâneos aos das sanções já cumpridas;
 (...) 
294.	Por conseguinte, o Tribunal não acolheu os pleitos do MP/TCU, no sentido de:
a)	não limitar a cumulação de sanções a cinco anos, ampliando esse marco, alternativamente, para trinta anos;
b)	aplicar, em regra, o concurso material para os ilícitos cometidos, porém conceder o benefício da continuidade delitiva quando observados os requisitos específicos (unidade de desígnios, semelhança entre condições de tempo, lugar, modo de execução, etc.) ;
c)	aplicar a pena de acordo com o concurso de delitos: cúmulo material, para o concurso material, e exasperação, quando reconhecida a continuidade delitiva; e
d)	determinar o quantum da pena por infração autônoma em função da participação da empresa fraudadora no concurso de agentes.
295.	Estabelecidos esses parâmetros, resta definir qual o seu reflexo sobre a pena imposta à Engevix nos presentes autos.
296.	No que se refere à culpabilidade da Engevix, não se evidencia razoável a gradação das condutas formulada pelo MP/TCU em três diferentes graus de reprovabilidade, eis que independentemente do resultado direto obtido por meio da conduta ilícita praticada, os atos de apresentar proposta de cobertura para simular competição ou de se abster de apresentar propostas se mostram igualmente danosos, visto que eliminam a competição e afetam a economicidade do certame, por conduzir à celebração de contratos com sobrepreços.
297.	Ademais, as empresas que não se sagraram vencedoras simularam comportamentos, dando suporte à prática ilegal de sobrepreço/preços monopolísticos pelas vencedoras dos certames, em troca de vantagens/garantias/reserva de mercado/divisão de oportunidades futuras. Assim, o resultado relativo ao sobrepreço/preços monopolísticos só se tornou possível graças à atuação das demais empresas do cartel.
298.	Acrescente-se que as fraudes à licitação são infrações de mera conduta, que, independentemente do resultado (a vitória da fraudadora) , se mostram igualmente condenáveis, visto que afrontam a liberdade de mercado, a economia, a vantagem da licitação, a isonomia, etc.
299.	Outrossim, não se adota o entendimento do Relator a quo, que fundamentou a imputação da sanção no patamar de três anos, no sentido de que a Engevix não se teria beneficiado diretamente das contratações, tendo em vista que o papel previamente ajustado para a participação da empresa nos certames se constituiria na simulação de competição ou na abstenção de participação, em troca da garantia de se sagrar vencedora em outros contratos/licitações.
300.	Corrobora o raciocínio a descrição do modo de operação dos partícipes do cartel, constante do acordo de leniência firmado junto ao Cade, em que foram descritas as seguintes condutas anticompetitivas: i) fixação de preços condições, vantagens e abstenção de participação; e ii) divisão de mercado entre concorrentes, em licitações públicas de obras de montagem industrial onshore da Petrobras do Brasil (peça 31, p. 1, com destaques acrescidos) .
301.	Ainda segundo o acordo de leniência do Cade, as condutas foram viabilizadas por meio de expedientes voltados à supressão/redução de competividade nas licitações/contratações realizadas pela Petrobras, mediante prévio acerto do vencedor, preços apresentados, condições, divisões de lotes, abstenções, propostas de cobertura, entre outros (peça 31, p. 1, com destaques acrescidos) .
302.	Observa-se que as condutas da Engevix se mostram consentâneas ao acordo previamente entabulado entre os partícipes do cartel, havendo idêntica reprovabilidade nas condutas empregadas - abstenção e proposta de cobertura -, de modo que não se vislumbra qualquer circunstância atenuante que justifique a imputação de uma menor sanção, eis que a empresa efetivamente cumpriu as medidas anticompetitivas a que se propôs.
303.	No tocante à penalidade nos moldes aplicados, entende-se assistir razão ao MP/TCU quando evoca a exiguidade da pena aplicada pelo TCU, eis que as condutas praticadas pela empresa resultaram em: fraudes às licitações; restrição à competitividade; contratações de empresas e consórcios por valores acima daqueles que seriam praticados em ambiente competitivo (superfaturamento estimado em R$ 2,85 bilhões de reais) ; e prejuízo à transparência e ao controle social.
304.	Nessa linha, evidenciam-se suficientes as considerações do Parquet que demonstram a gravidade das condutas praticadas pela Engevix e a necessidade de se elevar a penalidade para o patamar máximo de cinco anos, senão veja-se:
a)	as fraudes perpetradas pela empresa não foram práticas isoladas, mas ações reiteradas nas licitações promovidas pela Petrobras, tendo sido maculados 10 processos licitatórios;
b)	a Operação Lava Jato revelou um quadro de corrupção sistêmica, com dezenas de empresas fraudando licitações;
c)	os reiterados delitos praticados revestiram-se de elevada gravidade, devido às danosas consequências, de alta materialidade;
d)	trata-se de cinco contratos, no total de R$ 24,7 bilhões (data-base: julho/2014) , que representaram 54,60% das avenças firmadas para implantação da Rnest, registrando indícios de superfaturamento da ordem de R$ 2,85 bilhões.
305.	O TCU aplica a sanção de inidoneidade sistematicamente, por períodos que variam de seis meses a dois anos, a microempresas que fraudam licitações com declarações falsas de enquadramento na condição de pequeno porte, o que demonstra a pouca razoabilidade e proporcionalidade na aplicação de três anos para a conduta de alta reprovabilidade da Engevix.
306.	Portanto, assiste razão ao MP/TCU quanto à necessidade de se majorar a sanção aplicada para o patamar máximo de cinco anos.
307.	Neste caso, não há que se alegar reformatio in pejus, pois esse princípio visa a garantir a segurança jurídica, como corolário do Estado de Direito, ao vedar que um recorrente tenha sua situação agravada em razão de um recurso por si mesmo interposto. O agravamento da aplicação da sanção à empresa em função da atuação do MP/TCU configura-se resultado calcado em expressa competência legal prevista nos arts. 81, IV, e 82 da Lei 8.443/1992 (Acórdão 1824/2018-TCU-Plenário, Rel. Min. Walton Alencar Rodrigues) .
308.	Por conseguinte, tendo em vista a alta reprovabilidade da conduta da empresa na participação em cartel para fraudar licitações da Petrobras, a prática anticompetitiva de divisão de mercado, ajuste de propostas e preços e fraudes reincidentes/reiteradas em 10 licitações para a implantação da Rnest e a alta materialidade dos valores envolvidos, propõe-se conceder parcial provimento ao recurso do MP/TCU, para que seja aumentada a sanção de inidoneidade aplicada de três para cinco anos, limite máximo previsto pelo art. 46 da Lei 8.443/1992.
CONCLUSÃO
309.	Das análises anteriores, conclui-se que:
a)	são insuficientes os argumentos apresentados pela Engevix Engenharia e Projetos S.A. para, em preliminar, promover a anulação do acórdão ou do presente processo e, no mérito, desconstituir a deliberação recorrida;
b)	os argumentos apresentados pelo MP/TCU em prol de nova metodologia para a definição da dosimetria da sanção de declaração de inidoneidade para empresas fraudadoras de licitações e sua aplicação ao caso em exame foram expressamente rejeitados pelo Tribunal no TC Processo 027.014/2012-6 (administrativo) , por meio do Acórdão 2702/2018-TCU-Plenário, motivo pelo qual devem ser rejeitados;
c)	merecem guarida, todavia, as considerações do Parquet acerca da gravidade das condutas praticadas pela Engevix e da necessidade de se elevar a penalidade aplicada à empresa, com fundamento no art. 46 da Lei 8.443/1992, para o patamar máximo de cinco anos.
310.	Com base nessas conclusões, propõe-se o conhecimento dos recursos interpostos, para que seja denegado provimento ao recurso da Engevix Engenharia e Projetos S.A. e dado parcial provimento ao recurso do Ministério Público junto ao TCU.
PROPOSTA DE ENCAMINHAMENTO
311.	Ante o exposto, submete-se à consideração superior a presente análise dos pedidos de reexame interpostos pela Engevix Engenharia e Projetos S.A. e pelo Ministério Público junto ao TCU, na pessoa do Subprocurador-Geral Paulo Bugarin, contra o Acórdão 2135/2018-TCU-Plenário, propondo-se, com fundamento nos arts. 33 e 48 da Lei 8.443/1992 c/c o art. 286, do RI/TCU:
a)	conhecer dos recursos para, no mérito:
a.1) negar provimento ao recurso da Engevix Engenharia e Projetos S.A.;
a.2)	dar parcial provimento ao recurso do Ministério Público junto ao TCU e alterar a sanção de declaração de inidoneidade de três anos, aplicada à empresa por meio do item 9.2 do acórdão recorrido, para o patamar máximo de cinco anos, conforme facultado pelo art. 46 da Lei 8.443/1992;
b)	dar conhecimento aos recorrentes e aos demais interessados da decisão que vier a ser prolatada."
3. Em seguida, o relator anterior do pedido de reexame, Ministro Raimundo Carreiro, determinou (peça 119) nova análise da matéria pela Serur, tendo em vista o pedido de sobrestamento apresentado pela Engevix (peça 117) . A unidade técnica pronunciou-se conforme a instrução reproduzida na sequência (peça 123) :
"INTRODUÇÃO
1.	Trata-se de novos elementos de defesa (peça 117) adicionados ao pedido de reexame interposto por Engevix Engenharia e Projetos S.A. (peça 85) , contra o Acórdão 2135/2018-TCU-Plenário, relator Benjamin Zymler (peça 79) .
HISTÓRICO
2.	Cuidam os autos de apartado constituído a partir do TC Processo 016.119/2016-9 para o exame dos atos praticados pela Engevix Engenharia e Projetos S.A. em cinco contratos referentes às obras de implantação da Refinaria Abreu e Lima, em Ipojuca/PE, também denominada Refinaria do Nordeste - Rnest, devido a indícios de fraude à licitação.
3.	Após a análise dos recursos interpostos pela Engevix S.A. e pelo MP/TCU por esta unidade (peças 111-113) , a empresa apresentou expediente (peça 117) , acolhido como novos elementos de defesa pelo relator (peça 122) , que constitui o objeto do presente exame.
EXAME técnico
3.1.	Argumentos
3.2.	Desde 3/6/2019, a Engevix está em negociação para assinatura de acordo de leniência com a Controladoria-Geral da União - CGU e com a Advocacia-Geral da União - AGU, com base na Lei 12.846/2013 e legislação correlata.
3.3.	Solicita-se o sobrestamento do processo enquanto as negociações estiverem ativas, uma vez que a existência de acordo de leniência com a CGU - desfecho provável - obsta a aplicação da sanção de inidoneidade, conforme reconhecido em decisões liminares do Supremo Tribunal Federal.
3.4.	A atuação colaborativa de responsáveis tem sido reconhecida e resguardada por essa e. Corte de Contas. Entende-se que há uma racionalidade nos acordos celebrados com as diversas instâncias do poder público e um dever de uniformidade e coerência com relação à atuação dos demais órgãos, no sentido de que se deve proteger tais compromissos e honrá-los. Nesse sentido, os Acórdãos 483/2017, 2677/2018 e 2396/2018, todos do Plenário do TCU.
3.5.	O sobrestamento do processo é medida necessária para o próprio sucesso das negociações e o cumprimento do provável acordo de leniência a ser celebrado, pois a eventual aplicação da sanção de inidoneidade traria prejuízos à Engevix e prejudicaria a manutenção de suas atividades.
3.6.	Ressalte-se que a Engevix vem buscando postura colaborativa no âmbito dos assuntos envolvidos na assim chamada 'Operação Lava Jato', como bem demonstram as negociações de acordo de leniência mencionadas e o acordo de colaboração premiada já celebrado entre seu acionista José Antunes Sobrinho e a Polícia Federal.
3.7.	Trata-se de postura colaborativa que, uma vez celebrados os acordos e garantida sua segurança jurídica, poderá ser trazida para os processos de controle externo em sede desse e. Tribunal.
3.8.	Análise:
3.9.	Embora o art. 157 do Regimento Interno defira genericamente ao relator a possibilidade de sobrestar a apreciação de processo em curso neste Tribunal, não existe qualquer norma ou regulamento que discipline a adoção dessa providência no caso de celebração de acordos de colaboração premiada ou de leniência, ou ainda de termos de compromisso de cessação de prática, com fundamento na Lei 12.846/2013 e legislação correlata.
3.10.	No entanto, conforme o seguinte enunciado da jurisprudência sistematizada deste Tribunal:
O andamento de negociação para a celebração de acordo de leniência no âmbito da CGU não é motivo para o sobrestamento de processo no TCU em que se analisa a possibilidade de aplicação da pena de declaração de inidoneidade (art. 46 da Lei 8.443/1992) , porquanto trata-se do exercício de competência constitucional do controle externo e de sanção que tem contorno de incidência distinto das aplicadas pelos próprios órgãos administrativos ou pelo controle interno com fundamento no [art.] 87 da Lei 8.666/1993.
Acórdão 1744/2018-TCU-Plenário, relator Benjamin Zymler.
3.11.	No voto condutor do referido acórdão, esclarece-se que (com destaques acrescidos) :
Há precedentes do Plenário do Supremo Tribunal Federal (Pet 3.606-AgR/DF, Rel. Min. SEPÚLVEDA PERTENCE; MS 30.788/MG, Rel. Min. MARCO AURÉLIO) , reconhecendo a plena validade constitucional do art. 46 da Lei Orgânica do Tribunal de Contas da União (Lei nº 8.443/92) e deixando assente que a sanção de inidoneidade aplicada com base no art. 46 da Lei nº 8.443/1992 tem âmbito de incidência distinto das sanções aplicadas pelos próprios órgãos administrativos ou pelo controle interno com fundamento no [art.] 87 da Lei 8.666/1993, que estão dentre as penalidades que podem ser isentadas ou atenuadas em virtude de celebração de acordo de leniência com o controle interno. Nesse sentido, transcrevo trecho do voto do Ministro Sepúlveda Pertence no âmbito do Pet. 3.608-AgR/DF:
Conflito de atribuição inexistente: Ministro de Estado dos Transportes e Tribunal de Contas da União: áreas de atuação diversas e inconfundíveis. 1. A atuação do Tribunal de Contas da União no exercício da fiscalização contábil, financeira, orçamentária, operacional e patrimonial das entidades administrativas não se confunde com aquela atividade fiscalizatória realizada pelo próprio órgão administrativo, uma vez que esta atribuição decorre da de controle interno ínsito a cada Poder e aquela, do controle externo a cargo do Congresso Nacional (CF, art. 70) . 2. O poder outorgado pelo legislador ao TCU, de declarar, verificada a ocorrência de fraude comprovada à licitação, a inidoneidade do licitante fraudador para participar, por até cinco anos, de licitação na Administração Pública Federal (art. 46 da L. 8.443/92) não se confunde com o dispositivo da Lei das Licitações (art. 87) , que - dirigido apenas aos altos cargos do Poder Executivo dos entes federativos (§ 3º) - é restrito ao controle interno da Administração Pública e de aplicação mais abrangente. (...) (Grifo acrescido) .
3.12.	No mesmo sentido, o Acórdão 2453/2019-TCU-Plenário, relator Bruno Dantas.
3.13.	Portanto, o pedido de sobrestamento formulado pela recorrente, justamente em razão de tratativas para a celebração de acordo de leniência com a CGU, defronta-se com entendimento jurisprudencial expressamente contrário ao seu deferimento.
3.14.	Verifica-se, por outro lado, que a recorrente não apresenta qualquer evidência de que o objeto do acordo em negociação seja de fato o mesmo de que se trata nos presentes autos, ou seja, as fraudes apuradas pela chamada 'Operação Lava Jato' nas licitações conduzidas pela Petrobras relativas às obras de implantação da Refinaria Abreu e Lima, em Ipojuca/PE, também denominada Refinaria do Nordeste - Rnest. O único documento apresentado foi uma certidão da CGU que informa sobre a possível assinatura de acordo de leniência com a recorrente, sem qualquer esclarecimento sobre seu objeto (peça 117, p. 9) .
3.15.	Mediante consulta à Internet, verifica-se que já houve a celebração de acordo de leniência entre a CGU e recorrente, em 12/11/2019, sendo bastante provável que seja o mesmo a que se refere a peça de defesa ora analisada (https://www.gov.br/cgu/pt-br/assuntos/noticias/2019/11/cgu-e-agu-assinam-acordo-de-leniencia-com-nova-participacoes-s-a) . No entanto, a recorrente não enviou a esta Corte, ao menos nos presentes autos, qualquer informação sobre esse evento. Além disso, embora o instrumento do acordo celebrado esteja disponível na Internet, não constam dessa versão os anexos que especificam seu objeto (https://www.gov.br/cgu/pt-br/assuntos/responsabilizacao-de-empresas/lei-anticorrupcao/acordo-leniencia/acordos-firmados/acordo-engevix.pdf/view) .
3.16.	Assim sendo, é inviável anuir ao pedido da recorrente, tendo em vista que não se sabe se o acordo de leniência que o fundamenta diz respeito aos mesmos fatos investigados nos presentes autos.
3.17.	É fato que o Tribunal reconhece que (voto condutor do Acórdão 2446/2018-TCU-Plenário, relator Benjamin Zymler) :
 (...) há um dever de uniformidade e coerência, quando um outro órgão de estado, embora independente, não produz provas autônomas e utiliza, no exercício de suas competências, somente evidências obtidas de outro órgão, que deixou de exercer o seu poder sancionatório sobre um determinado administrado. Em outras palavras, (...) deve haver um compromisso de comunicabilidade de instância, por meio do qual o segundo órgão adere aos termos de cooperação firmado pelo primeiro e não impõe outra consequência jurídica além das já tomadas por este.
3.18.	Todavia, a jurisprudência do Tribunal também se inclina a considerar que o sobrestamento processual só é possível no caso de acordos de leniência ou colaboração já firmados, e não durante sua negociação. Conforme expresso, por exemplo, no voto condutor do Acórdão 580/2019-TCU-Plenário, relator Walton Alencar Rodrigues (com destaques acrescidos) :
Os recorrentes alegam, também, tratamento não isonômico das empresas, tendo em vista a não concessão de prazo para firmarem acordo com o MPF. No entanto, não há falar em quebra da isonomia, ao tratarmos de empresas em condições processuais distintas.
Os itens 9.2, 9.3 e 9.4 do acórdão recorrido deixaram claro que o sobrestamento da aplicação da sanção de inidoneidade (...) foi deferido somente às empresas com acordos já firmados, naquela ocasião, desde que fossem incluídos, nos ajustes celebrados, compromissos de colaboração com o controle externo, o que não ocorreu.
 (...) 
Assim, entendo que as recorrentes, que não firmaram acordo com o Ministério Público, não podem ter a análise de suas responsabilidades e sanção de inidoneidade suspensas. Não constitui, obviamente, direito subjetivo dessas empresas a realização de acordos de delação. Tal acordo depende de elementos objetivos e subjetivos que não foram apresentados, além da firme convicção de compromisso de reconhecimento e reparação do dano.
3.19.	Com efeito, não é difícil colher exemplos do deferimento de pedidos de sobrestamento processual, no caso de acordos já celebrados (Acórdãos 483/2017, relator Bruno Dantas; 2446/2018, relator Benjamin Zymler; 2677/2018, idem; 954/2019, idem; e 955/2019, idem, todos do Plenário) , e do seu indeferimento, no caso de acordos ainda não consumados (Acórdãos 1744/2018, relator Benjamin Zymler; 580/2019, relator Walton Alencar Rodrigues; e 2453/2019, relator Bruno Dantas, todos do Plenário) . Também se registra exemplo de indeferimento de sobrestamento processual mesmo em face de acordo de leniência já celebrado (Acórdão 2624/2019-TCU-Plenário, relator Benjamin Zymler) .
3.20.	As decisões liminares do STF que determinaram o sobrestamento de processos de contas, no MS 35.435/DF e no MS 36.496/DF, colacionadas pela recorrente, não fogem desse padrão, pois são ambas referentes a acordos de leniência já firmados (peça 117, p. 3-5) . Uma terceira, no MS 36.526/DF, se refere a requerimento de colaboração de empresa com o TCU, o que difere da situação de que ora se trata (ibidem, p. 5) .
3.21.	De qualquer forma, convém lembrar que, conforme expresso no voto condutor do Acórdão 945/2013-TCU-Plenário, relator Benjamin Zymler:
 (...) a decisão em sede de liminar em mandado de segurança impetrado perante o STF não vincula esta Corte de Contas no que se refere a decisões a serem adotadas em outros feitos. Muito menos impõe a obrigatoriedade de o TCU aguardar o deslinde da questão judicializada perante o Pretório Excelso para, só então, se pronunciar em sede dos demais processos que tramitam nesta Casa. Ademais, mesmo quando do julgamento final do referido remédio constitucional o debate da matéria não terá se encerrado, uma vez que nela se discute determinado caso concreto.
3.22.	É importante notar que o pedido da recorrente já fora negado pelo Acórdão 2135/2018-TCU-Plenário, relator Benjamin Zymler, ora recorrido, precisamente porque a celebração do acordo de leniência ainda se encontrava pendente. Como bem explanado no respectivo voto condutor:
No que tange à alegação de que o TCU estaria obrigado a aguardar a conclusão do processo de leniência perante a CGU, visto que reconheceria os efeitos da celebração do acordo de leniência, considero que tal afirmação distorce as competências constitucionais desta Corte de Contas, tornando-a mero órgão assessório do Controle Interno.
Ad argumentandum tantum, se a tese da Engevix pudesse ser acolhida e generalizada, o TCU teria que aguardar as tratativas com todos os órgãos legitimados a celebrar acordos de leniência (Cade, AGU, Ministério Público e CGU) . Nesse caso, seria fácil concluir que esta Corte de Contas seria impedida de exercer suas competências constitucionais de controle externo da Administração Pública.
3.23.	No mesmo sentido, pronunciam-se os Acórdãos 2453/2019, relator Bruno Dantas, e 2624/2019, relator Benjamin Zymler, ambos do Plenário.
3.24.	É correta a afirmativa da recorrente de que a atuação colaborativa de responsáveis tem sido reconhecida e resguardada por esta e. Corte de Contas. Esse aspecto é destacado, por exemplo, nos Acórdãos 483/2017, relator Bruno Dantas; 1744/2018, relator Benjamin Zymler; 2446/2018, idem; 2677/2018, idem; 580/2019, relator Walton Alencar Rodrigues; 954/2019, relator Benjamin Zymler; 955/2019, idem; e 2453/2019, relator Bruno Dantas, todos do Plenário.
3.25.	Porém, a colaboração do responsável precisa ser concreta e objetiva, como destacado no seguinte excerto do voto condutor do Acórdão 1744/2018, relator Benjamin Zymler (com destaques acrescidos) :
Após o processo ser incluído na pauta da sessão plenária do dia 4/7/2018, a empresa peticionou novamente (...) requerendo o sobrestamento do feito, dessa vez encaminhando cópia de expediente endereçado à CGU em que requer a lavratura de memorando de entendimentos e de expedição de certidão.
Em atenção a tais solicitações, observo que os pedidos não reconheceram expressamente nenhum ilícito nem se propuseram a efetuar o correspondente ressarcimento ao erário. A alegada intenção de colaborar com esta Corte de Contas não elencou nenhum documento a ser apresentado, tampouco se propôs a restituir alguma quantia ao erário e, com as vênias de estilo, não informou que fatos poderia ajudar a esclarecer.
 (...) 
Mais do que oferecer uma mera intenção de 'colaboração' in abstrato, seriam desejáveis eventuais propostas reconhecendo ilícitos ou para o recolhimento de débitos segundo a sua capacidade de pagamento (ability to pay) . Como fiz questão de frisar no âmbito do Acórdão 1221/2018-TCU-Plenário, nada obsta, entretanto, que se a empresa contribuiu para a obtenção da verdade material, mediante apresentação de esclarecimentos e documentos contábeis pertinentes, em uma específica situação na qual há dificuldade para quantificar o débito, considerar tal fato em benefício da responsável, embora possivelmente com menor grau na obtenção de sanções premiais.
3.26.	Essa também é a orientação do voto condutor do Acórdão 483/2017-TCU-Plenário, relator Bruno Dantas, a propósito de acordo de leniência celebrado com o MPF:
 (...) Nesse caso, a título de contraprestação espera-se que a empresa assuma compromisso junto ao Ministério Público Federal no sentido de não obstar o exercício das funções do Tribunal e o desenvolvimento do processo de controle externo, admitindo adotar postura cooperativa, como por exemplo:
a) admitir sua participação nas irregularidades e apresentar a documentação fiscal e contábil que lhe seja requerida com a finalidade de estimar, com segurança e fidedignidade, os valores desviados;
b) não recorrer, no âmbito do processo de controle externo, das decisões que vierem a ser proferidas (...) ;
c) feitas as apurações, recolher sua quota-parte no débito solidário a partir da decisão que o determinar, respeitada sua capacidade real de pagamento (...) .
Tratar-se-ia, basicamente, de um aditivo (...) aos acordos de leniência já firmados, abordando essas questões.
3.27.	No caso vertente, a empresa recorrente argumenta que a própria negociação de acordo de leniência com a CGU e a celebração de acordo de colaboração premiada de um de seus acionistas com a Polícia Federal comprovariam sua postura colaborativa. Nada apresenta, portanto, para comprovar colaboração com esta Corte de Contas e para a elucidação deste processo, em particular. Ignoram-se, recorde-se, os termos do acordo negociado e, provavelmente, já firmado.
3.28.	Também por esse motivo, não deve ser provido o pedido formulado.
CONCLUSÃO
4.	Da análise anterior, conclui-se que o pedido de sobrestamento do presente feito formulado pela Engevix Engenharia e Projetos S.A. não deve ser deferido, por serem desconhecidos os seus termos e por estar em total discordância com os entendimentos manifestados em diversos precedentes da jurisprudência deste Tribunal.
PROPOSTA DE ENCAMINHAMENTO
5.	Ante o exposto, submete-se à consideração superior a presente análise dos novos elementos de defesa adicionados ao pedido de reexame interposto por Engevix Engenharia e Projetos S.A., contra o Acórdão 2135/2018-TCU-Plenário, propondo-se indeferir o pedido de sobrestamento do presente feito."
4. Após a juntada de novos elementos pela Engevix, a Serur manifestou-se por meio da instrução a seguir transcrita (peça 136) , em atendimento à determinação do então relator, Ministro Raimundo Carreiro (peça 132) :
"INTRODUÇÃO
1.	Trata-se de novos elementos de defesa (peças 126-128) adicionados ao pedido de reexame interposto por Engevix Engenharia e Projetos S.A. (peça 85) contra o Acórdão 2135/2018-TCU-Plenário, rel. Min. Benjamin Zymler (peça 79) .
HISTÓRICO
2.	Cuidam os autos de apartado constituído a partir do TC Processo 016.119/2016-9 para o exame dos atos praticados pela Engevix Engenharia e Projetos S.A. em cinco contratos referentes às obras de implantação da Refinaria Abreu e Lima, em Ipojuca/PE, também denominada Refinaria do Nordeste - Rnest, devido a indícios de fraude à licitação.
3.	Após a análise dos recursos interpostos pela Engevix S.A. e pelo MP/TCU por esta unidade (peças 111-113) , a empresa apresentou novos elementos de defesa (peça 117) , também já analisados (peças 123-125) .
4.	Nesta oportunidade, comparece novamente aos autos para oferecer elementos adicionais (peças 126-128) , cujo exame foi determinado pelo relator (peça 132) e constitui o objeto desta instrução.
EXAME técnico
4.1.	Argumentos (peça 126, p. 2-9) 
4.2.	Em 12/11/2019, a empresa firmou acordo de leniência com a CGU e a AGU que contemplou o objeto do presente processo, conforme certidão (peça 128, § 8) .
4.3.	A existência de acordo de leniência obsta a aplicação da sanção de inidoneidade, conforme reconhecido em decisões liminares do Supremo Tribunal Federal (Mandados de Segurança 35435/DF e 36496/DF) .
4.4.	A impossibilidade de declarar a inidoneidade de empresa colaboradora junto ao Poder Público, relativamente aos mesmos fatos, decorre da preocupação de não inviabilizar o cumprimento de acordos de colaboração firmados em outras instâncias, em decorrência dos princípios da segurança jurídica e da confiança legítima.
4.5.	A eventual aplicação de sanção de inidoneidade traria reais prejuízos à empresa, dificultando o adimplemento do acordo de leniência firmado e poderia criar desincentivos à celebração de novos acordos.
4.6.	A própria jurisprudência do TCU tem optado por adotar atitude de deferência aos ajustes firmados por outros órgãos e de respeito ao microssistema de combate à corrupção (Acórdãos 483/2017, rel. Bruno Dantas, 1214/2018, rel. Benjamin Zymler, 2677/2018, idem, e 2396/2018, idem, todos do Plenário) , inclusive após decisão em pedido de reexame (Acórdão 1689/2020-TCU-Plenário, rel. Benjamin Zymler) .
4.7.	Não há fundamento jurídico para justificar qualquer sanção à recorrente no presente processo, visto que se trata de fatos que foram objeto de acordo de leniência firmado pela empresa com a CGU/AGU
4.8.	Por isso, requer-se o arquivamento do processo em relação à empresa.
4.9.	Análise:
4.10.	Nos elementos de defesa adicionais apresentados anteriormente (peça 117) , a recorrente havia solicitado o sobrestamento deste processo enquanto as negociações para assinatura de acordo de leniência com a Controladoria-Geral da União - CGU e com a Advocacia-Geral da União - AGU, com base na Lei 12.846/2013 e legislação correlata, estivessem ativas.
4.11.	Na instrução anterior desta unidade (peça 123) , rejeitou-se esse argumento, entre outros motivos, porque a recorrente não tinha apresentado qualquer evidência de que o objeto do acordo em negociação fosse de fato o mesmo de que se trata nos presentes autos, ou seja, as fraudes apuradas nas licitações conduzidas pela Petrobras relativas às obras de implantação da Refinaria Abreu e Lima, em Ipojuca/PE, também denominada Refinaria do Nordeste - Rnest.
4.12.	Nesta oportunidade, no entanto, a recorrente apresenta certidão da CGU, de 25/9/2020, que dá conta de que (peça 128, p. 2) :
7.	Para o Contrato nº 0800.0049742.09.2 (RNEST) , a empresa não reconheceu fraude ao processo licitatório, mas o contrato foi incluído no rol de avenças em que houve o pagamento de propina para o bom andamento de aditivos e medições. Embora não tenha sido possível individualizar em específico a propina paga relativamente a esse contrato, as RESPONSÁVEIS COLABORADORAS se comprometeram a ressarcir os cofres da Petrobras, a título de dano presumido, no montante R$ 232.488.309,12 (duzentos e trinta e dois milhões, quatrocentos e oitenta e oito mil, trezentos e nove reais e doze centavos) referentes às propinas pagas no contexto dos contratos com aquela empresa estatal.
8.	Ainda em relação ao empreendimento RNEST, a empresa reconheceu que houve supressão de propostas nas licitações para Unidades de Hidrotratamento de Diesel e de Nafta (UHDT) , Unidade de Geração de Hidrogênio (UGH) , Tubovias de Interligações; e, ainda, que apresentou propostas de cobertura nos certames relativos à Unidade de Destilação Atmosférica (UDA) e Unidade de Coqueamento Retardado - UCR, fatos que não impactaram financeiramente o Acordo de Leniência.
9.	Até o momento não se identificaram situações de descumprimento das obrigações do Acordo por parte das Empresas Colaboradoras.
4.13.	Fica clara, portanto, a pertinência do acordo firmado com as obras e as irregularidades que são objeto deste processo, o que remove a objeção erigida anteriormente por esta unidade.
4.14.	Desde a instrução anterior, a jurisprudência do Tribunal acerca do tema aqui tratado evoluiu significativamente. Como bem sintetizado no voto condutor do Acórdão 2422/2021-TCU-Plenário, rel. Min. Vital do Rêgo:
61.	Ressalto que a temática envolta nos casos de fraude em licitações da Petrobras tem evoluído de forma dinâmica. Cito alguns casos já submetidos ao Plenário do TCU.
62.	No âmbito do Acórdão 483/2017-TCU-Plenário (relator Ministro Bruno Dantas) , o TCU, prestigiando a contribuição efetuada junto ao MPF pelos dirigentes das empresas responsáveis, sobrestou a apreciação da responsabilidade de três das empresas envolvidas nas fraudes a licitações, estabelecendo que, após conhecer as medidas de colaboração, deliberaria sobre possíveis sanções premiais.
63.	No caso do Acórdão 1214/2018-TCU-Plenário (relator Ministro Benjamin Zymler) , o TCU deixou de declarar a inidoneidade da representada leniente levando em conta a ideia de coerência e unidade do Estado e em razão da utilidade e da eficácia das informações e provas trazidas por empresa leniente à jurisdição de contas.
64.	Em outra oportunidade, a do Acórdão 1690/2020-TCU-Plenário (relator Ministro Benjamin Zymler) , o TCU retomou a estratégia do sobrestamento da apreciação do mérito para não declarar a inidoneidade de empresa leniente, mas registrou que o processo permaneceria suspenso até a demonstração do cumprimento das obrigações assumidas pela responsável nos acordos celebrados junto ao poder público.
65.	Recentemente, no Acórdão 1310/2021-TCU-Plenário (relator Ministro Benjamin Zymler) , o TCU sobrestou a apreciação da participação da empresa responsável na fraude investigada, até a demonstração de que a sociedade cumpriu suas obrigações no Acordo de Leniência firmado com o MPF e no Termo de Compromisso de Cessação de Prática (TCC) firmado com o Cade. Ainda, suspendeu a prescrição da pretensão punitiva desta Corte de Contas, com relação aos fatos designados em análise neste processo, até que haja manifestação dos órgãos signatários dos acordos de colaboração mencionados quanto ao cumprimento ou descumprimento das obrigações pactuadas pela empresa. E, por fim, determinou que a SeinfraOperações promovesse o acompanhamento periódico dos atos processuais relativos aos compromissos citados, realizando as diligências que entender cabíveis junto aos órgãos competentes, bem como promovesse a imediata instrução da matéria, caso não mais subsistam as condições para o sobrestamento do presente processo.
4.15.	Na deliberação que se seguiu a esse voto, o Tribunal optou por sobrestar a apreciação da inidoneidade da empresa leniente até a demonstração de cumprimento de suas obrigações no acordo de leniência, na mesma linha dos Acórdão 1690/2020-TCU-Plenário.
4.16.	Em deliberação mais recente, no Acórdão 587/2022-TCU-Plenário, em sede de pedido de reexame, o relator, Min. Bruno Dantas debruçou-se detidamente sobre o tema:
18.	Sobre a questão da inter-relação entre o acordo de leniência e as competências constitucionais do TCU, notadamente a sancionatória, esclareço, de início, que a Lei 12.846/2013 (Lei Anticorrupção) não deve ser interpretada de forma extensiva quanto ao programa de leniência e à abrangência das sanções premiais nela previstas.
19.	Segundo essa linha de entendimento (extensiva) , fundada nos métodos de interpretação teleológica e sistemática, não poderia o Poder Público cominar outras sanções ao infrator confesso com base nos mesmos fatos objeto de apuração no acordo, sob pena de violação aos princípios constitucionais da segurança jurídica e da eficiência, o que Maria Sylvia Zanella Di Pietro denomina de 'efeitos expansivos do acordo de leniência a outras instâncias sancionatórias'.
20.	Alinho-me, portanto, ao entendimento amplamente adotado por esta Corte de Contas, de que a interpretação da Lei Anticorrupção, quanto aos benefícios que estabelece para o leniente, deve ser feita de forma restritiva, afetando apenas as sanções expressamente previstas naquele diploma legal.
21.	Esse entendimento foi muito bem exposto pelo Ministro Benjamin Zymler no voto condutor do Acórdão 1609/2020-TCU-Plenário, nos seguintes termos (destaque inserido) :
'94.	Preliminarmente, registro entender que não se afigura lícita a subordinação do Tribunal de Contas da União aos acordos de leniência celebrados em outras instâncias, pois disso resultaria a supressão do exercício do controle externo a cargo do TCU, de índole constitucional. [...]
94.	Em outras palavras, a assinatura de acordos de colaboração premiada e de leniência não implica qualquer restrição à atividade de controle externo, que é livre para exercer a sua competência fiscalizatória, colher provas e aplicar as sanções estabelecidas nas leis de regência [...].'
22.	A partir dessa linha interpretativa, a celebração dos acordos de leniência não alcançaria, à primeira vista, as competências do TCU, entre elas, a sancionatória, não havendo impeditivo, portanto, à declaração de inidoneidade do licitante fraudador.
 (...) 
24.	Isso não impede, contudo, que o TCU adote uma postura de deferência a esses instrumentos de consenso, em respeito ao microssistema de combate à corrupção, nas hipóteses em que o acordo seja útil à atividade de controle externo (...) .
 (...) 
26.	Nesse sentido, a celebração de acordo de leniência com o Poder Público pode resultar no sobrestamento da apreciação da responsabilidade do leniente, ocasião em que é sopesada a contribuição da colaboração para as ações de controle externo, isto é, a relevância das informações e das provas trazidas para alavancar fiscalizações e instrução dos processos de contas.
27.	Em síntese, a utilização, por esta Corte, de provas provenientes de acordos de colaboração ou ajustes congêneres, tais como a leniência, pressupõe uma postura de deferência ao respectivo instrumento de consenso e, em consequência, a impossibilidade de sancionar o colaborador/leniente, sob o risco de se violar o princípio da segurança jurídica e, assim, inviabilizar esses institutos. Nesses casos, deve haver correspondência entre os fatos em apuração no Tribunal e no respectivo acordo, bem como a comprovação destes fatos por meio de provas compartilhadas.
28.	Por outro lado, mesmo que não se verifique benefício à atividade de controle externo, há, ainda, a possibilidade de que a celebração de acordo de leniência seja considerada como circunstância atenuante, para fins de dosimetria, sendo essa a linha decisória adotada no Acórdão 1527/2019-TCU-Plenário, ora recorrido.
29.	Diante disso, não verifico incorreção na decisão recorrida, que considerou, para fins de aferição do grau de reprovação da conduta, de modo a individualizar a sanção, o reconhecimento de ilícitos, por parte da UTC, em outras instâncias.
4.17.	Com base nessas considerações, dissentindo dos precedentes mencionados, optou por manter a sanção de inidoneidade que havia sido imposta à empresa recorrente, mas com redução do prazo de três para um ano, em deferência à sua colaboração com outras instâncias estatais.
4.18.	Pouco tempo antes, todavia, ao tratar de caso absolutamente análogo ao sobre o qual versam os presentes autos, o STF, por meio de sua 2ª Turma, proferiu julgamento em que afastou a possibilidade de o TCU declarar inidoneidade por fatos abarcados por acordo de leniência firmado com a AGU/CGU ou com o MPF:
DIREITO ADMINISTRATIVO. MANDADO DE SEGURANÇA. ACÓRDÃO DO TRIBUNAL DE CONTAS DA UNIÃO (TCU) . TOMADAS DE CONTAS ESPECIAIS. INVESTIGAÇÕES RELACIONADAS A FRAUDES NA CONSTRUÇÃO DA USINA TERMONUCLEAR DE ANGRA III. IMPETRANTES SIGNATÁRIAS DE ACORDOS DE LENIÊNCIA DA LEI 12.846/2013 CELEBRADOS COM A CONTROLADORIA-GERAL DA UNIÃO (CGU) , COM A ADVOCACIA-GERAL DA UNIÃO (AGU) OU COM O MINISTÉRIO PÚBLICO FEDERAL (MPF) . MÚLTIPLAS ESFERAS DE RESPONSABILIZAÇÃO ADMINISTRATIVA. NECESSIDADE DE COORDENAÇÃO INSTITUCIONAL ENTRE AS ENTIDADES E HARMONIZAÇÃO DAS SANÇÕES PREMIAIS. SOBREPOSIÇÃO DOS ILÍCITOS ADMITIDOS PELAS COLABORADORAS PERANTE A CGU/AGU OU MPF COM OS RESPECTIVOS OBJETOS DE APURAÇÃO PELO TCU EM SEDE DE CONTROLE EXTERNO. INEFICÁCIA DOS ACORDOS DE LENIÊNCIA.IMPOSIÇÃO E AMEAÇA DE SANÇÃO DE INIDONEIDADE PREVISTA NO ART. 46 DA LEI 8.443/1992. VIOLAÇÃO AO PRINCÍPIO CONSTITUCIONAL DA SEGURANÇA JURÍDICA. DESPROPORCIONALIDADE. SEGURANÇA CONCEDIDA.
1. O ordenamento jurídico pátrio assistiu a um espraiamento da figura dos acordos de Leniência Administrativa, em paralelo ao uso de institutos análogos na seara criminal. Esse movimento foi influenciado pelo esforço internacional de convergência na adoção de políticas judiciais e legislativas de combate à corrupção.
2. A coexistência de múltiplos regimes de leniência requer um esforço normativo de alinhamento dos incentivos premiais dos sistemas e de criação de mecanismos de cooperação entre as agências responsáveis pelo enforcement das legislações. Dentre os importantes fatores de incongruência dos regimes que podem comprometer os incentivos dos agentes econômicos em colaborar com as autoridades públicas no desvendamento de ilícios ressaltam-se: (i) a ausência ou a imprecisão de previsões legais sobre a extensão dos benefícios da leniência à esfera penal e (ii) a pluralidade de metodologias de cálculo da reparação dos danos.
3. A partir de uma interpretação sistemática da Lei 12.846/2013, conhecida como Lei Anticorrupção, é possível compreender que o diploma instituiu verdadeiro regime duplo de responsabilização das pessoas jurídicas. Dentro desse regime duplo, a prática dos chamados atos lesivos à Administração Pública definidos no art. 5º da lei pode tanto ensejar (i) responsabilidade administrativa, que é regulamentada nos Capítulos III e IV do diploma, quanto (ii) responsabilidade judicial, que é regulamentada no Capítulo VI da lei.
4. Quando a celebração do Acordo de Leniência Anticorrupção envolver simultaneamente a CGU e a AGU, o alcance dos benefícios opera tanto sobre o regime de responsabilização administrativa, que é guardado pela CGU, quanto sobre o regime de responsabilização judicial, que é guardado pela AGU, na esfera federal.
3. As impetrantes celebraram acordos de leniência com a CGU/AGU e com o MPF que continham previsões expressas no sentido de afastar as sanções administrativas da Lei Anticorrupção, as sanções previstas nos incisos I a IV do artigo 87 da Lei 8.666/1993 e ainda os efeitos e as penalidades previstas na Lei 8.429/1992. Além disso, os acordos previam a obrigação de reparação integral do dano.
4. Diante da sobreposição fática entre os ilícitos admitidos pelas colaboradoras perante a CGU/AGU e o objeto de apuração do controle externo, a possibilidade de o TCU impor sanção de inidoneidade pelos mesmos fatos que deram ensejo à celebração de acordo de leniência com a CGU/AGU não é compatível com o princípio constitucional da segurança jurídica e com a noção de proporcionalidade da pena.
5. Apesar de a Lei Anticorrupção (Lei 12.846/2013) não precluir a incidência da Lei 8.443/1992, nos casos concretos a imposição de inidoneidade pelo TCU poderia resultar em ineficácia das cláusulas dos acordos de leniência que preveem a isenção ou a atenuação das sanções administrativas estabelecidas nos arts. 86 a 88 da Lei 8.666/1993, por consequência, esvaziando a força normativa do art. 17 da Lei 12.846/2013.
6. A Lei 8.433/1992 prevê outros meios menos gravosos para que o TCU possa garantir a reparação integral do dano ao erário, tais como a decretação de indisponibilidade de bens (art. 44, § 2º) e a aplicação de multa (arts. 57 e 58) . Essas medidas sancionatórias devem ser manejadas pela Corte de Contas considerando a sua proporcionalidade e os impactos sobre os acordos pactuados com a Administração Pública.
7. Segurança concedida para afastar a possibilidade de o TCU declarar a inidoneidade das impetrantes pelos fatos abarcados por acordo de leniência firmado com a AGU/CGU ou com o MPF.
MS 35435, órgão julgador: 2ª Turma, rel. Min. Gilmar Mendes, julgamento: 30/3/2021, publicação: 2/7/2021.
4.19.	Nessa mesma data, a 2ª Turma da Magna Corte julgou, no mesmo sentido, o MS 36496/DF.
4.20.	Verifica-se, então, que a jurisprudência recente desta Corte tem albergado duas soluções distintas para a questão da aplicação e da dosimetria da pena de inidoneidade para licitar prevista no art. 46 da Lei 8.443/1992 em casos de fraude a licitações, quando o licitante fraudador celebra acordo de leniência com outros órgãos de controle: 1) considerar o acordo como atenuante e reduzir a pena imposta; ou 2) considerar o acordo como excludente da pena, por motivos de política processual ligados à necessidade de congruência e sinergia na operação do sistema estatal de combate à corrupção.
4.21.	Embora ambas as posições estejam firmadas em bases sólidas e sejam, portanto, opções viáveis, opta-se, nesta instrução, pela segunda, tendo em vista encontrar suporte em decisões de mérito do STF adotadas em casos praticamente idênticos. Embora essas decisões não tenham efeito vinculante em relação ao TCU, eis que proferidas no âmbito de controle incidental de constitucionalidade, com efeito apenas inter partes, estabelecem uma orientação jurisprudencial contra a qual não convém que este Tribunal se contraponha, haja vista não ser do interesse público o incitamento à proliferação desnecessária de demandas judiciais.
CONCLUSÃO
5.	Da análise anterior, conclui-se pela revisão dos pronunciamentos anteriores desta unidade, para acatar o pedido de sobrestamento do presente feito formulado pela Engevix Engenharia e Projetos S.A., condicionado, todavia, ao cumprimento do acordo de leniência firmado entre a empresa e a AGU/CGU, conforme entendimento manifestado em precedentes da jurisprudência deste Tribunal e do STF.
PROPOSTA DE ENCAMINHAMENTO
6.	Ante o exposto, submete-se à consideração superior a presente análise dos novos elementos de defesa adicionados ao pedido de reexame interposto por Engevix Engenharia e Projetos S.A., contra o Acórdão 2135/2018-TCU-Plenário, propondo-se:
a)	negar provimento ao recurso do Ministério Público junto ao TCU;
b)	dar parcial provimento ao recurso da Engevix Engenharia e Projetos S.A., para:
b.1)	sobrestar, com fundamento no art. 157, caput, do Regimento Interno do TCU, a apreciação da participação da recorrente em fraudes a licitações conduzidas pela Petróleo Brasileiro S.A. - Petrobras para a implantação da Refinaria do Nordeste - Rnest, em Ipojuca/PE, até a demonstração de que a sociedade cumpriu suas obrigações no acordo de leniência firmado com a Controladoria-Geral da União - CGU e com a Advocacia-Geral da União - AGU, com base na Lei 12.846/2013 e legislação correlata;
b.2)	suspender a prescrição da pretensão punitiva desta Corte de Contas, com relação aos fatos em análise neste processo, até que haja manifestação dos órgãos signatários dos acordos de colaboração especificados no item anterior quanto ao cumprimento ou descumprimento das obrigações pactuadas pela recorrente, com fulcro no subitem 9.1.5 do Acórdão 1441/2016-TCU-Plenário;
c)	determinar à SeinfraOperações que:
c.1)	promova o acompanhamento periódico dos atos processuais relativos aos compromissos designados no item 'b.1', realizando as diligências que entender cabíveis junto aos órgãos competentes; e
c.2)	promova a imediata instrução da matéria, caso não mais subsistam as condições para o sobrestamento do presente processo."
É o Relatório.

Hélio Siqueira Júnior (62.929/OAB-RJ), Rafael Zimmermann Santana (154.238/OAB-RJ) e outros, representando Petróleo Brasileiro S.A.; Gilberto Mendes Calasans Gomes (43.391/OAB-DF), representando Engevix Engenharia e Projetos S.A.

Não atuou

PEDIDO DE REEXAME. REPRESENTAÇÃO APARTADA DE PROCESSO DE TOMADA DE CONTAS ESPECIAL REFERENTE A OBRAS DO COMPERJ DA PETROBRAS. FRAUDE A LICITAÇÕES. DECLARAÇÃO DE INIDONEIDADE. PEDIDOS DE REEXAME DO MINISTÉRIO PÚBLICO JUNTO AO TCU (MPTCU) E DA EMPRESA CONDENADA. CONHECIMENTO. ACORDO DE LENIÊNCIA CELEBRADO COM A ADVOCACIA-GERAL DA UNIÃO (AGU) E A CONTROLADORIA-GERAL DA UNIÃO (CGU). OCORRÊNCIAS QUE FUNDAMENTARAM A CONDENAÇÃO INTEGRAM O OBJETO DO ACORDO. NEGATIVA DE PROVIMENTO AO RECURSO DO MPTCU. PROVIMENTO PARCIAL AO RECURSO DA EMPRESA. SUSPENSÃO DA EFICÁCIA DA DECLARAÇÃO DE INIDONEIDADE, CONDICIONADA AO CUMPRIMENTO DAS OBRIGAÇÕES ESTABELECIDAS NO ACORDO DE LENIÊNCIA. COMUNICAÇÕES.

Examinam-se, neste processo de representação, pedidos de reexame interpostos pela Engevix Engenharia e Projetos S.A. e pelo Ministério Público junto ao TCU contra o Acórdão 2135/2018-TCU-Plenário, relator Ministro Benjamin Zymler, por meio do qual este Tribunal declarou a inidoneidade da empresa recorrente para participar de licitações na Administração Pública Federal pelo período de três anos.
2. A condenação decorreu de participação em fraude praticada em licitações para obras de implantação da Refinaria Abreu e Lima em Ipojuca/PE, ou Refinaria do Nordeste (Rnest) , caracterizada pelas seguintes condutas: combinação de preços; quebra de sigilo das propostas; divisão de mercado; oferta de propostas de cobertura para justificar o menor preço ofertado; combinação prévia de resultados e consequente direcionamento das licitações; e ausência de formulação de proposta para beneficiar a empresa escolhida pelo cartel. 
3. Cinco procedimentos de contratação compõem o objeto do presente processo. Totalizaram aproximadamente R$ 13,8 bilhões, que representavam 54,60% do valor total previsto para implantação da refinaria: R$ 24,7 bilhões, sempre em valores de julho de 2014. 
4. Sendo mais específico, a participação da Engevix consistiu na apresentação de propostas de cobertura (com preços propositalmente acima dos oferecidos pela participante que, conforme preestabelecido pelo conluio realizado entre as empreiteiras, venceria a disputa) nos certames relativos às obras da Unidade de Destilação Atmosférica (UDA) e da Unidade de Coqueamento Retardado (UCR) . A construtora também se absteve de apresentar proposta em duas licitações em que foi convidada, para a construção de Tubovias de Interligações e para as obras das  Unidades de Hidrotratamento de Diesel e de Nafta (UHDT) e da Unidade de Geração de Hidrogênio (UGH) , igualmente agindo de acordo com o acerto fraudulento pactuado com as demais participantes. 
5. Registro, adicionalmente, que a Engevix não participou do convite referente ao serviço de terraplenagem. Além disso, a empresa foi vencedora de outro certame da Rnest, que não faz parte do escopo desta representação, como será esclarecido mais adiante.
6. A princípio, a Serur realizou o exame regular dos recursos (peças 111-113) , propondo negar provimento ao interposto pela Engevix e dar provimento parcial ao apresentado pelo Ministério Público, para alterar o período da sanção de declaração de inidoneidade de três para cinco anos.
7. Em seguida, a Engevix trouxe novos elementos aos autos em três oportunidades. Nas duas primeiras, os então relatores, Ministros José Múcio Monteiro e Raimundo Carreiro, solicitaram novo pronunciamento da unidade técnica. 
8. De início (peça 117) , a recorrente pediu o sobrestamento do processo enquanto estivessem ativas as negociações atinentes a possível acordo de leniência com a Controladoria-Geral da União (CGU) e a Advocacia-Geral da União (AGU) . A proposta da Serur foi de indeferir o pleito (peças 123125) .
9. Na segunda (peças 126-128) , a empresa solicitou o arquivamento do processo, com base em certidão de 25/9/2020 expedida pela CGU (peça 128) , em que constam informações relativas ao Acordo de Leniência que a construtora firmou com a própria CGU e com a AGU.
10. Em sua última petição (peça 133) , a Engevix deu ciência a este Tribunal do julgamento conjunto dos MS 35.435, MS 36.173, MS 36.496 e MS 36.526, por meio dos quais a 2ª Turma do Supremo Tribunal Federal (STF) teria firmado entendimento "de que a imposição da sanção de inidoneidade às empresas colaboradoras não é compatível com os princípios constitucionais da eficiência e da segurança jurídica".
11. Diante dos novos elementos, a unidade técnica, alterando seu posicionamento anterior, propõe, em síntese (peças 136-138) : 
a)  negar provimento ao recurso do Ministério Público; 
b)  dar provimento parcial ao recurso da Engevix; 	
c)  sobrestar a apreciação da participação da recorrente nas fraudes discutidas nestes autos até a demonstração de que a sociedade cumpriu suas obrigações no acordo de leniência; 
d)  suspender a prescrição da pretensão punitiva desta Corte de Contas, com relação aos fatos em análise neste processo, até que haja manifestação dos órgãos signatários do acordo quanto ao cumprimento das obrigações (com base no subitem 9.1.5 do Acórdão 1441/2016-TCU-Plenário, redator Ministro Walton Alencar Rodrigues) ; 
e)  determinar à SeinfraOperações que promova o acompanhamento periódico do caso, assim como a imediata instrução da matéria, quando não mais persistir a condição para o sobrestamento.
12. Quanto à admissibilidade dos recursos, ratifico a decisão monocrática do antigo relator (peça 92) no sentido de conhecer dos pedidos de reexame, porquanto cumpridos os requisitos previstos na legislação pertinente.
***
13. Em relação ao recurso da Engevix, foram apresentados, em resumo, as seguintes alegações de caráter preliminar: sobreposição de procedimentos administrativos com o mesmo objeto; descumprimento do procedimento administrativo; utilização indevida de prova emprestada; falta de competência do TCU para apurar a formação de cartel.
14. Tratou também de questões de mérito. Iniciou questionando a validade da prova indiciária para a declaração de inidoneidade para participar de licitação na Administração Pública Federal. Prosseguiu apontando supostas contradições em diversos elementos que serviram de suporte para fundamentar sua condenação: o depoimento de Gerson Almada; o acordo de leniência Cade/Setal; o inquérito administrativo no Cade; as conclusões de sentença em ação penal; a caracterização de proposta de cobertura; a insubsistência da declaração de inidoneidade para licitar ou contratar com a Administração Pública; as implicações da assinatura de acordo de leniência pela recorrente.
15. A meu juízo, a despeito da amplitude e diversidade dos assuntos, a Serur (peças 111-113) realizou exame abalizado de toda a argumentação contida no recurso original da Engevix, sendo desnecessários comentários ou considerações adicionais de minha parte. Incorporo, pois, a referida análise das alegações recursais às razões de decidir expostas neste voto.
16. Não obstante a rejeição dos argumentos recursais originais da empresa, há de se avaliar as consequências da certidão expedida pela CGU, trazida aos autos mais recentemente pela recorrente. Para que se conclua a respeito do mérito de ambos os recursos, é também indispensável o exame da jurisprudência deste Tribunal, bem como de deliberações do Supremo Tribunal Federal (STF) a respeito das consequências da celebração de acordo de leniência, ou instrumentos semelhantes, com outros órgãos de controle, por empresas sujeitas à sanção de declaração de inidoneidade (art. 46 da Lei 8.443/1992) decorrente da prática de fraude a licitações.
17. A propósito, vale ressaltar, desde já, que esse exame da repercussão do acordo de leniência apenas se justifica porque, como se verá mais à frente, ele abrangeu os mesmos fatos ilícitos que resultaram na condenação nestes autos. 
18. Por consequência, não obstante a rejeição dos argumentos recursais, é necessário deixar assente que a Engevix já reconheceu, no âmbito do referido ajuste, que participou dos atos fraudulentos que levaram à sua apenação, o que, a meu ver, poderia até mesmo ser considerada como desistência, por parte da construtora, da maior parte das alegações manejadas inicialmente. 
***
19. Em diversas oportunidades, esta Corte de Contas examinou as consequências de Acordos de Leniência, e instrumentos congêneres, quanto à possível declaração de inidoneidade prevista no art. 46 da Lei 8.443/1992. Na quase totalidade dos casos, as mesmas premissas (apresentadas a seguir de forma resumida) foram adotadas para que se decidisse quanto à aplicação da sanção:
a)  os acordos de leniência firmados não implicam qualquer restrição à atividade de controle externo exercida pelo TCU;
b)  essa independência na sua atuação não impede que este Tribunal, em contextos específicos, adote uma postura de deferência aos instrumentos celebrados, em respeito ao sistema estatal de combate à corrupção;
c)  para que possa haver esse impacto atípico nos processos de controle externo do TCU, é condição imprescindível que exista identidade entre os ilícitos tratados em ambas as instâncias;
d)  é necessário também que o acordo tenha gerado elementos que tenham efetivamente contribuído para o exercício do controle externo pelo TCU, hipótese que implica o sobrestamento da avaliação da conduta da empresa para a eventual imposição da sanção de declaração de inidoneidade, enquanto se verifica o cumprimento do que foi pactuado;
e) nos casos em que não houve essa contribuição, o acordo é considerado como atenuante na dosimetria da pena (art. 5º, XLVI, da CF e art. 22, § 2º, da LINDB) , pois há o reconhecimento de que se trata de situação distinta à de outra empresa que não tenha firmado acordo algum de colaboração com o Poder Público.
20. Como exemplos de decisões que seguiram esse entendimento, cito os seguintes acórdãos do Plenário deste Tribunal: 587/2022, relator Ministro Bruno Dantas; 2.930/2021, 1.310/2021 e 1.527/2019, relator Ministro Benjamin Zymler; 2.422/2021 e 2.171/2021, relator Ministro Vital do Rêgo; e 2.106/2021, relator Ministro-Substituto André Luís de Carvalho.
21. É interessante registrar que houve deliberação em que, apesar de ter sido adotado esse mesmo entendimento, as peculiaridades do caso levaram ao sobrestamento da análise sobre possível declaração de inidoneidade, mesmo com a conclusão de que o acordo de leniência firmado entre a CGU e a UTC Engenharia S.A. não trouxe benefícios à instrução de nossos processos. 
22. Isso ocorreu quando do proferimento do Acórdão 2171/2021-TCU-Plenário, relator Ministro Vital do Rêgo, concernente à Refinaria Presidente Getúlio Vargas (Repar) . Para posicionar-se pelo sobrestamento, o relator levou em consideração sobretudo a relevância dos elementos que haviam sido fornecidos em colaboração formal do então presidente da empresa, que, além de contribuir para as investigações, permitiu o início das negociações para o próprio acordo firmado posteriormente com a construtora. Foi ponderada também a impossibilidade de se afirmar se, de fato, o instrumento celebrado com a UTC não tinha gerado proveito algum ao Poder Público. 
23. Vale destacar também o Acórdão 1214/2018-TCU-Plenário, relator Ministro Benjamin Zymler, em que este Tribunal, ao tratar de fatos apurados em contratações para a implantação da Rnest, deixou de aplicar à SOG - Óleo e Gás S.A. a sanção de declaração de inidoneidade (não houve o sobrestamento) , tendo em vista a "ideia de coerência e unidade do Estado e em razão da utilidade e da eficácia das informações e provas trazidas por ela à jurisdição de contas, nos termos dos arts. 17 da Lei 12.846/2013. 4º, caput e § 2º, da Lei 12.850/2013, aplicados por analogia neste caso" (item 9.1 do acórdão) . 
24. Além de ter sopesado que já havia punição adequada à SOG, pois o acordo firmado com o Ministério Público Federal previu a imposição de multa no valor de R$ 15 milhões, a decisão foi baseada essencialmente na quantidade significativa de elementos fornecidos pela empresa, que foram utilizados em vários processos de controle externo no âmbito desta Corte.
***
25. Acerca das decisões do STF sobre casos semelhantes ao que se analisa, em 30/3/2021, houve a apreciação conjunta dos Mandados de Segurança 35.435 e 36.496, em que foram confirmadas a liminares concedidas anteriormente no sentido de afastar possibilidade de o TCU declarar a inidoneidade de empresa que tenha acordo de leniência celebrado com o Poder Público abrangendo os mesmos ilícitos. Reproduzo, a seguir, trecho da ementa do MS 35.435, que resume o posicionamento adotado pela Suprema Corte:
"4. Diante da sobreposição fática entre os ilícitos admitidos pelas colaboradoras perante a CGU/AGU e o objeto de apuração do controle externo, a possibilidade de o TCU impor sanção de inidoneidade pelos mesmos fatos que deram ensejo à celebração de acordo de leniência com a CGU/AGU não é compatível com o princípio constitucional da segurança jurídica e com a noção de proporcionalidade da pena.
5. Apesar de a Lei Anticorrupção (Lei 12.846/2013) não precluir a incidência da Lei 8.443/1992, nos casos concretos a imposição de inidoneidade pelo TCU poderia resultar em ineficácia das cláusulas dos acordos de leniência que preveem a isenção ou a atenuação das sanções administrativas estabelecidas nos arts. 86 a 88 da Lei 8.666/1993, por consequência, esvaziando a força normativa do art. 17 da Lei 12.846/2013.
6. A Lei 8.433/1992 prevê outros meios menos gravosos para que o TCU possa garantir a reparação integral do dano ao erário, tais como a decretação de indisponibilidade de bens (art. 44, § 2º) e a aplicação de multa (arts. 57 e 58) . Essas medidas sancionatórias devem ser manejadas pela Corte de Contas considerando a sua proporcionalidade e os impactos sobre os acordos pactuados com a Administração Pública.
7. Segurança concedida para afastar a possibilidade de o TCU declarar a inidoneidade das impetrantes pelos fatos abarcados por acordo de leniência firmado com a AGU/CGU ou com o MPF."
 (MS 35435, órgão julgador: 2ª Turma, rel. Min. Gilmar Mendes, julgamento: 30/3/2021, publicação: 2/7/2021) 
26. As consequências diretas dessas deliberações foram tratadas neste Tribunal por meio do Acórdão 2930/2021-TCU-Plenário, relator Ministro Bruno Dantas. Em cumprimento ao MS 36.496, impetrado ela UTC Engenharia S.A., foi suspensa a eficácia do subitem 9.1.4 do Acórdão 483/2017-TCU-Plenário, relator Ministro Bruno Dantas, que já havia transitado em julgado. Quanto ao MS 35.435, de autoria da Andrade Gutierrez Engenharia S.A., como a ordem concedida foi no sentido de determinar que não fosse declarada a inidoneidade da impetrante pelos fatos constantes do acordo de leniência firmado com Ministério Público Federal, esta Corte de Contas, no que interessa ao presente processo, sobrestou, somente para fins de aplicação da sanção de inidoneidade, a apreciação pertinente à responsabilidade da Andrade Gutierrez Engenharia S.A. pela fraude à licitação constatada.
***
27. Ainda antes da decisão de mérito acerca desses mandados de segurança, mas já após a concessão das liminares, esta Corte de Contas, por meio do Acórdão 1689/2020-TCU-Plenário, relator Ministro Benjamin Zymler, suspendeu a eficácia da sanção de declaração de inidoneidade de cinco anos que havia sido imposta à Construtora OAS S.A. mediante o Acórdão 1744/2018-TCU-Plenário, relator Ministro Benjamin Zymler, proferido em 1/8/2018, e mantida pelos Acórdãos 2.453/2019, de 9/10/2019, e 147/2020, de 29/1/2020, ambos do Plenário e da relatoria do Ministro Bruno Dantas (pedido de reexame e embargos de declaração, respectivamente) . 
28. O aludido Acórdão 1689/2020-TCU-Plenário, relator Ministro Benjamin Zymler, fundamentou-se, essencialmente, na existência de acordo de leniência firmado entre a OAS, a CGU e a AGU em 14/11/2019, antes, portanto, do dia 29/1/2020, quando foram apreciados os embargos de declaração opostos à decisão que negara provimento ao pedido de reexame interposto pela empresa. Mesmo verificando que o aludido ajuste não gerou elementos que tivessem sido úteis aos nossos processos de controle externo, o relator identificou que já havia tendência entre os membros do STF pela concessão da segurança em processo que tratava de caso análogo. Dessa forma, em deferência ao microssistema de combate à corrupção e em respeito ao ajuste celebrado com os órgãos federais, manifestou-se pelo suspensão da sanção de inidoneidade, condicionando-a ao adimplemento das obrigações estabelecidas no acordo por parte da OAS. Na sequência, apresento excertos do voto condutor dessa deliberação:
"12. Ou seja, depois da apreciação do pedido de reexame e antes da apreciação de embargos de declaração contra ele oposto, foi celebrado acordo de leniência, em 14/11/2019, entre a OAS e a CGU. Em princípio, os fatos a que se refere o acordo de leniência e aqueles do acórdão condenatório se identificam parcialmente, e está prevista uma devolução aos cofres públicos de R$ 234 milhões.
13. Em virtude da assinatura do mencionado acordo de leniência, a empresa, mediante pedido inominado, solicitou a extinção ou a revisão da penalidade aplicada (peça 153) .
14. É fato que este Tribunal, em outros processos referentes a fraudes em licitações da Refinaria Abreu e Lima, vem reconhecendo que a colaboração das empresas mediante acordo de leniência constitui fundamento para a atenuação ou isenção da aplicação das penas de declaração de inidoneidade para licitar (v.g. Acórdãos Plenários 1.214/2018, 2.446/2018 e 1.527/2019) . 
15. O fator distintivo no presente caso é o fato de a colaboração da OAS ter ocorrido depois da imputação da sanção, porém antes do julgamento dos embargos de declaração opostos em face da decisão que confirmou em recurso a imputação de sanção. Já o pedido inominado de revisão ocorreu depois do trânsito em julgado do acórdão sancionador (peça 159) .
 (...) 
30. A pena de declaração de inidoneidade imposta à empreiteira deve ser mantida em sua integralidade, mas, pelos fundamentos que apresentarei em seguida, creio que a conduta pós ilícito da OAS e a colaboração realizada com outras instâncias de controle possam ser consideradas para suspender a eficácia de parte da sanção aplicada, de forma que, sendo comprovado o descumprimento dos termos pactuados no acordo de leniência, a suspensão da pena ora proposta seja imediatamente revogada voltando a fruir pelo seu prazo remanescente.
31.	O exame da Conjur trouxe uma informação acerca do julgamento no Supremo Tribunal Federal de mandados de segurança impetrados pelas construtoras Andrade Gutierrez (MS 35435) , UTC Engenharia (MS 36496)  e Queiroz Galvão (MS 36526) contra atos desta Corte de Contas que as declararam inidôneas para contratar com a Administração Pública em razão de fraudes licitatórias relativas a superfaturamento nas obras da Usina Termonuclear de Angra 3.
32.	Os julgamentos foram suspensos em 26/5/2020, a fim de que sejam retomados com os votos dos ministros Ricardo Lewandowski, Celso de Mello e Cármen Lúcia. Já foram proferidos os votos dos Ministros Gilmar Mendes (relator) e Edson Fachin, cujos principais pontos foram noticiados no sítio eletrônico do STF. O Ministro Fachin, ao apresentar divergência parcial do voto do relator, verificou situações distintas em cada mandado de segurança e afirmou que acompanha o relator somente no MS 35435. 
33.	No que interessa ao presente caso, o Ministro Fachin observou que o acordo de leniência firmado entre a Andrade Gutierrez e o Ministério Público Federal (MPF) é anterior à decisão do TCU e, por isso, deveria ser observado. 'No presente caso, o TCU não pode obstar o acordo', concluiu. Nos demais mandados, o ministro votou para negar a segurança. No MS 36496, ele destacou que a UTC aguardou a finalização do julgamento pelo TCU para firmar o acordo de leniência com a Controladoria-Geral da União (CGU) sobre os mesmos fatos. Nesse caso, o Ministro Fachin considerou possível a imposição da sanção de inidoneidade pelo TCU.
34. Assim, vejo que existe a tendência daquela Egrégia Corte em afastar as sanções de inidoneidade aplicadas pelo TCU contra empresas que celebraram previamente acordos de leniência com outras instâncias de controle.
35. Considero que a situação da OAS no presente feito é absolutamente análoga ao caso da declaração de inidoneidade da empresa UTC no âmbito do processo que apurou fraudes nas licitações da Usina de Angra 3, apreciada pelo Acórdão 483/2017-TCU-Plenário. Em ambos os casos as empresas foram sancionadas pelo TCU com a decretação da pena de inidoneidade pelo prazo de 5 anos para contratar com a Administração Pública, mas celebraram acordos de leniência com a CGU antes de a decisão condenatória desta Corte de Contas ter transitado em julgado. No caso da UTC, o acordo de leniência foi celebrado em 10/7/2017, ao passo que a decisão condenatória do TCU foi exarada na sessão do dia 22/3/2017.
36. Assim, em que pese a matéria ainda se encontrar sob apreciação do STF, louvando-me no entendimento do Ministro Edson Fachin, entendo que a penalidade aplicada à OAS deve ser mantida, mas, como deferência desta Corte de Contas ao acordo firmado por outro órgão de controle e de respeito ao microssistema de combate à corrupção, pode ser suspensa a eficácia de relevante parte da sanção aplicada, condicionada ao cumprimento das penas ou das medidas substitutivas imputadas pelos outros órgãos do Estado.
 (...) 
64. Em termos de eficácia e contribuição para o processo de controle externo, observo que a OAS se encontra em situação análoga ao caso da UTC, visto que a colaboração tardia da empresa não trouxe absolutamente nenhuma utilidade à apuração dos fatos pelo TCU, tampouco algum elemento probatório fornecido pela empresa foi empregado por parte desta Corte de Contas. Trata-se de circunstância diversa da observada nos processos da SOG e da Camargo Corrêa, cujos elementos probatórios fornecidos a outras instâncias de controle foram empregados pelo TCU para evidenciar as fraudes nas licitações da Rnest." (Grifos originais e acrescidos; ressalva incluída no item 35) 
29. Outras decisões deste Tribunal que examinaram situações semelhantes adotaram o entendimento acima descrito, como ocorreu, por exemplo, no Acórdão 2818/2021-TCU-Plenário, relator Ministro-Substituto Augusto Sherman, referente à participação da Construtora OAS S.A. em fraudes às licitações conduzidas pela Petrobras na Repar. Naquele caso, conquanto o acordo de leniência celebrado com a CGU e a AGU não tivesse contribuído para o controle externo exercido pelo TCU (ver item 45 e seguintes da instrução da auditora e item 23 do despacho do diretor, que integram o relatório que acompanhou o acórdão) , este Tribunal sobrestou a análise da conduta da construtora em relação às fraudes (itens 9.3 do acórdão) . Prevaleceu a posição adotada pelo Ministério Público, que defendeu entendimento coerente ao apresentado no julgamento dos MS 36.496 e 35.435 pelo STF, cujos fundamentos foram parcialmente transcritos no parecer juntado aos autos.
30. Na mais recente deliberação a respeito do tema, mediante o Acórdão 1351/2022-TCU-Plenário, redator Ministro Bruno Dantas, esta Corte decidiu, em 8/6/2022, sobrestar a apreciação da responsabilidade das empresas Sicpa Brasil Indústria de Tintas e Sistemas Ltda. e Ceptis Indústria e Comércio de Tintas e Sistemas S.A., quanto às condutas abarcadas pelo acordo de leniência vigente, celebrado com a CGU e a AGU, consoante decisões do STF (item 9.2 do acórdão) . 
31. Em sua declaração de voto, aprovada pela maioria dos ministros, o redator citou as recentes decisões da Suprema Corte em sede de mandado de segurança. Afirmou que o entendimento apresentado naquelas assentadas foi no sentido de que "a atuação do Tribunal não pode constituir empecilho à eficácia do acordo de leniência celebrado pela Administração Pública" e que "a atuação do Tribunal no manejo das ferramentas a sua disposição deve observar parâmetros de proporcionalidade e impacto no acordo". Arrematou sua manifestação deixando patente que essas medidas não impedem o prosseguimento da tomada de contas especial, como preconizado pela própria Suprema Corte.
32. Apresentado esse panorama da jurisprudência atinente à matéria, passo a tratar da situação do presente processo.
***
33. Como visto, previamente às mencionadas decisões da Suprema Corte do STF nos MS 36.496 e 35.435, este Tribunal considerou, na maioria dos casos, que, para sobrestar a possível sanção de inidoneidade, uma das condições era a constatação de que o acordo de leniência gerou elementos que contribuíram efetivamente para a instrução de nossos processos de controle externo. 
34. Entretanto, como igualmente mostra o histórico exposto acima, em recentes deliberações, esta Corte de Contas tem acolhido o entendimento apresentado pelo STF no julgamento dos MSs 35.435 e 36.496. Assim, o TCU tem reconhecido que a aplicação da sanção de inidoneidade prevista no art. 46 da Lei 8.443/1992 pode ter efeito negativo em acordos de leniência que incluem os mesmos fatos ilícitos que são objeto da análise desta Corte de Contas. Isso em razão da possível ineficácia das cláusulas dos ajustes que tenham, com base no art. 17 da Lei 12.846/2013, previsto a isenção das sanções administrativas estabelecidas na Lei 8.666/1993 - entre elas, a declaração de inidoneidade para licitar ou contratar com a Administração Pública (art. 87, IV) .
35. A meu juízo, há razões que me levam a crer que essa posição, de fato, pode ser adotada no presente feito. 
36. Como ponto de partida, é necessário reafirmar o entendimento consolidado na jurisprudência de que, a rigor, a celebração de acordo de leniência com a CGU e a AGU não gera obstáculo ao exercício das atribuições constitucionais e legais deste Tribunal de Contas. 
37. Outra questão indispensável para esta análise é verificar se as fraudes apuradas que justificaram a sanção de inidoneidade neste processo foram realmente albergadas pelo acordo de leniência. A esse respeito, verifico que, na certidão expedida pela CGU (peça 128, p. 2) , consta que a Engevix reconheceu exatamente as condutas apuradas nos presentes autos (trecho em negrito) :
"7. Para o Contrato nº 0800.0049742.09.2 (RNEST) , a empresa não reconheceu fraude ao processo licitatório, mas o contrato foi incluído no rol de avenças em que houve o pagamento de propina para o bom andamento de aditivos e medições. Embora não tenha sido possível individualizar em específico a propina paga relativamente a esse contrato, as RESPONSÁVEIS COLABORADORAS se comprometeram a ressarcir os cofres da Petrobras, a título de dano presumido, no montante R$ 232.488.309,12 (duzentos e trinta e dois milhões, quatrocentos e oitenta e oito mil, trezentos e nove reais e doze centavos) referentes às propinas pagas no contexto dos contratos com aquela empresa estatal.
8. Ainda em relação ao empreendimento RNEST, a empresa reconheceu que houve supressão de propostas nas licitações para Unidades de Hidrotratamento de Diesel e de Nafta (UHDT) , Unidade de Geração de Hidrogênio (UGH) , Tubovias de Interligações; e, ainda, que apresentou propostas de cobertura nos certames relativos a Unidade de Destilação Atmosférica (UDA) e Unidade de Coqueamento Retardado - UCR, fatos que não impactaram financeiramente o Acordo de Leniência." (Grifos acrescidos) 
38. Ainda que o reconhecimento dos ilícitos tratados neste processo não tenha tido repercussão financeira direta no acordo de leniência, é necessário ressaltar que eles estão absolutamente conectados à também referida contratação da Engevix (Contrato 0800.0049742.09.2) em que houve pagamento de propinas para que fossem realizados pagamento com superfaturamento. 
39. Vale relembrar como era a conduta dos membros do cartel denominado "Clube das Empreiteiras", identificado no curso da Operação Lava-Jato. Em determinada licitação, deixavam de apresentar proposta ou apresentavam proposta de cobertura, com o objetivo de conferir aparência de regularidade ao certame, permitindo que outra das participantes do conluio fosse beneficiada com a celebração de contrato com valores com sobrepreço significativo. 
40. Desse modo, no contexto do pacto delituoso estabelecido entre as construtoras, a contribuição para a simulação nas quatro contratações examinadas neste processo possibilitou que Engevix fosse vitoriosa na licitação que gerou o citado Contrato 0800.0049742.09.2 (para a urbanização da Rnest) . Aliás, cabe deixar claro que esse ajuste não é objeto da análise realizada nestes autos, tendo sido essa questão discutida e definida na primeira fase deste feito (ver voto condutor do acórdão recorrido, itens 8, 10 e 39) .
41. No que concerne aos benefícios ao Poder Público gerados pelo acordo de leniência em apreço, cabe registrar a incompletude de informações disponibilizadas a este Tribunal. Caso houvesse a efetiva disponibilidade, pela CGU, em fornecer esses dados, este Tribunal poderia, com mais segurança e convicção, concluir pela adequação das medidas adotadas, deixando de exercer, em caráter excepcional, seu poder sancionatório, em respeito ao pacto firmado.
42. Em que pese a ausência, nestes autos, de alguns elementos importantes - como o valor da multa aplicada (juntamente com a respectiva memória de cálculo) e o demonstrativo do valor global do acordo -, os documentos trazidos pela Engevix (peças 127 e 128) possibilitam identificar que o compromisso de pagamentos perfaz o montante de R$ 516.301.313,70, sendo de R$ 232.488.309,12 o valor correspondente aos ilícitos relacionados à Rnest, como visto no trecho da certidão da CGU transcrito acima. Além disso, consta que houve: (i) a aplicação de multa (cujo valor é desconhecido) ; (ii) o reconhecimento das práticas ilícitas; e (iii) a apresentação de documentação para auxiliar na responsabilização dos demais envolvidos. 
43. Apesar da falta de algumas informações, entendo que não há indicação alguma de que o acordo não esteja cumprindo seus objetivos legais de recuperação de valores e alavancagem de investigações.
44. Há de se ponderar também que, no atual momento, o início da execução da sanção de declaração de inidoneidade para licitar teria impacto negativo relevante nas receitas da empresa, reduzindo significativamente a probabilidade de pagamento dos valores previstos no acordo de leniência.
45. Assim, diante dessas considerações e do posicionamento adotado pelo STF em relação à matéria, penso que este Tribunal pode manter a condenação, mas suspender seus efeitos, condicionando a manutenção dessa medida ao cumprimento integral das obrigações assumidas pela Engevix, o que deverá ser acompanhado pela Segecex. Deverá haver nova manifestação da unidade técnica especializada no tema, caso se verifique o descumprimento de qualquer item do ajuste ou quando todos os compromissos nele estabelecidos tenham sido adimplidos. Nesta última hipótese, este Tribunal poderá tornar insubsistente a condenação.
***
46. É necessário pontuar que esse suspensão de efeitos não significa que o TCU está concluindo ser inadequada a aplicação da sanção de inidoneidade. Trata-se de uma deferência ao sistema estatal de combate à corrupção, como um todo, e do reconhecimento da existência de um acordo estabelecido de forma legítima e que, caso seja devidamente cumprido pela empresa colaboradora, trará benefícios financeiros ao erário, podendo também alavancar a apuração de outros fatos ilícitos, a partir dos elementos fornecidos. 
47. Por outro lado, não se pode esquecer que as isenções de apenação estabelecidas no ajuste estão condicionadas de forma irrestrita à manutenção da condição de adimplemento quanto ao que foi acordado entre as partes.
48. Adicionalmente, devo registrar que não procede o argumento da recorrente (peça 133, p. 5) de que a suspensão da execução da aplicação da sanção de inidoneidade implicaria desrespeito ao princípio da vedação do bis in idem. A incompatibilidade aludida pelo STF entre a punição imposta por esta Corte de Contas e o acordo de leniência pressupõe, por óbvio, que este último esteja sendo cumprido adequadamente. Tornar sem efeito desde já a punição seria desconsiderar a possibilidade de que o acordo não seja cumprido pela colaboradora. Com a suspensão dos efeitos, caso haja, eventualmente, a demonstração de que o acordo foi adimplido apropriadamente, a punição suspensa poderá perder sua eficácia.
***
49. Por sua parte, o MPTCU interpôs pedido de reexame tendo como objeto a metodologia para a dosimetria da sanção de declaração de inidoneidade, propondo, ao fim, o aumento do período da punição, de três para cinco anos.
50. A despeito dos judiciosos e consistentes argumentos da Procuradoria, esvazia-se, de certa forma, a discussão sobre o critério para definir a duração da sanção, pois, com a suspensão decorrente do acordo de leniência, a sanção poderá perder eventualmente seus efeitos, caso a empresa cumpra as obrigações pactuadas no acordo.
51. Não obstante essa possibilidade, evoco a jurisprudência deste Tribunal, na qual, para as fraudes relativas ao denominado "Clube das Empreiteiras", investigados no âmbito da Operação Lava-Jato, especialmente em ocorrências relativas à Rnest, tem imposto a pena máxima de cinco anos de inidoneidade às empresas que praticaram os atos mais graves, como é o caso das que venceram a licitação apresentando preço acima do limite máximo admitido pela Petrobras, celebrando, por consequência, contratos com preços excessivos. Para as que apresentaram propostas de cobertura para simular contexto de real disputa no certame, tem sido aplicada sanção de três anos de duração. Por fim, tem sido de um ano a sanção de inidoneidade para que, convidadas a participar da licitação, não apresentaram propostas. Como exemplos mais recentes da adoção desse entendimento, cito os Acórdão 1236/2022-TCU-Plenário, relator Ministro Vital do Rêgo, e o 1.365/2022-TCU-Plenário, de minha relatoria.
52. Dessa forma, com as devidas escusas por divergir da Procuradoria, entendo que a dosimetria realizada da decisão recorrida está aderente à jurisprudência desta Corte de Contas, devendo ser negado provimento ao recurso do Ministério Público. 
***
53. É oportuno destacar ainda que a suspensão da prescrição, adotada na quase integralidade das decisões em que houve o adiamento que ora se propõe, justifica-se em razão do atual entendimento quanto à matéria, retratado no Acórdão 1441/2016-TCU-Plenário, redator Ministro Walton Alencar Rodrigues, visto que o acordo de leniência, que consiste em fato novo trazido pela responsável, exige a busca de informações para que seja esclarecido o cumprimento das obrigações do ajuste pela empresa. Ademais, essa providência está em consonância com a Lei 12.846/2013, art. 16, § 9º, que prevê que a celebração do acordo de leniência interrompe o prazo prescricional dos atos ilícitos previstos naquela norma.
***
54. Em sua mais recente petição (peça 133) , a Engevix menciona a Quarta Ação Operacional do Acordo de Cooperação Técnica (ACT) relativo a acordos de leniência, celebrado em 6/8/2020, em que o TCU teria assumido o compromisso de não aplicar a sanção de inidoneidade para contratar com a Administração, para os ilícitos resolvidos em pactos dessa natureza. 
55. Embora essa questão não seja decisiva para o desfecho deste processo, é interessante assinalar que o referido item do ACT refere-se tão somente à vedação de que os elementos fornecidos pela empresa colaboradora sejam utilizados para a condenação desta. Desse modo, a regra não se ajusta ao caso em exame, em que não foram utilizadas, em outros processos, informações provenientes do acordo celebrado pela Engevix. Nesse mesmo sentido, o Acórdão 1310/2021-TCU-Plenário, relator Ministro Benjamin Zymler (ver 63-75 do voto condutor) .
***
56. Por fim, reitero que o exame dos fatos ilícitos e dos argumentos recursais implicariam decisão por negar provimento ao recurso da Engevix. Todavia, tão somente em razão da deferência ao acordo de leniência, estão sendo tomadas providências para que a sanção de inidoneidade não seja aplicada enquanto o ajuste estiver vigente (enquanto nenhuma cláusula for descumprida) . Assim, caso ele alcance o seu final de forma satisfatória, esta Corte poderá tornar sem efeito a sanção de inidoneidade.
57. Diante do exposto, este Tribunal deve negar provimento ao pedido de reexame interposto pelo Ministério Público junto ao TCU e dar provimento parcial ao pedido de reexame apresentado pela Engevix, suspendendo a eficácia do item 9.2 do Acórdão 2135/2018-TCU-Plenário, relator Ministro Benjamin Zymler, que aplicou a sanção de inidoneidade prevista no art. 46 da Lei 8.443/1992 à Engevix, e sobrestando a reapreciação da responsabilidade da recorrente quanto às fraudes apuradas neste processo. A permanência dessas medidas ficará condicionada ao cumprimento das obrigações assumidas pela empresa no acordo de leniência celebrado com a CGU e a AGU em 12/11/2019.
Assim, voto por que o Tribunal acolha o acórdão que ora submeto a este Colegiado.
TCU, Sala das Sessões, em de 15 de fevereiro de 2023.
ANTONIO ANASTASIA 
Relator